# Introdução ao R, ao RStudio, à edição de texto, à internet e às planilhas eletrônicas

::: {.callout-tip title="Objetivo da aula prática"}
Neste capítlaula, você não precisa memorizar todos os comandos. O objetivo é compreender **como organizar um trabalho reprodutível**, executar instruções no R, importar dados, reconhecer a estrutura de uma planilha e produzir um pequeno documento em Quarto.
:::

## Objetivos de aprendizagem

Ao final desta aula, espera-se que o estudante seja capaz de:

- distinguir R e RStudio;
- reconhecer as principais áreas da interface do RStudio;
- criar e salvar um projeto;
- diferenciar console, script, objeto e função;
- instalar e carregar pacotes;
- obter ajuda sobre funções;
- criar vetores e uma tabela de dados simples;
- importar arquivos CSV e XLSX;
- identificar linhas, colunas, casos e variáveis;
- reconhecer princípios de organização de planilhas;
- pesquisar dados e documentação na internet com critérios de confiabilidade;
- utilizar a sintaxe básica de Markdown e os blocos de código do Quarto;
- produzir e salvar um relatório simples e reprodutível.

## R e RStudio não são a mesma coisa

- **R** é uma linguagem e um ambiente para computação estatística, manipulação de dados e produção de gráficos.
- **RStudio** é um ambiente integrado de desenvolvimento que facilita a escrita de códigos, a organização de arquivos, a visualização de resultados e a produção de documentos.

Uma analogia útil:

- o R é o motor;
- o RStudio é o painel de controle e o espaço de trabalho.

## Organização da pasta da disciplina

Antes de programar, organize o trabalho. Uma estrutura simples é:

``` text
AED/
├── dados/
├── figuras/
├── relatorios/
├── scripts/
└── aulas_1_2.qmd
```

- `dados/`: arquivos originais e bancos preparados;
- `figuras/`: imagens exportadas;
- `relatorios/`: versões finais dos documentos;
- `scripts/`: códigos auxiliares;
- arquivo `.qmd`: texto, código e resultados da análise.

::: {.callout-warning title="Evite trabalhar com arquivos espalhados"}
Projetos com arquivos em Downloads, Área de Trabalho, pendrive e serviços de nuvem ao mesmo tempo tendem a produzir caminhos quebrados, duplicidades e versões conflitantes.
:::

## Criando um projeto no RStudio

No RStudio:

1.  acesse **File \> New Project**;
2.  escolha **New Directory**;
3.  selecione **New Project**;
4.  escolha um nome, por exemplo `AED`;
5.  selecione a pasta onde o projeto será criado;
6.  clique em **Create Project**.

O projeto ajuda a manter caminhos relativos. Em vez de escrever um caminho específico de um computador, como:

``` text
C:/Users/Nome/Documents/AED/dados/estudantes.csv
```

podemos usar:

``` text
dados/estudantes.csv
```

Isso facilita a transferência do projeto entre computadores.

## Principais áreas do RStudio

| Área        | Função principal                        |
|-------------|-----------------------------------------|
| Source      | Escrever e editar scripts e documentos  |
| Console     | Executar comandos e exibir mensagens    |
| Environment | Mostrar objetos existentes na sessão    |
| Files       | Navegar pelos arquivos do projeto       |
| Plots       | Exibir gráficos                         |
| Packages    | Gerenciar pacotes                       |
| Help        | Consultar documentação                  |
| Viewer      | Exibir páginas, relatórios e aplicações |

::: {.callout-note title="Console ou script?"}
Use o console para testes rápidos. Registre no script ou no arquivo Quarto todo comando necessário para reproduzir a análise.
:::

## Seu primeiro contato com o R

Uma expressão pode ser executada diretamente.

```{r}
2 + 3
```

O operador `<-` é utilizado para atribuir um valor a um objeto.

```{r}
numero_de_estudantes <- 35
numero_de_estudantes
```

O objeto fica disponível na sessão.

```{r}
numero_de_estudantes * 2
```

### Nomes de objetos

Prefira nomes informativos:

```{r}
media_da_turma <- 7.4
taxa_de_aprovacao <- 0.82
```

Evite nomes pouco explicativos:

```{r}
# Evite quando o significado não estiver claro
x <- 7.4
y <- 0.82
```

Uma convenção útil é `snake_case`, com palavras separadas por sublinhados.

## Funções e argumentos

Uma função executa uma tarefa. Os valores fornecidos à função são chamados argumentos.

```{r}
notas <- c(7.5, 6.0, 8.2, 9.0, 5.8)
mean(notas)
```

Na expressão anterior:

- `mean` é a função;
- `notas` é o argumento;
- o resultado é a média dos valores.

Outras funções básicas:

```{r}
length(notas)
min(notas)
max(notas)
sum(notas)
sort(notas)
```

::: {.callout-tip title="Leia o código como uma frase"}
`mean(notas)` pode ser lido como “calcule a média de notas”. Essa prática ajuda a compreender códigos novos.
:::

## Obtendo ajuda

O R possui documentação integrada.

```{r}
#| eval: false

?mean
help(mean)
help("mean")
```

Para pesquisar uma palavra na documentação:

```{r}
#| eval: false

help.search("median")
```

Para visualizar exemplos de uso:

```{r}
#| eval: false

example(mean)
```

Ao consultar a ajuda, procure:

- **Usage:** forma de utilização;
- **Arguments:** significado dos argumentos;
- **Value:** objeto retornado;
- **Examples:** exemplos executáveis.

## Pacotes

Pacotes ampliam as funcionalidades do R.

### Instalação

A instalação é feita normalmente uma única vez em cada computador.

```{r}
#| eval: false

install.packages(c(
  "tidyverse",
  "readxl",
  "writexl",
  "janitor"
))
```

### Carregamento

O carregamento deve ser feito em cada nova sessão.

```{r}
library(tidyverse)
library(readxl)
library(janitor)
```

::: {.callout-important title="Instalar e carregar são ações diferentes"}
`install.packages()` obtém o pacote e o instala no computador. `library()` disponibiliza suas funções na sessão atual.
:::

## Vetores

Um vetor reúne valores do mesmo tipo.

```{r}
nomes <- c("Ana", "Bruno", "Carla", "Diego", "Elisa")
idades <- c(18, 20, 19, 23, 21)
turnos <- c("Noturno", "Matutino", "Noturno", "Vespertino", "Matutino")
aprovado <- c(TRUE, TRUE, FALSE, TRUE, TRUE)
```

Podemos inspecionar os objetos:

```{r}
nomes
idades
turnos
aprovado
```

Tipos básicos:

```{r}
class(nomes)
class(idades)
class(aprovado)
```

## Criando um banco de dados didático

O banco abaixo é fictício e será usado apenas para aprendizagem.

```{r}
estudantes <- tibble(
  id = 1:12,
  nome = c(
    "Ana", "Bruno", "Carla", "Diego", "Elisa", "Felipe",
    "Gabriela", "Hugo", "Iara", "João", "Kátia", "Lucas"
  ),
  turno = c(
    "Noturno", "Matutino", "Noturno", "Vespertino",
    "Matutino", "Noturno", "Vespertino", "Noturno",
    "Matutino", "Vespertino", "Noturno", "Matutino"
  ),
  idade = c(18, 20, 19, 23, 21, 25, 20, 22, 19, 24, 21, 18),
  meio_transporte = c(
    "Ônibus", "Carro", "Ônibus", "Motocicleta",
    "Ônibus", "Ônibus", "Carro", "Bicicleta",
    "Ônibus", "Motocicleta", "Ônibus", "A pé"
  ),
  tempo_deslocamento_min = c(55, 25, 70, 35, 60, 80, 30, 20, 65, 40, 50, 15),
  horas_estudo_semana = c(8, 12, 6, 10, 9, 5, 14, 7, 11, 8, 6, 13),
  nivel_satisfacao = c(
    "Satisfeito", "Muito satisfeito", "Neutro", "Satisfeito",
    "Neutro", "Insatisfeito", "Muito satisfeito", "Satisfeito",
    "Satisfeito", "Neutro", "Insatisfeito", "Muito satisfeito"
  )
)

estudantes
```

### Identificando os elementos

- cada **linha** representa um estudante fictício;
- cada **coluna** representa uma variável;
- cada **célula** contém o valor de uma variável para uma unidade;
- o conjunto completo forma uma tabela de dados.

```{r}
nrow(estudantes)
ncol(estudantes)
dim(estudantes)
names(estudantes)
```

### Inspeção inicial

```{r}
glimpse(estudantes)
```

```{r}
head(estudantes)
```

Para abrir o banco em uma janela de visualização no RStudio:

```{r}
#| eval: false

View(estudantes)
```

## Casos, variáveis e valores

Considere o banco `estudantes`:

| Elemento                      | Exemplo           |
|-------------------------------|-------------------|
| Caso ou unidade observacional | Um estudante      |
| Variável                      | `idade`           |
| Valor observado               | 18 anos para Ana  |
| Identificador                 | `id = 1`          |
| Banco de dados                | A tabela completa |

::: {.callout-warning title="Uma coluna não deve misturar significados"}
Uma coluna chamada `resultado` não deve conter, em algumas linhas, notas e, em outras, palavras como “aprovado”. Cada variável precisa ter um significado consistente.
:::

## Classificando as variáveis do banco

| Variável | Classificação sugerida |
|------------------------------------|------------------------------------|
| `id` | Identificador; não deve ser resumido como quantidade |
| `nome` | Texto identificador |
| `turno` | Qualitativa nominal |
| `idade` | Quantitativa; o tratamento depende da forma de registro |
| `meio_transporte` | Qualitativa nominal |
| `tempo_deslocamento_min` | Quantitativa contínua, embora registrada em minutos inteiros |
| `horas_estudo_semana` | Quantitativa, conforme a precisão do registro |
| `nivel_satisfacao` | Qualitativa ordinal |

A classificação estatística e o tipo computacional não são exatamente a mesma coisa. Uma variável ordinal pode ser armazenada como texto, mas deve ter sua ordem explicitada quando necessário.

```{r}
estudantes <- estudantes |>
  mutate(
    nivel_satisfacao = factor(
      nivel_satisfacao,
      levels = c(
        "Muito insatisfeito",
        "Insatisfeito",
        "Neutro",
        "Satisfeito",
        "Muito satisfeito"
      ),
      ordered = TRUE
    )
  )

class(estudantes$nivel_satisfacao)
levels(estudantes$nivel_satisfacao)
```

## Exportando arquivos CSV e XLSX

Crie uma pasta para os arquivos.

```{r}
dir.create("dados", showWarnings = FALSE)
```

### CSV

```{r}
write_csv(estudantes, "dados/estudantes_aulas_1_2.csv")
```

### XLSX

```{r}
writexl::write_xlsx(
  estudantes,
  "dados/estudantes_aulas_1_2.xlsx"
)
```

::: {.callout-note title="CSV e XLSX"}
CSV é um formato simples de texto, adequado para intercâmbio de dados. XLSX é o formato comum das planilhas do Excel e pode conter várias abas, formatação e fórmulas.
:::

## Importando arquivos CSV

```{r}
estudantes_csv <- read_csv(
  "dados/estudantes_aulas_1_2.csv",
  show_col_types = FALSE
)

estudantes_csv
```

Verifique a estrutura:

```{r}
glimpse(estudantes_csv)
```

O pacote `readr`, carregado com o `tidyverse`, tenta identificar automaticamente os tipos das colunas. Essa identificação deve ser verificada.

## Importando arquivos XLSX

```{r}
estudantes_xlsx <- read_excel(
  "dados/estudantes_aulas_1_2.xlsx"
)

estudantes_xlsx
```

Para listar as abas de uma planilha:

```{r}
excel_sheets("dados/estudantes_aulas_1_2.xlsx")
```

Para importar uma aba específica:

```{r}
#| eval: false

read_excel(
  "dados/arquivo.xlsx",
  sheet = "Dados"
)
```

## Padronizando nomes de colunas

Nomes consistentes facilitam a programação. O pacote `janitor` oferece a função `clean_names()`.

```{r}
exemplo_nomes <- tibble(
  `Nome do Estudante` = c("Ana", "Bruno"),
  `Tempo de Deslocamento (min)` = c(55, 25),
  `Nível de Satisfação` = c("Satisfeito", "Muito satisfeito")
)

exemplo_nomes
```

```{r}
exemplo_nomes |>
  clean_names()
```

## Princípios para organizar dados em planilhas

Uma planilha destinada à análise deve seguir, sempre que possível, estes princípios:

1.  uma linha por unidade observacional;
2.  uma coluna por variável;
3.  uma célula por valor;
4.  uma tabela por aba;
5.  nomes claros para as colunas;
6.  códigos explicados em um dicionário;
7.  valores ausentes representados de modo consistente;
8.  unidades de medida informadas;
9.  ausência de células mescladas dentro da tabela;
10. ausência de subtotais misturados às observações.

### Exemplo inadequado

| Nome  | Informações              |
|-------|--------------------------|
| Ana   | 18 anos; noturno; ônibus |
| Bruno | 20 anos; matutino; carro |

Vários valores foram reunidos em uma única coluna.

### Exemplo adequado

| nome  | idade | turno    | transporte |
|-------|------:|----------|------------|
| Ana   |    18 | Noturno  | Ônibus     |
| Bruno |    20 | Matutino | Carro      |

::: {.callout-warning title="Cor não deve ser o único registro"}
Não use apenas a cor da célula para indicar aprovação, ausência ou grupo. Essas informações devem estar registradas em uma variável explícita.
:::

## Valores ausentes em planilhas

Evite misturar diferentes códigos sem documentação:

- célula vazia;
- `-`;
- `99`;
- `999`;
- `Não se aplica`;
- `Sem informação`;
- `Não respondeu`.

Esses estados podem ter significados diferentes. Um valor ausente deve ser identificado e, quando necessário, acompanhado do motivo da ausência.

No R, o valor ausente é representado por `NA`.

```{r}
idades_com_ausencia <- c(18, 20, NA, 23)
idades_com_ausencia
```

```{r}
mean(idades_com_ausencia)
```

A função informa `NA` porque existe um valor ausente.

```{r}
mean(idades_com_ausencia, na.rm = TRUE)
```

::: {.callout-warning title="Remover ausências não resolve automaticamente o problema"}
O argumento `na.rm = TRUE` exclui valores ausentes do cálculo, mas não explica por que eles estão ausentes nem se essa exclusão pode distorcer a análise.
:::

## Utilizando a internet de forma responsável

A internet pode ser utilizada para:

- localizar bancos de dados;
- consultar documentação de funções;
- encontrar livros, artigos e relatórios;
- verificar definições;
- consultar fóruns técnicos;
- obter exemplos de código.

Entretanto, nem toda informação disponível é confiável.

### Checklist para avaliar uma fonte

Pergunte:

1.  Quem produziu a informação?
2.  A instituição ou o autor está identificado?
3.  A data de publicação está disponível?
4.  A metodologia foi explicada?
5.  A fonte original dos dados foi indicada?
6.  O conteúdo pode ser conferido em outra fonte?
7.  O material distingue opinião, propaganda e evidência?
8.  Os dados correspondem ao período e à população de interesse?

### Estratégias de pesquisa

- use aspas para procurar uma expressão exata;
- acrescente o nome da instituição responsável;
- utilize termos técnicos em português e inglês;
- procure a documentação oficial de pacotes;
- registre a página, o título, a instituição e a data de acesso;
- prefira o dado original a reproduções sem fonte.

### Sobre códigos encontrados na internet

Antes de utilizar um código:

- leia cada comando;
- verifique os nomes das funções;
- execute por partes;
- teste com um exemplo pequeno;
- consulte a documentação;
- confirme se o resultado possui interpretação;
- registre adaptações realizadas.

::: {.callout-important title="Copiar não é reproduzir"}
Uma análise é reprodutível quando outra pessoa consegue compreender os dados, executar os procedimentos e obter os resultados. Copiar um código sem compreender as etapas não garante reprodutibilidade.
:::

## Edição de texto com Quarto

O Quarto permite combinar:

- texto;
- títulos e listas;
- equações;
- tabelas;
- gráficos;
- referências;
- códigos executáveis;
- resultados produzidos pelo R.

Essa integração reduz a necessidade de copiar e colar resultados manualmente.

## Sintaxe básica de Markdown

O conteúdo abaixo mostra alguns elementos.

``` markdown
# Título principal

## Seção

### Subseção

Texto comum com **negrito**, *itálico* e `código`.

- item de lista;
- outro item.

1. primeiro passo;
2. segundo passo.

> Uma citação ou observação destacada.
```

## Blocos de código em Quarto

Um bloco de código R possui a seguinte estrutura:

```` markdown
```{r}
notas <- c(7.5, 6.0, 8.2, 9.0, 5.8)
mean(notas)
```
````

Quando o documento é renderizado, o código é executado e o resultado é incluído no relatório.

### Opções do bloco

```` markdown
```{r}
#| label: resumo-notas
#| echo: true
#| warning: false

summary(notas)
```
````

- `label`: identifica o bloco;
- `echo`: controla a exibição do código;
- `warning`: controla a exibição de avisos;
- `message`: controla mensagens produzidas por pacotes;
- `eval`: define se o código será executado.

::: {.callout-warning title="Identificadores devem ser únicos"}
Não repita o mesmo `label` em dois blocos do documento.
:::

## Texto com resultado calculado pelo R

O resultado pode ser inserido no meio de uma frase utilizando código R em linha.

O banco possui `r nrow(estudantes)` estudantes fictícios e `r ncol(estudantes)` variáveis.

Essa forma evita digitar manualmente valores que podem mudar quando o banco é atualizado.

## Tabela simples no relatório

```{r}
estudantes |>
  select(id, turno, idade, meio_transporte) |>
  head(6) |>
  knitr::kable(
    caption = "Primeiras observações do banco didático"
  )
```

## Primeiro resumo produzido no R

```{r}
summary(estudantes)
```

O comando `summary()` produz resumos diferentes conforme o tipo computacional das variáveis. O resultado deve ser interpretado, não apenas exibido.

Podemos contar estudantes por turno:

```{r}
estudantes |>
  count(turno)
```

E calcular proporções:

```{r}
estudantes |>
  count(turno) |>
  mutate(proporcao = n / sum(n))
```

Esses procedimentos serão aprofundados na Unidade 2.

## Primeiro gráfico

```{r}
#| fig-cap: "Quantidade de estudantes fictícios por turno."
#| fig-alt: "Gráfico de barras com a quantidade de estudantes nos turnos matutino, vespertino e noturno."

estudantes |>
  count(turno) |>
  ggplot(aes(x = turno, y = n)) +
  geom_col() +
  labs(
    x = "Turno",
    y = "Quantidade de estudantes",
    title = "Distribuição dos estudantes por turno",
    subtitle = "Banco fictício utilizado na aula prática"
  ) +
  theme_minimal()
```

Neste momento, o objetivo não é aprofundar a construção de gráficos, mas perceber que o documento reúne dados, código, figura e interpretação.

## Renderizando o documento

Para transformar o arquivo `.qmd` em um documento:

1.  salve o arquivo;
2.  clique em **Render**;
3.  acompanhe as mensagens no painel de execução;
4.  corrija eventuais erros;
5.  verifique o arquivo gerado.

::: {.callout-tip title="Erros são parte do aprendizado"}
Leia a mensagem de erro, identifique em qual bloco ela ocorreu e verifique nomes de objetos, parênteses, aspas, vírgulas, pacotes e caminhos de arquivos.
:::

## Atividade prática orientada

### Parte A — Organização

1.  Crie um projeto chamado `AED`.
2.  Crie as pastas `dados`, `figuras`, `relatorios` e `scripts`.
3.  Salve este arquivo no projeto.

### Parte B — Objetos

1.  Crie um vetor com cinco idades.
2.  Crie um vetor com cinco meios de transporte.
3.  Crie um vetor lógico indicando se cada pessoa utiliza transporte coletivo.
4.  Verifique a classe de cada vetor.

### Parte C — Banco

1.  Crie um `tibble` com pelo menos cinco casos.
2.  Inclua uma variável qualitativa nominal.
3.  Inclua uma variável qualitativa ordinal.
4.  Inclua uma variável quantitativa discreta.
5.  Inclua uma variável quantitativa contínua.
6.  Explique qual é a unidade observacional.

### Parte D — Arquivos

1.  Exporte o banco para CSV.
2.  Exporte o banco para XLSX.
3.  Remova o objeto da sessão.
4.  Importe novamente os dois arquivos.
5.  Compare a estrutura dos objetos importados.

### Parte E — Quarto

1.  Escreva um título.
2.  Descreva o objetivo do banco.
3.  Insira um bloco que mostre as primeiras linhas.
4.  Insira uma frase com `nrow()` em código R em linha.
5.  Produza uma tabela de frequências para uma variável.
6.  Renderize o documento.

## Desafio final da aula

Crie um pequeno relatório com a seguinte estrutura:

``` markdown
# Primeiro relatório de Análise Exploratória de Dados

## Objetivo

## População e unidade observacional

## Variáveis

## Estrutura do banco

## Primeiro resumo

## O que aprendi
```

O relatório deve apresentar:

- pelo menos cinco observações;
- quatro tipos de variáveis;
- um trecho de texto;
- um bloco de código;
- uma tabela;
- uma interpretação escrita pelo estudante.

## Problemas frequentes e como investigar

| Problema | Verificação inicial |
|------------------------------------|------------------------------------|
| Objeto não encontrado | O nome foi escrito corretamente? O bloco anterior foi executado? |
| Função não encontrada | O pacote foi instalado e carregado? |
| Arquivo não encontrado | O arquivo está na pasta indicada? O projeto está aberto? |
| Aspas ou parênteses incompletos | Revise a linha e o bloco anterior |
| Coluna não encontrada | Use `names()` e confira a grafia |
| Documento não renderiza | Localize o primeiro erro mostrado no processo de renderização |
| Acentos aparecem incorretamente | Confirme a codificação UTF-8 e a forma de importação |

## Síntese da Aula 2

1.  R é a linguagem; RStudio é o ambiente de trabalho.
2.  Projetos e caminhos relativos tornam a análise mais organizada.
3.  Comandos importantes devem ser registrados em scripts ou documentos Quarto.
4.  Pacotes precisam ser instalados e carregados.
5.  Uma tabela de dados possui casos nas linhas e variáveis nas colunas.
6.  CSV e XLSX possuem características diferentes.
7.  Planilhas para análise devem evitar células mescladas, subtotais e códigos sem documentação.
8.  A internet deve ser utilizada com avaliação crítica das fontes.
9.  Quarto reúne texto, código e resultados em um documento reprodutível.
10. A interpretação é responsabilidade do analista, não do software.

## Exercícios de consolidação das Aulas 1 e 2

### Exercício 1 — Conceitos

Explique as diferenças entre:

1.  população e amostra;
2.  censo e amostragem;
3.  unidade observacional e variável;
4.  Estatística Descritiva e Estatística Inferencial;
5.  dado e evidência.

### Exercício 2 — Classificação

Classifique as variáveis:

1.  código de matrícula;
2.  quantidade de disciplinas cursadas;
3.  tempo de permanência na universidade;
4.  nível de satisfação;
5.  curso;
6.  nota final;
7.  situação acadêmica;
8.  ano de ingresso.

Em casos ambíguos, explique a forma de registro considerada.

### Exercício 3 — Crítica de uma planilha

Uma planilha apresenta:

- títulos em três linhas;
- células mescladas;
- cores para indicar aprovação;
- valores `99`, `-` e células vazias para ausências;
- duas tabelas na mesma aba;
- nomes de estudantes repetidos, sem identificador.

Identifique os problemas e proponha uma reorganização.

### Exercício 4 — Reprodutibilidade

Explique por que cada prática abaixo pode prejudicar a reprodução da análise:

1.  modificar valores diretamente no arquivo original;
2.  usar caminhos absolutos do computador;
3.  copiar tabelas manualmente para o editor de texto;
4.  não registrar a versão do banco;
5.  utilizar códigos encontrados na internet sem leitura;
6.  apagar observações sem documentar o motivo.

### Exercício 5 — Produção em Quarto

Elabore um documento que:

- apresente uma pergunta de interesse;
- defina população e unidade observacional;
- crie ou importe um banco simples;
- classifique as variáveis;
- mostre as primeiras linhas;
- informe o número de casos e variáveis;
- produza uma tabela de contagem;
- apresente uma interpretação em linguagem clara.
