# Distribuições de frequências e representações gráficas

Depois de compreender a estrutura de um banco de dados e verificar sua qualidade, uma das primeiras tarefas da Análise Exploratória de Dados é **descrever como os valores de uma variável se distribuem**.

Duas ferramentas aparecem naturalmente nesse processo:

- as **tabelas de frequências**, que organizam contagens, proporções e percentuais de forma precisa;
- as **representações gráficas**, que tornam mais visíveis concentração, predominância, dispersão, forma e possíveis características incomuns dos dados.

Essas ferramentas não devem ser estudadas como assuntos independentes. Em geral, a tabela organiza numericamente a distribuição e o gráfico oferece uma leitura visual da mesma informação. Ao longo deste capítulo, sempre que possível, a construção conceitual será seguida de sua interpretação e de um **Laboratório no R**.

::: {.callout-tip title="Objetivos do capítulo"}
Ao final deste capítulo, espera-se que você seja capaz de:

- construir e interpretar distribuições de frequências para variáveis qualitativas e quantitativas;
- distinguir frequência absoluta, relativa, percentual e acumulada;
- reconhecer quando uma frequência acumulada possui significado;
- organizar variáveis quantitativas contínuas em classes;
- calcular amplitude total, limites, amplitude e ponto médio das classes;
- utilizar e interpretar as regras da raiz quadrada, de Sturges, de Scott e de Freedman--Diaconis;
- relacionar tabelas de frequências às representações gráficas correspondentes;
- distinguir gráfico de barras, Pareto, setores, pontos, histograma, polígono de frequências, ogiva, ramo e folhas e curva de densidade;
- reproduzir tabelas e gráficos no R de forma coerente com os conceitos estudados;
- interpretar resultados estatísticos sem se limitar a descrever números ou comandos.
:::

## Variáveis qualitativas e quantitativas discretas

Quando uma variável possui um conjunto relativamente pequeno de categorias ou valores distintos, podemos apresentar diretamente cada categoria ou valor observado e sua frequência. Isso ocorre naturalmente com variáveis **qualitativas** e com muitas variáveis **quantitativas discretas**.

### Frequências, tabelas e representações gráficas

#### Dos dados individuais para uma distribuição

Considere o número de faltas de 20 estudantes em determinada disciplina:

$$
0,\ 2,\ 1,\ 3,\ 2,\ 0,\ 4,\ 1,\ 2,\ 2,\ 5,\ 0,\ 1,\ 3,\ 2,\ 4,\ 1,\ 2,\ 0,\ 3.
$$

Esses são os **dados brutos**. Eles preservam todas as observações individualmente, mas a leitura direta não é a forma mais eficiente de responder a perguntas como:

- qual número de faltas ocorreu com maior frequência?
- quantos estudantes não tiveram faltas?
- qual proporção apresentou exatamente duas faltas?
- quantos tiveram no máximo duas faltas?
- quantos tiveram pelo menos três faltas?

Uma primeira organização consiste em construir o **rol**, isto é, ordenar os valores:

$$
0,\ 0,\ 0,\ 0,\
1,\ 1,\ 1,\ 1,\
2,\ 2,\ 2,\ 2,\ 2,\ 2,\
3,\ 3,\ 3,\
4,\ 4,\
5.
$$

A **distribuição de frequências** dá um passo além: reúne valores iguais e informa quantas vezes cada um ocorre.

| Número de faltas ($x_i$) | Número de estudantes ($f_i$) |
|---:|---:|
| 0 | 4 |
| 1 | 4 |
| 2 | 6 |
| 3 | 3 |
| 4 | 2 |
| 5 | 1 |
| **Total** | **20** |

Vinte observações individuais foram resumidas em seis linhas. A tabela não preserva a identidade nem a ordem original dos estudantes, mas conserva a informação necessária para compreender a distribuição da variável.

::: {.callout-note title="Resumir implica escolher o que preservar"}
Uma tabela de frequências preserva os valores observados e suas contagens, mas não preserva a posição original de cada unidade no banco. Isso não é um defeito: é justamente o propósito do resumo estatístico. O importante é compreender qual informação foi condensada.
:::

Usaremos a seguinte notação:

- $n$: número total de observações;
- $K$: número de categorias ou valores distintos apresentados na tabela;
- $x_i$: categoria ou valor correspondente à linha $i$;
- $f_i$: frequência absoluta da categoria ou valor $i$.

No exemplo,

$$
n=20, \qquad K=6.
$$

Para $x_i=2$,

$$
f_i=6.
$$

Logo, seis estudantes apresentaram exatamente duas faltas. A soma das frequências absolutas deve reproduzir o total de observações:

$$
\sum_{i=1}^{K}f_i=n.
$$

Neste caso,

$$
4+4+6+3+2+1=20.
$$

Essa é uma verificação básica de consistência da tabela.

#### Frequência absoluta, relativa, percentual e acumulada

A **frequência absoluta** $f_i$ informa quantas observações pertencem a uma categoria ou assumem determinado valor.

Para duas faltas:

$$
f(2)=6.
$$

A frequência absoluta responde à pergunta: **quantas observações?**

A **frequência relativa** expressa a frequência como uma proporção do total:

$$
f_{r_i}=\frac{f_i}{n}.
$$

Para duas faltas:

$$
f_r(2)=\frac{6}{20}=0{,}30.
$$

A **frequência percentual** apresenta a mesma informação em porcentagem:

$$
f_{\%i}=100\times f_{r_i}.
$$

Assim,

$$
f_{\%}(2)=30\%.
$$

A tabela passa a ser:

| $x_i$ | $f_i$ | $f_{r_i}$ | $f_{\%i}$ |
|---:|---:|---:|---:|
| 0 | 4 | 0,20 | 20% |
| 1 | 4 | 0,20 | 20% |
| 2 | 6 | 0,30 | 30% |
| 3 | 3 | 0,15 | 15% |
| 4 | 2 | 0,10 | 10% |
| 5 | 1 | 0,05 | 5% |
| **Total** | **20** | **1,00** | **100%** |

Duas verificações são esperadas:

$$
\sum_{i=1}^{K}f_{r_i}=1
$$

 e

$$
\sum_{i=1}^{K}f_{\%i}=100\%.
$$

Em tabelas publicadas, a soma dos percentuais pode resultar em `99,9%` ou `100,1%` devido ao arredondamento. Isso não significa necessariamente que a tabela esteja errada.

Quando as categorias ou valores possuem uma **ordem com significado**, podemos calcular frequências acumuladas.

A frequência absoluta acumulada é

$$
F_i=\sum_{j=1}^{i}f_j.
$$

Para a variável `faltas`:

$$
F(2)=4+4+6=14.
$$

A tabela completa é:

| $x_i$ | $f_i$ | $f_{r_i}$ | $f_{\%i}$ | $F_i$ | $F_{r_i}$ | $F_{\%i}$ |
|---:|---:|---:|---:|---:|---:|---:|
| 0 | 4 | 0,20 | 20% | 4 | 0,20 | 20% |
| 1 | 4 | 0,20 | 20% | 8 | 0,40 | 40% |
| 2 | 6 | 0,30 | 30% | 14 | 0,70 | 70% |
| 3 | 3 | 0,15 | 15% | 17 | 0,85 | 85% |
| 4 | 2 | 0,10 | 10% | 19 | 0,95 | 95% |
| 5 | 1 | 0,05 | 5% | 20 | 1,00 | 100% |

Assim,

> 14 dos 20 estudantes tiveram **no máximo duas faltas**, correspondendo a 70% do grupo.

::: {.callout-important title="Exatamente, no máximo e pelo menos"}
**Exatamente 2** → utilize $f(2)$.

**No máximo 2** → inclua $0,1,2$; utilize a frequência acumulada $F(2)$.

**Pelo menos 2** → inclua $2,3,4,5,\ldots$; some as frequências a partir de 2 ou subtraia do total as frequências abaixo de 2.
:::

Por exemplo,

$$
\text{pelo menos 3 faltas}=3+2+1=6,
$$

portanto,

$$
\frac{6}{20}=0{,}30=30\%.
$$

#### Variável qualitativa nominal: da tabela ao gráfico

Uma distribuição de frequências também pode ser construída para variáveis qualitativas. Considere o meio de transporte utilizado por 30 estudantes para chegar à universidade:

| Meio de transporte | $f_i$ | $f_{r_i}$ | Percentual |
|:---|---:|---:|---:|
| Ônibus | 14 | 0,467 | 46,7% |
| Carro | 6 | 0,200 | 20,0% |
| Motocicleta | 4 | 0,133 | 13,3% |
| Aplicativo/táxi | 3 | 0,100 | 10,0% |
| A pé/bicicleta | 3 | 0,100 | 10,0% |
| **Total** | **30** | **1,000** | **100,0%** |

A variável é **qualitativa nominal**: suas categorias não possuem ordem natural. Podemos interpretar:

> O ônibus foi o meio de transporte mais frequente, utilizado por 14 dos 30 estudantes, ou 46,7% do grupo.

Não faz sentido calcular uma frequência acumulada na ordem `Ônibus`, `Carro`, `Motocicleta`, etc., porque a ordem das categorias é apenas uma decisão de apresentação.

Para categorias nominais, podemos organizar a tabela em ordem:

- alfabética;
- definida pelo instrumento de coleta;
- de interesse substantivo;
- decrescente de frequência.

Ordenar as categorias pela frequência não transforma a variável em ordinal.

##### Gráfico de barras

O **gráfico de barras** é uma das representações mais úteis para variáveis qualitativas. Cada barra representa uma categoria, e sua altura representa uma frequência absoluta, relativa ou percentual.

As barras são separadas porque representam categorias distintas. Para variáveis nominais, a ordem pode ser escolhida de acordo com o objetivo da apresentação.

A tabela anterior pode ser visualizada esquematicamente como:

```text
Ônibus             ██████████████  14
Carro              ██████           6
Motocicleta        ████             4
Aplicativo/táxi    ███              3
A pé/bicicleta     ███              3
```

O gráfico facilita a percepção imediata da categoria predominante; a tabela, por sua vez, preserva as contagens e percentuais exatos.

##### Gráfico de Pareto

O **gráfico de Pareto** é um gráfico de barras no qual as categorias aparecem em ordem decrescente de frequência. Costuma-se acrescentar uma linha representando o percentual acumulado.

Para o exemplo:

| Categoria | Frequência | Percentual acumulado |
|:---|---:|---:|
| Ônibus | 14 | 46,7% |
| Carro | 6 | 66,7% |
| Motocicleta | 4 | 80,0% |
| Aplicativo/táxi | 3 | 90,0% |
| A pé/bicicleta | 3 | 100,0% |

Observe que a acumulação do Pareto segue a **ordem decrescente de frequência**, e não uma ordem natural da variável. Portanto, sua interpretação é diferente da frequência acumulada de uma variável ordinal ou quantitativa.

##### Gráfico de setores

O **gráfico de setores** representa cada categoria como uma parcela de um círculo. O ângulo ou área de cada setor é proporcional à frequência relativa.

Ele pode ser útil quando há poucas categorias e o objetivo é enfatizar a composição de um total. Entretanto, a comparação visual entre ângulos e áreas costuma ser menos precisa do que a comparação entre comprimentos de barras. Por isso, para muitas categorias ou quando a comparação exata é importante, o gráfico de barras geralmente é mais eficiente.

::: {.callout-tip title="Tabela e gráfico cumprem funções complementares"}
A tabela permite localizar frequências com precisão. O gráfico permite perceber rapidamente diferenças de magnitude e padrões gerais. Uma boa análise pode utilizar ambos, evitando repetir informação sem necessidade.
:::

#### Variável qualitativa ordinal: ordem, acumulação e gráfico

Considere agora o nível de satisfação de 40 participantes:

| Satisfação | $f_i$ | $f_{r_i}$ | Percentual |
|:---|---:|---:|---:|
| Muito insatisfeito | 3 | 0,075 | 7,5% |
| Insatisfeito | 5 | 0,125 | 12,5% |
| Indiferente | 8 | 0,200 | 20,0% |
| Satisfeito | 16 | 0,400 | 40,0% |
| Muito satisfeito | 8 | 0,200 | 20,0% |
| **Total** | **40** | **1,000** | **100,0%** |

Agora existe uma ordem natural:

$$
\text{Muito insatisfeito}
<
\text{Insatisfeito}
<
\text{Indiferente}
<
\text{Satisfeito}
<
\text{Muito satisfeito}.
$$

Por isso, a frequência acumulada possui interpretação:

| Satisfação | $f_i$ | $F_i$ | $F_{\%i}$ |
|:---|---:|---:|---:|
| Muito insatisfeito | 3 | 3 | 7,5% |
| Insatisfeito | 5 | 8 | 20,0% |
| Indiferente | 8 | 16 | 40,0% |
| Satisfeito | 16 | 32 | 80,0% |
| Muito satisfeito | 8 | 40 | 100,0% |

Podemos dizer:

> 40% dos participantes declararam-se muito insatisfeitos, insatisfeitos ou indiferentes.

No gráfico de barras de uma variável ordinal, a **ordem natural das categorias deve ser preservada**. Ordenar simplesmente da maior para a menor frequência pode destruir parte da informação contida na variável.

##### Valores ausentes e denominador

Suponha que 42 pessoas tenham sido entrevistadas, mas duas não tenham respondido à pergunta de satisfação. Podemos informar:

```text
Total de participantes: 42
Respostas válidas: 40
Não informado: 2
```

Se os percentuais forem calculados entre as respostas válidas, o denominador é `40`. Se forem calculados sobre todos os participantes, o denominador é `42`. As duas opções respondem a perguntas diferentes.

::: {.callout-note title="Sempre saiba qual é o denominador"}
Um percentual não deve ser interpretado sem saber qual total foi utilizado em seu cálculo. Em relatórios, informe claramente se os percentuais se referem ao total de registros ou apenas às respostas válidas.
:::

#### Variável quantitativa discreta: exemplo completo e gráficos

Considere um estudo com 25 empresas de porte médio. A variável $X$ representa o **número de empregados do setor de vendas com curso superior completo**.

Os dados brutos são:

$$
4,\ 1,\ 2,\ 5,\ 3,\ 1,\ 0,\ 2,\ 4,\ 3,\
2,\ 3,\ 0,\ 1,\ 4,\ 3,\ 2,\ 3,\ 1,\ 2,\
1,\ 2,\ 4,\ 3,\ 2.
$$

Os valores observados são $0,1,2,3,4,5$. A distribuição completa é:

| $x_i$ | $f_i$ | $f_{r_i}$ | $f_{\%i}$ | $F_i$ | $F_{r_i}$ | $F_{\%i}$ |
|---:|---:|---:|---:|---:|---:|---:|
| 0 | 2 | 0,08 | 8% | 2 | 0,08 | 8% |
| 1 | 5 | 0,20 | 20% | 7 | 0,28 | 28% |
| 2 | 7 | 0,28 | 28% | 14 | 0,56 | 56% |
| 3 | 6 | 0,24 | 24% | 20 | 0,80 | 80% |
| 4 | 4 | 0,16 | 16% | 24 | 0,96 | 96% |
| 5 | 1 | 0,04 | 4% | 25 | 1,00 | 100% |
| **Total** | **25** | **1,00** | **100%** |  |  |  |

Para $x=3$:

$$
f_r(3)=\frac{6}{25}=0{,}24.
$$

Portanto, 24% das empresas possuem exatamente três empregados com curso superior completo no setor considerado.

A frequência acumulada em $x=2$ é:

$$
F(2)=14,
$$

logo 56% das empresas possuem **no máximo dois empregados** com curso superior completo.

Para pelo menos três empregados:

$$
f(3)+f(4)+f(5)=6+4+1=11,
$$

portanto:

$$
\frac{11}{25}=0{,}44=44\%.
$$

##### Gráfico de barras para uma variável discreta

Uma variável quantitativa discreta também pode ser representada por barras. Nesse caso, cada barra corresponde a um **valor numérico distinto** e sua altura representa a frequência.

A ordem numérica deve ser preservada. Diferentemente das categorias nominais, não faria sentido reorganizar `0,1,2,3,4,5` em ordem decrescente de frequência se o objetivo é representar a distribuição da variável.

##### Gráfico de pontos

O **gráfico de pontos** (*dot plot*) representa cada observação por um ponto. Valores repetidos são empilhados. Para conjuntos pequenos ou moderados, ele preserva uma visão muito próxima dos dados individuais e evidencia repetições sem exigir uma tabela extensa.

No exemplo das 25 empresas, uma coluna de sete pontos sobre o valor `2` mostra imediatamente que esse é o valor mais frequente.

#### Como apresentar e interpretar uma tabela corretamente

Uma tabela de frequências deve ser legível e responder ao problema em estudo.

**Título.** Deve informar claramente qual variável está sendo apresentada e, quando necessário, qual grupo foi analisado.

**Categorias e valores.** Use rótulos claros e preserve ordens substantivas quando existirem.

**Casas decimais.** Utilize precisão suficiente para interpretar os resultados, sem excesso de dígitos.

**Total.** Em geral, inclua a linha de total para permitir a verificação da tabela.

**Fonte.** Quando os dados forem externos, informe sua origem.

**Frequência acumulada.** Use somente quando a ordem das categorias ou valores tiver significado.

**Valores ausentes.** Informe se foram excluídos do denominador ou apresentados separadamente.

Uma interpretação fraca seria:

> A frequência é 6.

Uma interpretação melhor seria:

> Dos 20 estudantes observados, 6 apresentaram exatamente duas faltas, o que corresponde a 30% do grupo.

::: {.callout-tip title="A tabela mostra; o texto interpreta"}
Não é necessário repetir em prosa cada número da tabela. Destaque os padrões mais relevantes: categoria predominante, concentração dos valores, proporções particularmente altas ou baixas e resultados diretamente relacionados à pergunta de interesse.
:::

### Laboratório no R

Nesta prática utilizaremos um único banco para acompanhar diferentes tipos de variáveis ao longo do capítulo. O arquivo contém 80 estudantes e inclui variáveis qualitativas, quantitativas discretas e quantitativas contínuas.

```{r}
library(tidyverse)
```

```{r}
dados <- read_csv(
  "dados/aula7_8_estudantes.csv",
  show_col_types = FALSE
)

glimpse(dados)
```

Antes de resumir qualquer variável, verifique seus valores e possíveis ausências:

```{r}
dados |>
  summarise(
    n = n(),
    ausentes_curso = sum(is.na(curso)),
    ausentes_transporte = sum(is.na(meio_transporte)),
    ausentes_satisfacao = sum(is.na(satisfacao)),
    ausentes_faltas = sum(is.na(faltas))
  )
```

#### Variável qualitativa nominal: tabela, barras, Pareto e setores

Comecemos por `meio_transporte`.

```{r}
tab_transporte <- dados |>
  count(meio_transporte, name = "fi") |>
  mutate(
    fr = fi / sum(fi),
    percentual = 100 * fr
  )

tab_transporte
```

Uma tabela pronta para apresentação pode ser produzida por:

```{r}
tab_transporte |>
  mutate(
    fr = round(fr, 3),
    percentual = round(percentual, 1)
  ) |>
  knitr::kable(
    col.names = c(
      "Meio de transporte",
      "fi",
      "fr",
      "Percentual (%)"
    )
  )
```

O gráfico de barras usa exatamente as frequências que acabamos de calcular:

```{r}
tab_transporte |>
  ggplot(
    aes(
      x = reorder(meio_transporte, fi),
      y = fi
    )
  ) +
  geom_col() +
  coord_flip() +
  labs(
    title = "Meio de transporte dos estudantes",
    x = NULL,
    y = "Frequência"
  ) +
  theme_minimal()
```

Para construir um Pareto, ordenamos as categorias da maior para a menor frequência e calculamos o percentual acumulado nessa ordem:

```{r}
tab_pareto <- tab_transporte |>
  arrange(desc(fi)) |>
  mutate(
    percentual_acumulado = cumsum(percentual),
    meio_transporte = factor(
      meio_transporte,
      levels = meio_transporte
    )
  )

tab_pareto
```

O gráfico de barras correspondente é:

```{r}
tab_pareto |>
  ggplot(
    aes(x = meio_transporte, y = fi)
  ) +
  geom_col() +
  labs(
    title = "Gráfico de Pareto — meio de transporte",
    x = NULL,
    y = "Frequência"
  ) +
  theme_minimal() +
  theme(
    axis.text.x = element_text(
      angle = 35,
      hjust = 1
    )
  )
```

Em um relatório mais elaborado, a linha de percentual acumulado pode ser adicionada com uma segunda escala. Para esta etapa introdutória, é mais importante compreender **como a ordenação e o acumulado são produzidos** do que acrescentar complexidade gráfica.

Um gráfico de setores pode ser construído a partir da mesma tabela:

```{r}
tab_transporte |>
  ggplot(
    aes(x = "", y = fi, fill = meio_transporte)
  ) +
  geom_col(width = 1) +
  coord_polar(theta = "y") +
  labs(
    title = "Composição dos meios de transporte",
    x = NULL,
    y = NULL,
    fill = "Transporte"
  ) +
  theme_void()
```

Compare os dois gráficos. Para identificar rapidamente qual categoria é maior e comparar magnitudes, o gráfico de barras tende a ser mais eficiente. O gráfico de setores enfatiza a ideia de composição do total.

#### Variável qualitativa ordinal: preservar a ordem

A variável `satisfacao` deve ser explicitamente organizada como fator ordinal:

```{r}
dados <- dados |>
  mutate(
    satisfacao = factor(
      satisfacao,
      levels = c(
        "Muito baixa",
        "Baixa",
        "Média",
        "Alta",
        "Muito alta"
      ),
      ordered = TRUE
    )
  )

levels(dados$satisfacao)
```

Agora construímos a tabela:

```{r}
tab_satisfacao <- dados |>
  filter(!is.na(satisfacao)) |>
  count(satisfacao, name = "fi", .drop = FALSE) |>
  mutate(
    fr = fi / sum(fi),
    percentual = 100 * fr,
    Fi = cumsum(fi),
    Fr = cumsum(fr)
  )

tab_satisfacao
```

A ordem do fator é usada tanto na tabela acumulada quanto no gráfico:

```{r}
tab_satisfacao |>
  ggplot(
    aes(x = satisfacao, y = percentual)
  ) +
  geom_col() +
  labs(
    title = "Nível de satisfação",
    x = "Satisfação",
    y = "Percentual (%)"
  ) +
  theme_minimal()
```

Ordenar esse gráfico da maior para a menor frequência destruiria a ordem substantiva da variável.

#### Variável quantitativa discreta: `faltas`

```{r}
tab_faltas <- dados |>
  filter(!is.na(faltas)) |>
  count(faltas, name = "fi") |>
  arrange(faltas) |>
  mutate(
    fr = fi / sum(fi),
    percentual = 100 * fr,
    Fi = cumsum(fi),
    Fr = cumsum(fr)
  )

tab_faltas
```

A ordem numérica aparece antes de `cumsum()` porque a frequência acumulada depende da ordem dos valores.

Podemos responder diretamente a algumas perguntas:

```{r}
# Exatamente 2 faltas
sum(dados$faltas == 2, na.rm = TRUE)

# No máximo 2 faltas
sum(dados$faltas <= 2, na.rm = TRUE)

# Pelo menos 3 faltas
sum(dados$faltas >= 3, na.rm = TRUE)
```

O gráfico de barras é:

```{r}
tab_faltas |>
  ggplot(
    aes(x = factor(faltas), y = fi)
  ) +
  geom_col() +
  labs(
    title = "Distribuição do número de faltas",
    x = "Número de faltas",
    y = "Frequência"
  ) +
  theme_minimal()
```

Um gráfico de pontos preserva uma visão mais próxima das observações individuais:

```{r}
dados |>
  ggplot(
    aes(x = faltas)
  ) +
  geom_dotplot(
    binwidth = 1,
    stackdir = "up",
    dotsize = 0.8
  ) +
  labs(
    title = "Gráfico de pontos — número de faltas",
    x = "Número de faltas",
    y = NULL
  ) +
  theme_minimal()
```

#### Formatando e exportando tabelas

Arredonde apenas para apresentação. Preserve os valores completos nos objetos usados em cálculos.

```{r}
tab_faltas_apresentacao <- tab_faltas |>
  mutate(
    fr = round(fr, 3),
    percentual = round(percentual, 1),
    Fr = round(Fr, 3)
  )

knitr::kable(
  tab_faltas_apresentacao,
  col.names = c(
    "Faltas",
    "fi",
    "fr",
    "Percentual (%)",
    "Fi",
    "Fr"
  )
)
```

Para exportar:

```{r}
write_csv(
  tab_faltas,
  "dados/tabela_faltas.csv"
)
```

A lógica pode ser reproduzida em uma planilha eletrônica. Se uma coluna contém os valores e outra lista as categorias ou valores distintos, funções do tipo `CONT.SE`, `SOMA` e fórmulas de divisão permitem calcular $f_i$, $f_{r_i}$ e percentuais. O princípio estatístico é o mesmo; muda apenas a ferramenta.

::: {.callout-important title="O computador calcula; você interpreta"}
`count()`, `mutate()` e `cumsum()` automatizam cálculos, mas não decidem se uma frequência acumulada faz sentido, qual denominador deve ser usado ou como o resultado deve ser interpretado. Essas decisões pertencem ao analista.
:::

## Variáveis quantitativas contínuas

Uma variável quantitativa contínua pode assumir, em princípio, qualquer valor dentro de um intervalo. Se apresentarmos uma linha para cada valor observado, uma tabela de frequências pode ficar longa e pouco informativa. Nesse contexto, é comum **agrupar valores próximos em intervalos de classe**.

### Distribuições por classes e representações gráficas

#### Por que agrupar dados contínuos?

Considere alguns valores de tempo de deslocamento, em minutos:

$$
37{,}9,\ 39{,}2,\ 42{,}6,\ 45{,}1,\ 47{,}8,\ 51{,}3,\ 54{,}7,\ 61{,}2,\ 68{,}5,\ 79{,}4.
$$

Uma tabela contendo uma linha para cada valor teria pouca capacidade de síntese. Podemos agrupar valores próximos em **classes** e contar quantas observações pertencem a cada intervalo.

::: {.callout-note title="Agrupar é resumir"}
Ao agrupar dados contínuos em classes, ganhamos uma visão compacta da distribuição, mas perdemos parte da informação individual. Sabemos quantas observações existem em cada intervalo, mas não recuperamos os valores exatos apenas a partir da tabela agrupada.
:::

#### Amplitude total

A **amplitude total** é a diferença entre o maior e o menor valor observado:

$$
A=x_{\max}-x_{\min}.
$$

Se o menor tempo for $11{,}7$ minutos e o maior $112{,}0$ minutos:

$$
A=112{,}0-11{,}7=100{,}3.
$$

::: {.callout-important title="Amplitude total não é amplitude de classe"}
A **amplitude total** descreve a extensão de todo o conjunto de dados. A **amplitude de classe** descreve a largura de um único intervalo da tabela.
:::

#### Classes, limites e amplitude de classe

Uma **classe** é um intervalo utilizado para reunir observações próximas. Por exemplo:

$$
[10;25).
$$

Essa notação significa:

$$
10\leq x<25.
$$

O limite inferior está incluído e o limite superior não está. Assim, `10` pertence à classe $[10;25)$, enquanto `25` pertence à classe seguinte.

A amplitude ou largura da classe é:

$$
h=L_s-L_i,
$$

em que $L_i$ e $L_s$ representam os limites inferior e superior.

Para $[10;25)$:

$$
h=25-10=15.
$$

Classes bem construídas devem evitar sobreposição, lacunas e ambiguidades.

#### Ponto médio da classe

O ponto médio é:

$$
x_i=\frac{L_i+L_s}{2}.
$$

Para $[10;25)$:

$$
x_i=\frac{10+25}{2}=17{,}5.
$$

O ponto médio representa a posição central do intervalo, mas não significa que todas as observações da classe sejam iguais a ele.

#### Quantas classes utilizar?

Não existe um único número correto de classes para todos os conjuntos de dados. Poucas classes podem esconder características importantes; classes demais podem produzir um resumo irregular e excessivamente sensível a pequenas flutuações.

As regras a seguir fornecem **pontos de partida**, e não respostas automáticas.

##### Regra da raiz quadrada

$$
k\approx\sqrt{n}.
$$

Para $n=80$:

$$
k\approx\sqrt{80}\approx8{,}94,
$$

sugerindo cerca de 9 classes.

##### Regra de Sturges

A regra de Sturges pode ser escrita como:

$$
k=1+\log_2(n),
$$

ou, de forma equivalente,

$$
k=1+3{,}322\log_{10}(n).
$$

Para $n=80$:

$$
k\approx7{,}32.
$$

Um arredondamento prático conduz a aproximadamente 8 classes.

##### Regra de Scott

Scott propôs uma regra para a largura de classe:

$$
h_{\text{Scott}}=3{,}5\,s\,n^{-1/3},
$$

em que $s$ é o desvio-padrão amostral.

Para os tempos de deslocamento utilizados neste capítulo, $s\approx21{,}57$:

$$
h_{\text{Scott}}\approx17{,}52.
$$

Como $A\approx100{,}3$:

$$
k\approx\frac{100{,}3}{17{,}52}\approx5{,}72,
$$

ou cerca de 6 classes.

##### Regra de Freedman--Diaconis

A regra de Freedman--Diaconis utiliza a amplitude interquartil:

$$
h_{\text{FD}}=2\,AIQ\,n^{-1/3},
$$

com

$$
AIQ=Q_3-Q_1.
$$

Para os mesmos dados:

$$
Q_1\approx24{,}675,
\qquad
Q_3\approx51{,}775,
$$

portanto,

$$
AIQ=27{,}1.
$$

Logo,

$$
h_{\text{FD}}\approx12{,}58,
$$

que corresponde a aproximadamente 8 classes.

Como utiliza a amplitude interquartil, essa regra tende a ser menos sensível a valores extremos do que uma regra baseada no desvio-padrão.

##### Comparando as propostas

| Regra | Resultado aproximado |
|:---|---:|
| Raiz quadrada | 9 classes |
| Sturges | 8 classes |
| Scott | largura 17,52 → cerca de 6 classes |
| Freedman--Diaconis | largura 12,58 → cerca de 8 classes |

As regras não concordam perfeitamente — e isso é esperado.

::: {.callout-important title="As regras são referências, não leis"}
A decisão final deve considerar tamanho da amostra, distribuição dos dados, unidade de medida, objetivo da análise e clareza da representação. Pergunte menos “qual fórmula está certa?” e mais “qual organização revela a estrutura dos dados sem esconder padrões nem exagerar pequenas irregularidades?”.
:::

#### Construindo uma tabela de frequências por classes: passo a passo

Utilizaremos o **tempo de deslocamento até a universidade** de 80 estudantes. A mesma tabela será reproduzida no R no laboratório deste capítulo.

##### Passo 1 — Identificar o número de observações e os extremos

Temos:

$$
n=80,
$$

$$
x_{\min}=11{,}7,
\qquad
x_{\max}=112{,}0.
$$

##### Passo 2 — Calcular a amplitude total

$$
A=112{,}0-11{,}7=100{,}3.
$$

##### Passo 3 — Escolher um número inicial de classes

As regras anteriores sugeriram algo entre aproximadamente 6 e 9 classes. Como ponto de partida, adotaremos $k=8$.

##### Passo 4 — Obter uma largura inicial e ajustá-la

Uma largura inicial pode ser calculada por:

$$
h\approx\frac{A}{k}.
$$

Logo,

$$
h\approx\frac{100{,}3}{8}=12{,}54.
$$

Para obter limites simples e fáceis de interpretar, adotaremos uma largura conveniente de **15 minutos**.

::: {.callout-note title="Ajustar a largura pode alterar o número final de classes"}
Escolher $h=15$ em vez de $12{,}54$ faz com que o número final de classes deixe de ser exatamente 8. Isso não é um erro. As regras forneceram uma referência inicial; a tabela final deve também ser legível e cobrir todos os valores.
:::

##### Passo 5 — Definir os limites das classes

Escolhemos um limite inferior simples, abaixo do mínimo observado: `10` minutos. Com largura 15:

$$
[10;25),\ [25;40),\ [40;55),\ [55;70),
$$

$$
[70;85),\ [85;100),\ [100;115).
$$

Essas sete classes cobrem todos os valores observados, do mínimo $11{,}7$ ao máximo $112{,}0$.

##### Passo 6 — Calcular os pontos médios

| Classe | Ponto médio |
|:---:|---:|
| $[10;25)$ | 17,5 |
| $[25;40)$ | 32,5 |
| $[40;55)$ | 47,5 |
| $[55;70)$ | 62,5 |
| $[70;85)$ | 77,5 |
| $[85;100)$ | 92,5 |
| $[100;115)$ | 107,5 |

##### Passo 7 — Contar as observações em cada classe

Percorremos os dados e registramos a classe de cada observação. As frequências absolutas obtidas são:

| Classe | $f_i$ |
|:---:|---:|
| $[10;25)$ | 21 |
| $[25;40)$ | 26 |
| $[40;55)$ | 16 |
| $[55;70)$ | 10 |
| $[70;85)$ | 3 |
| $[85;100)$ | 3 |
| $[100;115)$ | 1 |
| **Total** | **80** |

##### Passo 8 — Calcular frequências relativas e percentuais

Para cada classe:

$$
f_{r_i}=\frac{f_i}{80}.
$$

Para $[25;40)$:

$$
f_{r_i}=\frac{26}{80}=0{,}325.
$$

Portanto, 32,5% dos estudantes apresentam tempo de deslocamento entre 25 minutos, inclusive, e 40 minutos, exclusive.

##### Passo 9 — Calcular frequências acumuladas

Para a segunda classe:

$$
F_i=21+26=47.
$$

Isso significa que 47 estudantes apresentam tempo de deslocamento inferior a 40 minutos.

##### Passo 10 — Montar a tabela completa

| Tempo de deslocamento (min) | Ponto médio | $f_i$ | $f_{r_i}$ | Percentual | $F_i$ | $F_{r_i}$ |
|:---|---:|---:|---:|---:|---:|---:|
| $[10;25)$ | 17,5 | 21 | 0,2625 | 26,25% | 21 | 0,2625 |
| $[25;40)$ | 32,5 | 26 | 0,3250 | 32,50% | 47 | 0,5875 |
| $[40;55)$ | 47,5 | 16 | 0,2000 | 20,00% | 63 | 0,7875 |
| $[55;70)$ | 62,5 | 10 | 0,1250 | 12,50% | 73 | 0,9125 |
| $[70;85)$ | 77,5 | 3 | 0,0375 | 3,75% | 76 | 0,9500 |
| $[85;100)$ | 92,5 | 3 | 0,0375 | 3,75% | 79 | 0,9875 |
| $[100;115)$ | 107,5 | 1 | 0,0125 | 1,25% | 80 | 1,0000 |
| **Total** | — | **80** | **1,0000** | **100%** | — | — |

##### Passo 11 — Conferir a tabela

Uma tabela bem construída deve satisfazer:

$$
\sum f_i=80,
$$

$$
\sum f_{r_i}=1,
$$

$$
F_{\text{última classe}}=80,
$$

 e

$$
F_{r,\text{última classe}}=1.
$$

##### Passo 12 — Interpretar, não apenas calcular

A classe mais frequente é $[25;40)$, com 26 estudantes, correspondendo a 32,5% da amostra.

A frequência acumulada até essa classe é 47, portanto:

> 47 dos 80 estudantes, ou 58,75%, apresentam tempo de deslocamento inferior a 40 minutos.

Observe a diferença:

- `26` descreve **somente** a classe $[25;40)$;
- `47` descreve tudo o que foi acumulado desde a primeira classe até menos de 40 minutos.

#### Da tabela ao histograma

Depois de construir a tabela, a passagem para o **histograma** é natural: cada classe se torna um intervalo no eixo horizontal e sua frequência determina a representação vertical.

Diferentemente do gráfico de barras, o histograma representa uma variável quantitativa em uma escala contínua. As barras são adjacentes porque os intervalos também são contíguos.

##### Gráfico de barras × histograma

| Gráfico de barras | Histograma |
|:---|:---|
| categorias ou valores discretos | intervalos de uma variável quantitativa |
| barras geralmente separadas | retângulos adjacentes |
| ordem pode ser arbitrária em variáveis nominais | ordem numérica é obrigatória |
| largura da barra não representa uma amplitude de valores | largura representa um intervalo da escala |

::: {.callout-important title="Histograma não é apenas um gráfico de barras com barras encostadas"}
Os dois gráficos representam estruturas diferentes. No histograma, cada retângulo corresponde a um intervalo numérico da variável.
:::

##### A área dos retângulos

Quando todas as classes possuem a mesma largura, comparar alturas é suficiente para comparar frequências. Se as classes tiverem larguras diferentes, a interpretação correta exige que a **área** de cada retângulo seja proporcional à frequência. Nesse caso, utiliza-se uma densidade de frequência na altura do retângulo.

#### O efeito da escolha das classes

O mesmo conjunto de dados pode produzir histogramas visualmente diferentes conforme o número e a largura das classes.

- poucas classes podem esconder características relevantes;
- muitas classes podem produzir uma figura excessivamente irregular;
- uma escolha intermediária procura revelar estrutura sem destacar ruído desnecessário.

Por isso, a escolha das classes é uma **decisão exploratória**.

#### Polígono de frequências

O polígono de frequências é construído ligando pontos cujas coordenadas são:

- no eixo horizontal: **pontos médios das classes**;
- no eixo vertical: frequências das classes.

Assim, os pontos médios calculados na tabela passam a ter uma função gráfica direta.

Para as primeiras classes:

$$
(17{,}5;21),\quad(32{,}5;26),\quad(47{,}5;16),\ldots
$$

O polígono oferece uma leitura do formato geral da distribuição e pode facilitar comparações entre distribuições.

#### Ogiva

A **ogiva** representa frequências acumuladas. Uma forma comum é utilizar:

- no eixo horizontal: limites superiores das classes;
- no eixo vertical: $F_i$, $F_{r_i}$ ou percentual acumulado.

A partir da tabela anterior, o ponto associado ao limite `40` possui frequência acumulada `47`. Portanto, a ogiva permite visualizar perguntas do tipo:

> quantas observações estão abaixo de determinado valor?

Essa ideia será especialmente útil quando estudarmos medidas de posição.

#### Diagrama de ramo e folhas

O **diagrama de ramo e folhas** organiza valores numéricos separando cada observação em uma parte principal, o *ramo*, e uma parte final, a *folha*.

Sua principal vantagem é combinar duas características:

- oferece uma percepção visual da distribuição;
- preserva os valores observados de maneira mais direta do que um histograma.

Ele funciona melhor em conjuntos pequenos ou moderados e quando a escala dos dados permite uma separação razoável entre ramos e folhas.

#### Curva de densidade

A **curva de densidade estimada** é uma representação suavizada da distribuição de uma variável quantitativa contínua. Em vez de dividir a escala em classes fixas, a densidade utiliza um procedimento de suavização para mostrar regiões de maior e menor concentração.

A densidade não deve ser interpretada como uma tabela de frequências: sua escala vertical não corresponde diretamente ao número de observações. A área total sob a curva é igual a 1.

##### O papel da suavização

A aparência da curva depende da **largura de banda** (*bandwidth*):

- largura de banda muito pequena → curva excessivamente irregular;
- largura de banda muito grande → curva excessivamente suavizada;
- valores intermediários procuram revelar a estrutura principal.

Assim como a largura das classes influencia um histograma, a largura de banda influencia uma curva de densidade.

### Laboratório no R

Utilizaremos exatamente a mesma variável `tempo_deslocamento_min` e reproduziremos a tabela construída manualmente.

```{r}
x <- dados$tempo_deslocamento_min

n <- sum(!is.na(x))
x_min <- min(x, na.rm = TRUE)
x_max <- max(x, na.rm = TRUE)
A <- x_max - x_min

c(
  n = n,
  minimo = x_min,
  maximo = x_max,
  amplitude = A
)
```

#### Regras para número ou largura de classes

```{r}
k_raiz <- ceiling(sqrt(n))
k_raiz
```

```{r}
k_sturges <- ceiling(1 + log2(n))
k_sturges

nclass.Sturges(x)
```

```{r}
h_scott <- 3.5 * sd(x, na.rm = TRUE) * n^(-1/3)
k_scott <- ceiling(A / h_scott)

c(
  largura_scott = h_scott,
  numero_classes = k_scott
)

nclass.scott(x)
```

```{r}
h_fd <- 2 * IQR(x, na.rm = TRUE) * n^(-1/3)
k_fd <- ceiling(A / h_fd)

c(
  largura_fd = h_fd,
  numero_classes = k_fd
)

nclass.FD(x)
```

Compare as propostas:

```{r}
tibble(
  regra = c(
    "Raiz quadrada",
    "Sturges",
    "Scott",
    "Freedman-Diaconis"
  ),
  numero_classes = c(
    k_raiz,
    k_sturges,
    k_scott,
    k_fd
  )
)
```

#### Reproduzindo exatamente a tabela manual

Na construção teórica adotamos limites de 10 a 115 minutos, com amplitude de 15 minutos:

```{r}
limites <- seq(
  from = 10,
  to = 115,
  by = 15
)

limites
```

Criamos a estrutura das classes:

```{r}
estrutura_classes <- tibble(
  limite_inferior = head(limites, -1),
  limite_superior = tail(limites, -1)
) |>
  mutate(
    ponto_medio =
      (limite_inferior + limite_superior) / 2
  )

estrutura_classes
```

Classificamos cada observação:

```{r}
classe <- cut(
  x,
  breaks = limites,
  right = FALSE,
  include.lowest = TRUE
)

table(classe)
```

O argumento `right = FALSE` produz intervalos fechados à esquerda e abertos à direita, como $[10;25)$.

Agora calculamos as frequências:

```{r}
fi <- as.integer(
  table(classe)
)

tabela_classes <- estrutura_classes |>
  mutate(
    fi = fi,
    fr = fi / sum(fi),
    percentual = 100 * fr,
    Fi = cumsum(fi),
    Fr = cumsum(fr)
  )

tabela_classes
```

Para apresentação:

```{r}
tabela_classes_apresentacao <- tabela_classes |>
  mutate(
    intervalo = paste0(
      "[",
      limite_inferior,
      "; ",
      limite_superior,
      ")"
    ),
    fr = round(fr, 4),
    `Percentual (%)` = round(percentual, 2),
    `Fr acumulada` = round(Fr, 4)
  ) |>
  select(
    intervalo,
    ponto_medio,
    fi,
    fr,
    `Percentual (%)`,
    Fi,
    `Fr acumulada`
  )

knitr::kable(
  tabela_classes_apresentacao,
  col.names = c(
    "Classe",
    "Ponto médio",
    "fi",
    "fr",
    "Percentual (%)",
    "Fi",
    "Fr"
  )
)
```

Verificações:

```{r}
sum(tabela_classes$fi)
sum(tabela_classes$fr)
tail(tabela_classes$Fi, 1)
tail(tabela_classes$Fr, 1)
```

Esperamos `80`, `1`, `80` e `1`, respectivamente.

#### Histograma com as mesmas classes da tabela

Para que o histograma corresponda à tabela manual, usamos largura 15 e fronteira 10:

```{r}
dados |>
  ggplot(
    aes(x = tempo_deslocamento_min)
  ) +
  geom_histogram(
    binwidth = 15,
    boundary = 10,
    closed = "left"
  ) +
  labs(
    title = "Histograma do tempo de deslocamento",
    x = "Tempo de deslocamento (min)",
    y = "Frequência"
  ) +
  theme_minimal()
```

Agora tabela e histograma utilizam a mesma organização da escala.

Podemos comparar outras escolhas:

```{r}
dados |>
  ggplot(
    aes(x = tempo_deslocamento_min)
  ) +
  geom_histogram(
    bins = k_sturges
  ) +
  labs(
    title = "Histograma pela regra de Sturges",
    x = "Tempo de deslocamento (min)",
    y = "Frequência"
  ) +
  theme_minimal()
```

```{r}
dados |>
  ggplot(
    aes(x = tempo_deslocamento_min)
  ) +
  geom_histogram(
    binwidth = h_fd
  ) +
  labs(
    title = "Histograma com largura de Freedman--Diaconis",
    x = "Tempo de deslocamento (min)",
    y = "Frequência"
  ) +
  theme_minimal()
```

Não escolha mecanicamente o gráfico “mais bonito”. Compare as representações e observe quais características permanecem estáveis diante de pequenas mudanças nas classes.

#### Polígono de frequências

O polígono utiliza diretamente os pontos médios e as frequências da tabela:

```{r}
tabela_classes |>
  ggplot(
    aes(x = ponto_medio, y = fi)
  ) +
  geom_line() +
  geom_point() +
  labs(
    title = "Polígono de frequências",
    x = "Ponto médio da classe",
    y = "Frequência"
  ) +
  theme_minimal()
```

#### Ogiva

Primeiro associamos a cada classe seu limite superior e a frequência acumulada:

```{r}
tabela_ogiva <- tabela_classes |>
  transmute(
    limite_superior,
    Fi,
    percentual_acumulado = 100 * Fr
  )

tabela_ogiva
```

Ogiva em frequência absoluta:

```{r}
tabela_ogiva |>
  ggplot(
    aes(x = limite_superior, y = Fi)
  ) +
  geom_line() +
  geom_point() +
  labs(
    title = "Ogiva do tempo de deslocamento",
    x = "Limite superior da classe (min)",
    y = "Frequência acumulada"
  ) +
  theme_minimal()
```

Em percentual acumulado:

```{r}
tabela_ogiva |>
  ggplot(
    aes(x = limite_superior, y = percentual_acumulado)
  ) +
  geom_line() +
  geom_point() +
  labs(
    title = "Ogiva percentual",
    x = "Limite superior da classe (min)",
    y = "Percentual acumulado"
  ) +
  theme_minimal()
```

#### Função de distribuição empírica: uma observação útil

A função de distribuição empírica utiliza diretamente os valores observados, sem agrupá-los em classes:

```{r}
dados |>
  ggplot(
    aes(x = tempo_deslocamento_min)
  ) +
  stat_ecdf() +
  labs(
    title = "Função de distribuição empírica",
    x = "Tempo de deslocamento (min)",
    y = "Proporção acumulada"
  ) +
  theme_minimal()
```

A ECDF e a ogiva têm em comum a ideia de acumulação, mas a ogiva apresentada anteriormente depende das classes escolhidas; a ECDF utiliza cada valor observado.

#### Diagrama de ramo e folhas

```{r}
stem(dados$tempo_deslocamento_min)
```

Observe como o diagrama preserva mais informação individual do que o histograma, embora se torne menos conveniente em conjuntos muito grandes.

#### Curva de densidade

```{r}
dados |>
  ggplot(
    aes(x = tempo_deslocamento_min)
  ) +
  geom_density() +
  labs(
    title = "Curva de densidade do tempo de deslocamento",
    x = "Tempo de deslocamento (min)",
    y = "Densidade"
  ) +
  theme_minimal()
```

Histograma e densidade podem ser comparados na mesma escala:

```{r}
dados |>
  ggplot(
    aes(x = tempo_deslocamento_min)
  ) +
  geom_histogram(
    aes(y = after_stat(density)),
    binwidth = 15,
    boundary = 10,
    closed = "left"
  ) +
  geom_density() +
  labs(
    title = "Histograma e curva de densidade",
    x = "Tempo de deslocamento (min)",
    y = "Densidade"
  ) +
  theme_minimal()
```

Compare diferentes larguras de banda:

```{r}
dados |>
  ggplot(
    aes(x = tempo_deslocamento_min)
  ) +
  geom_density(adjust = 0.5) +
  labs(
    title = "Menos suavização",
    x = "Tempo de deslocamento (min)",
    y = "Densidade"
  ) +
  theme_minimal()
```

```{r}
dados |>
  ggplot(
    aes(x = tempo_deslocamento_min)
  ) +
  geom_density(adjust = 2) +
  labs(
    title = "Mais suavização",
    x = "Tempo de deslocamento (min)",
    y = "Densidade"
  ) +
  theme_minimal()
```

A forma da densidade não é independente da escolha de suavização. Assim como no histograma, vale a pena verificar se a interpretação geral é robusta a escolhas razoáveis.

## Escolhendo uma representação adequada

Uma representação estatística deve ser escolhida em função da **natureza da variável** e do **objetivo da análise**.

| Tipo de variável | Tabela/organização | Representações frequentes |
|:---|:---|:---|
| Qualitativa nominal | categorias e frequências | barras, Pareto, setores |
| Qualitativa ordinal | categorias em ordem natural e frequências | barras ordenadas |
| Quantitativa discreta | valores distintos e frequências | barras, pontos |
| Quantitativa contínua | valores individuais ou classes | histograma, polígono, ogiva, ramo e folhas, densidade |

Esse quadro é uma orientação inicial, não uma regra absoluta.

Ao interpretar um gráfico, pergunte:

1. qual variável está sendo representada?
2. qual é sua unidade de medida?
3. o que aparece em cada eixo?
4. as frequências são absolutas, relativas, percentuais ou acumuladas?
5. onde os dados estão mais concentrados?
6. existem regiões pouco ocupadas ou lacunas?
7. há observações que merecem investigação?
8. a escolha gráfica facilita ou dificulta a leitura?

::: {.callout-tip title="Construir é apenas parte da análise"}
O objetivo não é produzir gráficos por produzir. Uma representação gráfica deve ajudar a formular ou responder perguntas sobre os dados.
:::

### Erros comuns em tabelas e gráficos

Evite:

- utilizar frequência acumulada para categorias sem ordem;
- esconder qual denominador foi utilizado nos percentuais;
- ordenar uma variável ordinal pela frequência e destruir sua ordem natural;
- utilizar códigos de categoria sem explicar seus significados;
- confundir gráfico de barras com histograma;
- utilizar classes que não cobrem todos os valores ou que se sobrepõem;
- escolher número de classes mecanicamente sem observar o efeito no histograma;
- omitir títulos, unidades ou rótulos essenciais;
- utilizar efeitos tridimensionais que não acrescentam informação;
- interpretar uma curva de densidade como se o eixo vertical fosse uma contagem;
- apresentar muitas casas decimais sem necessidade;
- repetir em texto todos os valores já visíveis na tabela.

## Exercícios de consolidação

### Exercícios conceituais

#### Exercício 1 — Número de livros lidos

O número de livros lidos por 24 estudantes no último semestre foi:

$$
0,\ 1,\ 2,\ 1,\ 3,\ 2,\ 0,\ 4,\ 1,\ 2,\ 2,\ 3,
$$

$$
1,\ 0,\ 2,\ 5,\ 1,\ 3,\ 2,\ 1,\ 4,\ 2,\ 0,\ 3.
$$

1. Classifique a variável.
2. Construa o rol.
3. Construa a distribuição de frequências absoluta, relativa e percentual.
4. Acrescente frequências acumuladas.
5. Qual percentual leu exatamente dois livros?
6. Qual percentual leu no máximo dois livros?
7. Qual percentual leu pelo menos três livros?
8. Qual representação gráfica você escolheria? Justifique.

#### Exercício 2 — Variável nominal

Uma pesquisa registrou o tipo de conexão à internet utilizado por 50 estudantes:

| Conexão | Frequência |
|:---|---:|
| Fibra | 28 |
| Dados móveis | 11 |
| Cabo | 7 |
| Rádio | 3 |
| Outra | 1 |

1. Calcule frequências relativas e percentuais.
2. Frequências acumuladas possuem interpretação natural? Explique.
3. Construa a ordenação necessária para um gráfico de Pareto.
4. Qual gráfico seria mais eficiente para comparar as categorias: barras ou setores? Justifique.

#### Exercício 3 — Variável ordinal e valores ausentes

Uma pesquisa obteve 100 participantes. Para a variável `satisfação`, oito pessoas não responderam. Entre as 92 respostas válidas:

- 15 foram `Baixa`;
- 27 foram `Média`;
- 50 foram `Alta`.

Calcule:

1. os percentuais entre as 92 respostas válidas;
2. os percentuais entre os 100 participantes;
3. o percentual de ausência;
4. explique por que os dois denominadores respondem a perguntas diferentes;
5. construa as frequências acumuladas entre as respostas válidas.

#### Exercício 4 — Construção de uma tabela por classes

Considere uma variável quantitativa contínua com:

$$
n=60,\qquad x_{\min}=12{,}4,\qquad x_{\max}=48{,}9.
$$

1. Calcule a amplitude total.
2. Obtenha um número inicial de classes pela regra da raiz quadrada.
3. Obtenha o número sugerido por Sturges.
4. Escolha uma proposta de $k$ e calcule uma largura inicial $h=A/k$.
5. Ajuste os limites para valores de leitura conveniente.
6. Explique quais critérios deve verificar para garantir que as classes formem uma partição adequada.

#### Exercício 5 — Identificando erros

Um relatório apresenta as classes:

$$
[0;10],\quad[10;20],\quad[20;30].
$$

1. Explique por que essa notação pode gerar ambiguidade para os valores `10` e `20`.
2. Reescreva as classes utilizando uma convenção sem sobreposição.
3. Por que lacunas entre classes também seriam problemáticas?

#### Exercício 6 — Leitura da tabela contínua

Utilize a tabela de tempo de deslocamento deste capítulo.

1. Quantos estudantes levam entre 40 e menos de 55 minutos?
2. Qual percentual leva menos de 55 minutos?
3. Quantos levam pelo menos 70 minutos?
4. Qual é a classe modal?
5. Qual ponto médio representa a classe $[55;70)$?
6. Explique a diferença entre $f_i$ e $F_i$ para a classe $[40;55)$.

#### Exercício 7 — Escolha crítica do gráfico

Para cada situação, indique uma representação adequada e justifique:

1. curso de graduação;
2. nível de satisfação em cinco categorias ordenadas;
3. número de irmãos;
4. altura de 200 estudantes;
5. distribuição acumulada do tempo de deslocamento;
6. conjunto de 25 valores quantitativos quando se deseja preservar os valores individuais.

### Exercícios no R

#### Exercício 8 — Tabela e barras

Utilize `curso` no banco do capítulo.

1. construa a tabela de frequências;
2. calcule percentuais;
3. produza gráfico de barras;
4. ordene as barras por frequência;
5. escreva duas frases interpretativas.

#### Exercício 9 — Ordinal

Utilize `satisfacao`.

1. confirme os níveis do fator;
2. construa $f_i$, $f_{r_i}$, percentual, $F_i$ e $F_{r_i}$;
3. construa gráfico de barras preservando a ordem;
4. explique por que ordenar pela frequência seria inadequado.

#### Exercício 10 — Quantitativa discreta

Utilize `faltas`.

1. construa a tabela completa;
2. determine quantos estudantes tiveram exatamente duas faltas;
3. determine quantos tiveram no máximo duas;
4. determine quantos tiveram pelo menos três;
5. construa um gráfico de barras e um gráfico de pontos;
6. compare a informação visual oferecida pelos dois.

#### Exercício 11 — Regras de classes

Utilize `altura_m`.

1. calcule $n$, mínimo, máximo e amplitude;
2. obtenha as sugestões de Sturges, Scott e Freedman--Diaconis;
3. compare os resultados;
4. escolha uma configuração e justifique-a.

#### Exercício 12 — Tabela contínua completa

Utilize `altura_m`.

1. defina limites adequados;
2. utilize `cut()` para criar as classes;
3. construa a tabela com ponto médio, $f_i$, $f_{r_i}$, percentual, $F_i$ e $F_{r_i}$;
4. faça todas as verificações de consistência;
5. produza um histograma com os mesmos limites da tabela.

#### Exercício 13 — Ogiva e densidade

Utilize `tempo_deslocamento_min`.

1. construa uma ogiva em percentual acumulado;
2. construa a função de distribuição empírica;
3. explique a principal diferença entre as duas;
4. construa uma curva de densidade;
5. compare `adjust = 0.5`, `adjust = 1` e `adjust = 2`.

#### Exercício 14 — Mini-relatório exploratório

Escolha uma variável do banco e produza, em Quarto, uma análise contendo:

1. identificação e classificação da variável;
2. número de observações válidas;
3. tabela de frequências adequada;
4. representação gráfica coerente;
5. pelo menos três frases de interpretação;
6. uma observação sobre alguma decisão tomada durante a análise.

::: {.callout-important title="Síntese do capítulo"}
Uma distribuição de frequências transforma observações individuais em uma visão estruturada da variável. Para categorias e valores discretos, a tabela apresenta diretamente cada valor e sua frequência. Para dados contínuos, muitas vezes é necessário agrupar observações em classes.

As representações gráficas devem surgir como extensão dessa organização: barras comparam categorias ou valores discretos; histogramas representam intervalos contínuos; polígonos utilizam pontos médios; ogivas utilizam frequências acumuladas; ramo e folhas preserva valores individuais; curvas de densidade oferecem uma visão suavizada da distribuição.

O R automatiza esses procedimentos, mas não substitui as decisões estatísticas sobre classificação da variável, denominadores, ordem, classes, representação e interpretação.
:::

## Referências de apoio {.unnumbered}

BUSSAB, Wilton de Oliveira; MORETTIN, Pedro Alberto. *Estatística básica*. 8. ed. São Paulo: Saraiva, 2013.

CLEVELAND, William S. *The elements of graphing data*. Monterey: Wadsworth, 1985.

DALGAARD, Peter. *Introductory statistics with R*. 2. ed. New York: Springer, 2008.

FREEDMAN, David; DIACONIS, Persi. On the histogram as a density estimator: $L_2$ theory. *Zeitschrift für Wahrscheinlichkeitstheorie und Verwandte Gebiete*, v. 57, p. 453--476, 1981.

HOAGLIN, David C.; MOSTELLER, Frederick; TUKEY, John W. *Understanding robust and exploratory data analysis*. New York: John Wiley & Sons, 1983.

SCOTT, David W. On optimal and data-based histograms. *Biometrika*, v. 66, n. 3, p. 605--610, 1979.

STURGES, Herbert A. The choice of a class interval. *Journal of the American Statistical Association*, v. 21, n. 153, p. 65--66, 1926.

TUKEY, John W. *Exploratory Data Analysis*. Reading, Massachusetts: Addison-Wesley, 1977.

WICKHAM, Hadley. *ggplot2: Elegant Graphics for Data Analysis*. 2. ed. Cham: Springer, 2016.

WITTE, Robert S.; WITTE, John S. *Statistics*. Hoboken: Wiley, 2013.
