# Distribuições de frequências e representações gráficas

para variáveis qualitativas e quantitativas discretas

# Distribuições de frequências e representações gráficas

## Variáveis qualitativas e quantitativas discretas

### Frequências, tabelas e gráficos

### Construção e interpretação no R

## Variáveis quantitativas contínuas

### Frequências, tabelas e gráficos

### Construção e interpretação no R

## Escolha da representação adequada

## Exercícios

::: {.callout-tip title="Objetivo da aula teórica"}
Nas aulas anteriores, aprendemos que um banco precisa ser compreendido, organizado e verificado antes de qualquer resumo estatístico. Agora começaremos a **reduzir a complexidade dos dados sem perder sua informação essencial**. A distribuição de frequências é uma das primeiras ferramentas para isso: ela mostra quantas observações pertencem a cada categoria ou assumem cada valor e permite transformar uma lista de dados em uma estrutura que pode ser lida e interpretada.
:::

Ao final desta aula, você deverá ser capaz de:

- distinguir frequência absoluta, relativa, percentual e acumulada;
- construir e interpretar distribuições de frequências para variáveis qualitativas;
- construir e interpretar distribuições de frequências para variáveis quantitativas discretas;
- decidir quando uma frequência acumulada possui significado;
- organizar adequadamente categorias e valores;
- distinguir dados brutos, rol e tabela de frequências;
- interpretar expressões como **exatamente**, **no máximo** e **pelo menos**;
- verificar se uma tabela de frequências está coerente.

## Dos dados individuais para uma distribuição

Considere o número de faltas de 20 estudantes em determinada disciplina:

$$0,\ 2,\ 1,\ 3,\ 2,\ 0,\ 4,\ 1,\ 2,\ 2,\ 5,\ 0,\ 1,\ 3,\ 2,\ 4,\ 1,\ 2,\ 0,\ 3.$$

Esses valores são os **dados brutos**. Eles preservam cada observação, mas a leitura direta não é a maneira mais eficiente de responder a perguntas como:

- qual número de faltas ocorreu com maior frequência?
- quantos estudantes não tiveram faltas?
- qual proporção apresentou exatamente duas faltas?
- quantos tiveram no máximo duas faltas?
- quantos tiveram pelo menos três faltas?

Uma primeira organização consiste em construir o **rol**, isto é, colocar os valores em ordem:

$$0,\ 0,\ 0,\ 0,\ 
1,\ 1,\ 1,\ 1,\ 
2,\ 2,\ 2,\ 2,\ 2,\ 2,\ 
3,\ 3,\ 3,\ 
4,\ 4,\ 
5.$$

O rol facilita a percepção das repetições, mas ainda exige que contemplemos cada observação. A **distribuição de frequências** dá o passo seguinte: reúne os valores iguais e informa quantas vezes cada um aparece.

| Número de faltas ($x_i$) | Número de estudantes |
|-------------------------:|---------------------:|
|                        0 |                    4 |
|                        1 |                    4 |
|                        2 |                    6 |
|                        3 |                    3 |
|                        4 |                    2 |
|                        5 |                    1 |
|                **Total** |               **20** |

Observe o que aconteceu: vinte observações individuais foram resumidas em seis linhas.

A tabela não contém a ordem original em que os estudantes apareceram no banco, mas conserva aquilo que precisamos para compreender a **distribuição da variável**.

::: {.callout-note title="Resumir implica escolher o que preservar"}
Uma tabela de frequências preserva os valores observados e suas contagens, mas não preserva a identidade nem a ordem original das unidades. Isso não é um defeito: é justamente o propósito de um resumo estatístico. Devemos apenas saber qual informação foi condensada.
:::

Utilizaremos a seguinte notação:

- $n$: número total de observações;
- $K$: número de categorias ou valores distintos apresentados na tabela;
- $x_i$: categoria ou valor correspondente à linha $i$;
- $f_i$: frequência absoluta da categoria ou valor $i$.

No exemplo:

$$n=20$$

e existem seis valores distintos:

$$K=6.$$

Para $x_i=2$:

$$f_i=6.$$

Isso significa que **seis estudantes apresentaram exatamente duas faltas**.

A soma das frequências absolutas deve reproduzir o total de observações:

$$\sum_{i=1}^{K} f_i=n.$$

Neste caso:

$$4+4+6+3+2+1=20.$$

Essa igualdade é uma das primeiras verificações de consistência de uma tabela.

## Frequência absoluta, relativa, percentual e acumulada

A **frequência absoluta**, representada por $f_i$, informa o número de observações pertencentes a uma categoria ou que assumem determinado valor.

No exemplo das faltas:

$$f(2)=6.$$

Logo:

> 6 estudantes tiveram exatamente 2 faltas.

A frequência absoluta responde à pergunta:

> **quantas observações?**

Entretanto, a contagem isolada depende do tamanho do conjunto. Se uma turma possui 20 estudantes e outra possui 100, uma frequência igual a 10 representa situações bastante diferentes. Para comparar, usamos a **frequência relativa**:

$$f_{r_i}=\frac{f_i}{n}.$$

Para duas faltas:

$$f_r(2)=\frac{6}{20}=0{,}30.$$

Portanto, a frequência relativa é `0,30`.

A **frequência percentual** expressa a mesma informação em porcentagem:

$$f_{\%i}=100\times f_{r_i}.$$

Assim:

$$f_{\%}(2)=100\times0{,}30=30\%.$$

Podemos então dizer:

> 6 estudantes tiveram exatamente 2 faltas, correspondendo a 30% dos 20 estudantes observados.

A tabela fica:

|     $x_i$ |  $f_i$ | $f_{r_i}$ | $f_{\%i}$ |
|----------:|-------:|----------:|----------:|
|         0 |      4 |      0,20 |       20% |
|         1 |      4 |      0,20 |       20% |
|         2 |      6 |      0,30 |       30% |
|         3 |      3 |      0,15 |       15% |
|         4 |      2 |      0,10 |       10% |
|         5 |      1 |      0,05 |        5% |
| **Total** | **20** |  **1,00** |  **100%** |

Duas verificações são esperadas:

$$\sum_{i=1}^{K}f_{r_i}=1$$

e

$$\sum_{i=1}^{K}f_{\%i}=100\%.$$

Em tabelas publicadas, a soma pode resultar em `99,9%` ou `100,1%` por causa do **arredondamento**. Isso não significa necessariamente erro.

### Frequências acumuladas

Quando os valores possuem uma ordem, podemos somar progressivamente as frequências.

A **frequência absoluta acumulada** é:

$$F_i=\sum_{j=1}^{i}f_j.$$

Para a variável `faltas`:

$$F(0)=4,$$

$$F(1)=4+4=8,$$

$$F(2)=4+4+6=14.$$

A tabela completa é:

| $x_i$ | $f_i$ | $f_{r_i}$ | $f_{\%i}$ | $F_i$ | $F_{r_i}$ | $F_{\%i}$ |
|------:|------:|----------:|----------:|------:|----------:|----------:|
|     0 |     4 |      0,20 |       20% |     4 |      0,20 |       20% |
|     1 |     4 |      0,20 |       20% |     8 |      0,40 |       40% |
|     2 |     6 |      0,30 |       30% |    14 |      0,70 |       70% |
|     3 |     3 |      0,15 |       15% |    17 |      0,85 |       85% |
|     4 |     2 |      0,10 |       10% |    19 |      0,95 |       95% |
|     5 |     1 |      0,05 |        5% |    20 |      1,00 |      100% |

Agora podemos interpretar:

$$F(2)=14.$$

Isso significa:

> 14 estudantes tiveram **no máximo duas faltas**.

A frequência relativa acumulada correspondente é:

$$F_r(2)=0{,}70.$$

Portanto:

> 70% dos estudantes tiveram no máximo duas faltas.

Observe que uma frequência acumulada não responde a "quantos tiveram exatamente 2", mas a "quantos tiveram **até 2**".

::: {.callout-important title="Três expressões que você precisa dominar"}
**Exatamente 2** → use $f(2)$.

**No máximo 2** → inclua $0,1,2$, portanto use $F(2)$.

**Pelo menos 2** → inclua $2,3,4,5,\ldots$. Essa quantidade pode ser obtida somando as frequências a partir de 2 ou calculando o total menos as frequências abaixo de 2.
:::

No exemplo:

$$\text{pelo menos 3 faltas}=3+2+1=6.$$

Logo:

$$\frac{6}{20}=0{,}30=30\%.$$

> 30% dos estudantes apresentaram pelo menos três faltas.

## Distribuições de frequências para variáveis qualitativas

Uma distribuição de frequências não é exclusiva de variáveis numéricas. Para variáveis qualitativas, a tabela costuma ser a primeira forma de conhecer a composição do conjunto de dados.

Considere o meio de transporte utilizado por 30 estudantes para chegar à universidade:

| Meio de transporte |  $f_i$ | $f_{r_i}$ | Percentual |
|:-------------------|-------:|----------:|-----------:|
| Ônibus             |     14 |     0,467 |      46,7% |
| Carro              |      6 |     0,200 |      20,0% |
| Motocicleta        |      4 |     0,133 |      13,3% |
| Aplicativo/táxi    |      3 |     0,100 |      10,0% |
| A pé/bicicleta     |      3 |     0,100 |      10,0% |
| **Total**          | **30** | **1,000** | **100,0%** |

A variável `meio de transporte` é **qualitativa nominal**: suas categorias não possuem ordem natural.

Podemos interpretar:

> O ônibus foi o meio de transporte mais frequente, utilizado por 14 dos 30 estudantes, ou 46,7% do grupo.

Não devemos, entretanto, calcular uma frequência acumulada da forma:

``` text
Ônibus
Ônibus + Carro
Ônibus + Carro + Motocicleta
...
```

Por quê?

Porque não existe significado estatístico natural em dizer:

> "66,7% dos estudantes estão até a categoria Carro".

A ordem das categorias nominais é apenas uma decisão de apresentação.

### Como organizar categorias nominais?

Para uma variável nominal, algumas ordens possíveis são:

- alfabética;
- ordem definida no questionário;
- ordem de interesse substantivo;
- ordem decrescente de frequência.

Por exemplo, a mesma tabela poderia ser apresentada da categoria mais frequente para a menos frequente. Essa ordenação pode facilitar a comparação, mas não transforma a variável em ordinal.

::: {.callout-warning title="A ordem da tabela não muda a natureza da variável"}
Se colocarmos `Ônibus`, `Carro` e `Motocicleta` em ordem de frequência, estamos apenas organizando a apresentação. Não passamos a ter uma variável ordinal.
:::

Agora considere uma variável qualitativa **ordinal**: nível de satisfação com determinado serviço.

Suponha 40 respostas:

| Satisfação         |  $f_i$ | $f_{r_i}$ | Percentual |
|:-------------------|-------:|----------:|-----------:|
| Muito insatisfeito |      3 |     0,075 |       7,5% |
| Insatisfeito       |      5 |     0,125 |      12,5% |
| Indiferente        |      8 |     0,200 |      20,0% |
| Satisfeito         |     16 |     0,400 |      40,0% |
| Muito satisfeito   |      8 |     0,200 |      20,0% |
| **Total**          | **40** | **1,000** | **100,0%** |

Aqui existe a ordem:

$$\text{Muito insatisfeito}
<
\text{Insatisfeito}
<
\text{Indiferente}
<
\text{Satisfeito}
<
\text{Muito satisfeito}.$$

Por isso, a frequência acumulada possui interpretação:

| Satisfação         | $f_i$ | $F_i$ | $F_{\%i}$ |
|:-------------------|------:|------:|----------:|
| Muito insatisfeito |     3 |     3 |      7,5% |
| Insatisfeito       |     5 |     8 |     20,0% |
| Indiferente        |     8 |    16 |     40,0% |
| Satisfeito         |    16 |    32 |     80,0% |
| Muito satisfeito   |     8 |    40 |    100,0% |

Podemos dizer:

> 40% dos participantes declararam satisfação no máximo até o nível "Indiferente".

ou, de maneira mais natural:

> 40% dos participantes declararam-se muito insatisfeitos, insatisfeitos ou indiferentes.

A ordem da variável ordinal deve ser preservada na tabela. Ordená-la simplesmente da maior para a menor frequência destruiria parte de sua estrutura.

### E os valores ausentes?

Suponha que foram entrevistadas 42 pessoas, mas duas não responderam à pergunta de satisfação.

Podemos apresentar:

``` text
Total de participantes: 42
Respostas válidas: 40
Não informado: 2
```

Se os percentuais forem calculados apenas entre respostas válidas, o denominador é `40`. Se forem calculados sobre todos os participantes, o denominador é `42`.

As duas opções podem ser úteis, mas **não são a mesma coisa**.

::: {.callout-note title="Sempre saiba qual é o denominador"}
Um percentual nunca deveria ser interpretado sem saber qual total foi usado em seu cálculo. Em relatórios, informe claramente se os percentuais se referem ao total de registros ou somente às respostas válidas.
:::

## Distribuição para uma variável quantitativa discreta: exemplo completo

Vamos retomar um exemplo do manuscrito que originou parte desta apostila: um estudo com 25 empresas de porte médio.

A variável $X$ representa o **número de empregados do setor de vendas com curso superior completo**.

Os dados brutos são:

$$4,\ 1,\ 2,\ 5,\ 3,\ 1,\ 0,\ 2,\ 4,\ 3,$$

$$2,\ 3,\ 0,\ 1,\ 4,\ 3,\ 2,\ 3,\ 1,\ 2,$$

$$1,\ 2,\ 4,\ 3,\ 2.$$

A primeira pergunta é:

> Quais valores foram observados?

Construindo o rol:

$$0,\ 0,$$

$$1,\ 1,\ 1,\ 1,\ 1,$$

$$2,\ 2,\ 2,\ 2,\ 2,\ 2,\ 2,$$

$$3,\ 3,\ 3,\ 3,\ 3,\ 3,$$

$$4,\ 4,\ 4,\ 4,$$

$$5.$$

A variável assume:

$$0,\ 1,\ 2,\ 3,\ 4,\ 5.$$

Contando cada valor:

|     $x_i$ |  $f_i$ |
|----------:|-------:|
|         0 |      2 |
|         1 |      5 |
|         2 |      7 |
|         3 |      6 |
|         4 |      4 |
|         5 |      1 |
| **Total** | **25** |

Agora calculamos:

$$f_{r_i}=\frac{f_i}{25}.$$

Para $x=3$:

$$f_r(3)=\frac{6}{25}=0{,}24.$$

Portanto, 24% das empresas possuem **exatamente 3 empregados** com curso superior completo no setor considerado.

A tabela completa é:

|     $x_i$ |  $f_i$ | $f_{r_i}$ | $f_{\%i}$ | $F_i$ | $F_{r_i}$ | $F_{\%i}$ |
|----------:|-------:|----------:|----------:|------:|----------:|----------:|
|         0 |      2 |      0,08 |        8% |     2 |      0,08 |        8% |
|         1 |      5 |      0,20 |       20% |     7 |      0,28 |       28% |
|         2 |      7 |      0,28 |       28% |    14 |      0,56 |       56% |
|         3 |      6 |      0,24 |       24% |    20 |      0,80 |       80% |
|         4 |      4 |      0,16 |       16% |    24 |      0,96 |       96% |
|         5 |      1 |      0,04 |        4% |    25 |      1,00 |      100% |
| **Total** | **25** |  **1,00** |  **100%** |       |           |           |

Vamos interpretar algumas linhas.

Para $x=0$:

> 2 empresas não possuem empregado com curso superior completo no setor considerado, correspondendo a 8% das empresas.

Para $x=2$:

> 7 empresas possuem exatamente 2 empregados com curso superior completo, correspondendo a 28% das empresas.

Para a frequência acumulada em $x=2$:

$$F(2)=14.$$

Logo:

> 14 das 25 empresas possuem no máximo 2 empregados com curso superior completo.

Em percentual:

$$F_{\%}(2)=56\%.$$

> 56% das empresas possuem no máximo 2 empregados com curso superior completo.

Para "pelo menos 3":

$$f(3)+f(4)+f(5)=6+4+1=11.$$

Assim:

$$\frac{11}{25}=0{,}44.$$

> 44% das empresas possuem pelo menos 3 empregados com curso superior completo.

Esse exemplo mostra que uma única tabela pode responder a diferentes perguntas, desde que saibamos **qual coluna utilizar e como interpretar a desigualdade implícita**.

## Como apresentar e interpretar uma tabela corretamente

Uma tabela de frequências não deve ser apenas um conjunto de colunas calculadas mecanicamente. Ela precisa ser legível e responder ao problema em estudo.

Algumas decisões merecem atenção.

**Título.** Deve informar claramente qual variável está sendo apresentada e, quando necessário, qual grupo foi analisado.

Em vez de:

> Tabela 1 — Frequências

prefira:

> Tabela 1 — Distribuição do número de empregados com curso superior completo em 25 empresas de porte médio.

**Categorias.** Devem aparecer com rótulos claros. Evite códigos como `1`, `2`, `3` quando o leitor precisa consultar outro lugar para descobrir seu significado.

**Casas decimais.** Use precisão suficiente para interpretar os dados, sem excesso.

Para uma turma de 20 estudantes, escrever:

``` text
30,000000%
```

não acrescenta informação em relação a:

``` text
30,0%
```

ou simplesmente:

``` text
30%
```

**Total.** Em geral, inclua a linha de total para permitir a verificação da tabela.

**Fonte.** Quando os dados forem externos, informe sua origem.

**Frequência acumulada.** Use apenas quando a ordem dos valores ou categorias tiver significado.

**Valores ausentes.** Informe se foram excluídos do denominador ou apresentados como categoria separada.

### O que uma boa interpretação deve conter?

Considere:

| Faltas | $f_i$ | Percentual |
|-------:|------:|-----------:|
|      2 |     6 |        30% |

Uma interpretação fraca seria:

> A frequência é 6.

Uma interpretação melhor:

> Dos 20 estudantes observados, 6 apresentaram exatamente duas faltas, o que corresponde a 30% da turma.

Ela informa:

- quem está sendo analisado;
- qual valor da variável;
- qual contagem;
- qual percentual;
- qual denominador implícito.

::: {.callout-tip title="A tabela mostra; o texto interpreta"}
Não é necessário repetir em prosa cada número da tabela. Destaque os padrões mais relevantes: categoria predominante, concentração dos valores, proporções particularmente altas ou baixas e resultados diretamente relacionados à pergunta de interesse.
:::

## Exercícios teóricos da Aula 5

### Exercício 1 — Número de livros lidos

O número de livros lidos por 24 estudantes durante o semestre foi:

$$2,\ 1,\ 0,\ 3,\ 2,\ 1,\ 4,\ 2,\ 0,\ 1,\ 3,\ 2,$$

$$1,\ 5,\ 2,\ 3,\ 0,\ 2,\ 4,\ 1,\ 2,\ 3,\ 1,\ 2.$$

Faça:

1.  o rol;
2.  a tabela de frequências absolutas;
3.  a frequência relativa de cada valor;
4.  os percentuais;
5.  as frequências acumuladas;
6.  o percentual de estudantes que leu exatamente 2 livros;
7.  o percentual que leu no máximo 2 livros;
8.  o percentual que leu pelo menos 3 livros;
9.  duas interpretações completas dos resultados.

### Exercício 2 — Tipo de conexão à internet

Uma pesquisa com 50 domicílios registrou:

| Conexão      | Frequência |
|:-------------|-----------:|
| Fibra óptica |         28 |
| Cabo         |          7 |
| Rádio        |          5 |
| Dados móveis |          8 |
| Outra        |          2 |

Responda:

1.  qual é o tipo da variável?
2.  calcule as frequências relativas e percentuais;
3.  a frequência acumulada é adequada? Por quê?
4.  qual categoria predomina?
5.  escreva uma conclusão estatisticamente adequada.

### Exercício 3 — Nível de satisfação

Uma instituição registrou:

| Nível              | Frequência |
|:-------------------|-----------:|
| Muito insatisfeito |          4 |
| Insatisfeito       |          8 |
| Indiferente        |         12 |
| Satisfeito         |         19 |
| Muito satisfeito   |          7 |

1.  Classifique a variável.
2.  Calcule as frequências relativas.
3.  Calcule as frequências acumuladas.
4.  Qual percentual está, no máximo, no nível `Indiferente`?
5.  Qual percentual está em `Satisfeito` ou `Muito satisfeito`?
6.  Por que não seria adequado ordenar as categorias apenas da maior frequência para a menor?

::: {.callout-note collapse="true" title="Respostas numéricas para conferência"}
**Exercício 1:** $n=24$. Frequências para $0,1,2,3,4,5$: $3,6,8,4,2,1$. Exatamente 2: $8/24=33{,}3\%$. No máximo 2: $17/24=70{,}8\%$. Pelo menos 3: $7/24=29{,}2\%$.

**Exercício 2:** percentuais: 56%, 14%, 10%, 16% e 4%, respectivamente. Não há ordem natural entre as categorias; logo, a frequência acumulada não possui interpretação substantiva natural.

**Exercício 3:** $n=50$. Até Indiferente: $(4+8+12)/50=48\%$. Satisfeito ou Muito satisfeito: $(19+7)/50=52\%$.
:::

## Síntese da Aula 5

Ao concluir esta aula, retenha:

1.  a frequência absoluta informa **quantas** observações pertencem a uma categoria ou valor;
2.  a frequência relativa informa **qual proporção** do total;
3.  a frequência percentual expressa essa proporção em porcentagem;
4.  frequências acumuladas exigem uma ordem interpretável;
5.  variáveis qualitativas nominais não possuem acumulação natural;
6.  variáveis qualitativas ordinais devem preservar a ordem das categorias;
7.  variáveis quantitativas discretas normalmente são apresentadas em ordem crescente;
8.  o rol ajuda a organizar os dados antes do resumo;
9.  uma tabela deve ter título, categorias claras, totais e denominador bem definido;
10. interpretar uma tabela significa traduzir números em afirmações contextualizadas.

> **Ideia-chave:** a distribuição de frequências transforma observações individuais em uma visão estruturada da distribuição, permitindo enxergar concentração, predominância e posição acumulada sem perder de vista o significado da variável.

------------------------------------------------------------------------

# Construção de tabelas de frequências no R e em planilha eletrônica

::: {.callout-tip title="Objetivo da aula prática"}
Na Aula 5, construímos e interpretamos tabelas de frequências conceitualmente. Agora faremos o mesmo processo com ferramentas computacionais. O objetivo não é substituir o raciocínio pela função do R: é fazer o computador executar rapidamente uma tarefa cuja lógica já compreendemos.
:::

Ao final desta aula, você deverá ser capaz de:

- construir tabelas de frequência no R;
- calcular frequências absolutas, relativas, percentuais e acumuladas;
- preservar a ordem de variáveis ordinais;
- ordenar variáveis nominais para facilitar a apresentação;
- tratar corretamente valores ausentes ao calcular percentuais;
- adicionar totais e formatar tabelas;
- reproduzir os cálculos básicos em uma planilha eletrônica;
- apresentar tabelas em um relatório Quarto;
- exportar resultados;
- escrever interpretações a partir da saída computacional.

Nesta aula continuaremos utilizando `tidyverse` e `janitor`, já carregados na Aula 4.

```{r}
#| label: aula6-carregar-pacotes
#| message: false
#| warning: false

library(tidyverse)
library(janitor)
```

## Começando pelo banco preparado na Aula 4

Na Aula 4, construímos o objeto `dados` depois de padronizar categorias, converter tipos, investigar duplicidades e tratar uma idade impossível.

Vamos recordar sua estrutura:

```{r}
#| label: aula6-glimpse-dados

dados <- readr::read_csv(
  "dados/aula6_estudantes_preparados.csv",
  show_col_types = FALSE
)

glimpse(dados)
```

E observar as variáveis que serão utilizadas:

```{r}
#| label: aula6-selecionar-variaveis

dados |>
  select(id, curso, satisfacao, faltas)
```

Temos três situações diferentes:

- `curso`: variável qualitativa nominal;
- `satisfacao`: variável qualitativa ordinal;
- `faltas`: variável quantitativa discreta.

Essa combinação é útil porque cada variável exige uma organização ligeiramente diferente.

Antes de construir qualquer tabela, verifique os valores ausentes:

```{r}
#| label: aula6-ausencias-iniciais

dados |>
  summarise(
    n = n(),
    curso_ausente = sum(is.na(curso)),
    satisfacao_ausente = sum(is.na(satisfacao)),
    faltas_ausente = sum(is.na(faltas))
  )
```

Essa verificação é importante porque o denominador usado em uma frequência relativa depende da decisão sobre os valores ausentes.

::: {.callout-important title="Não deixe o software escolher silenciosamente o denominador"}
Se existem 11 estudantes, mas apenas 10 responderam a uma variável, precisamos decidir se a distribuição percentual será apresentada sobre 11 registros ou sobre 10 respostas válidas. O código deve refletir conscientemente essa decisão.
:::

## Variável qualitativa nominal: `curso`

Uma maneira simples de contar categorias no R base é `table()`:

```{r}
#| label: aula6-table-curso

table(dados$curso)
```

Para obter proporções:

```{r}
#| label: aula6-prop-table-curso

prop.table(
  table(dados$curso)
)
```

E percentuais:

```{r}
#| label: aula6-percentual-base

100 * prop.table(
  table(dados$curso)
)
```

Essas funções são úteis e compactas. Entretanto, para produzir tabelas que serão posteriormente formatadas, exportadas e utilizadas em relatórios, o fluxo com `dplyr` costuma ser mais flexível.

Começamos com a frequência absoluta:

```{r}
#| label: aula6-count-curso

tabela_curso <- dados |>
  count(curso, name = "fi")

tabela_curso
```

A função `count()` é essencialmente uma forma compacta de "agrupar por `curso` e contar as linhas".

Agora acrescentamos frequência relativa e percentual:

```{r}
#| label: aula6-frequencias-curso

tabela_curso <- dados |>
  count(curso, name = "fi") |>
  mutate(
    fr = fi / sum(fi),
    percentual = 100 * fr
  )

tabela_curso
```

Podemos verificar:

```{r}
#| label: aula6-verificar-curso

sum(tabela_curso$fi)
sum(tabela_curso$fr)
sum(tabela_curso$percentual)
```

Esperamos:

``` text
soma de fi          = número de observações válidas
soma de fr          = 1
soma de percentual  = 100
```

Como `curso` é nominal, **não calcularemos frequência acumulada**.

### Ordenando as categorias

A tabela pode ser apresentada alfabeticamente:

```{r}
#| label: aula6-curso-alfabetico

tabela_curso |>
  arrange(curso)
```

Ou da categoria mais frequente para a menos frequente:

```{r}
#| label: aula6-curso-frequencia

tabela_curso |>
  arrange(desc(fi))
```

Essa segunda opção pode facilitar a leitura quando existem muitas categorias.

Observe que a ordenação altera apenas a apresentação da tabela.

### Adicionando o total

Uma forma transparente é construir a linha de total explicitamente:

```{r}
#| label: aula6-total-curso

tabela_curso_total <- tabela_curso |>
  bind_rows(
    tibble(
      curso = factor("Total"),
      fi = sum(tabela_curso$fi),
      fr = sum(tabela_curso$fr),
      percentual = sum(tabela_curso$percentual)
    )
  )

tabela_curso_total
```

Como `curso` é fator, essa abordagem pode introduzir detalhes de classe desnecessários ao montar a linha `"Total"`. Para tabelas de apresentação, uma solução simples é transformar apenas a coluna exibida em texto:

```{r}
#| label: aula6-total-curso-robusto

tabela_curso_total <- tabela_curso |>
  mutate(curso = as.character(curso)) |>
  bind_rows(
    tibble(
      curso = "Total",
      fi = sum(tabela_curso$fi),
      fr = sum(tabela_curso$fr),
      percentual = sum(tabela_curso$percentual)
    )
  )

tabela_curso_total
```

Essa tabela é voltada à **apresentação**; o banco original continua com `curso` como fator.

## Variável qualitativa ordinal: `satisfacao`

Na Aula 4, `satisfacao` foi definida como fator ordenado:

```{r}
#| label: aula6-levels-satisfacao

levels(dados$satisfacao)
```

Devemos obter:

``` text
Baixa
Média
Alta
```

Essa ordem precisa ser preservada.

Primeiro, vamos verificar a ausência:

```{r}
#| label: aula6-na-satisfacao

sum(is.na(dados$satisfacao))
```

Para uma distribuição entre **respostas válidas**, removemos apenas o `NA` dessa variável no momento do cálculo:

```{r}
#| label: aula6-tabela-satisfacao

tabela_satisfacao <- dados |>
  filter(!is.na(satisfacao)) |>
  count(satisfacao, name = "fi", .drop = FALSE) |>
  mutate(
    fr = fi / sum(fi),
    percentual = 100 * fr,
    Fi = cumsum(fi),
    Fr = cumsum(fr),
    percentual_acumulado = 100 * Fr
  )

tabela_satisfacao
```

Observe o papel de `cumsum()`:

``` text
cumsum(fi)
```

produz a soma acumulada das frequências absolutas.

Da mesma forma:

``` text
cumsum(fr)
```

produz a frequência relativa acumulada.

Verifique a última linha:

```{r}
#| label: aula6-verificar-acumuladas

tail(tabela_satisfacao$Fi, 1)
tail(tabela_satisfacao$Fr, 1)
```

A última frequência absoluta acumulada deve ser igual ao número de respostas válidas, e a última frequência relativa acumulada deve ser igual a 1.

### E se quisermos mostrar o `NA`?

Podemos contar todos os registros:

```{r}
#| label: aula6-satisfacao-com-na

dados |>
  count(satisfacao, name = "fi", .drop = FALSE)
```

Essa tabela é útil para documentar a qualidade do banco.

Entretanto, **não é adequado colocar o `NA` dentro da sequência ordinal e acumulá-lo como se fosse um nível de satisfação**.

Uma apresentação clara pode informar separadamente:

```{r}
#| label: aula6-resumo-satisfacao

tibble(
  total_registros = nrow(dados),
  respostas_validas = sum(!is.na(dados$satisfacao)),
  respostas_ausentes = sum(is.na(dados$satisfacao))
)
```

Depois, apresenta-se a distribuição percentual entre as respostas válidas.

::: {.callout-tip title="Separar qualidade de distribuição"}
Uma boa prática é informar o número de ausências e, em seguida, construir a distribuição da variável entre os valores observados. Assim, não escondemos os `NA`, mas também não os tratamos como se fossem uma categoria substantiva da escala ordinal.
:::

## Variável quantitativa discreta: `faltas`

Agora construiremos uma tabela completa para `faltas`.

Antes:

```{r}
#| label: aula6-faltas-valores

sort(
  unique(dados$faltas)
)
```

O `NA` aparecerá como ausência e não deve ser confundido com zero.

Contamos quantas observações válidas existem:

```{r}
#| label: aula6-validos-faltas

sum(!is.na(dados$faltas))
```

E quantas estão ausentes:

```{r}
#| label: aula6-ausentes-faltas

sum(is.na(dados$faltas))
```

Agora construímos a distribuição entre os valores observados:

```{r}
#| label: aula6-tabela-faltas

tabela_faltas <- dados |>
  filter(!is.na(faltas)) |>
  count(faltas, name = "fi") |>
  arrange(faltas) |>
  mutate(
    fr = fi / sum(fi),
    percentual = 100 * fr,
    Fi = cumsum(fi),
    Fr = cumsum(fr),
    percentual_acumulado = 100 * Fr
  )

tabela_faltas
```

Vamos ler o código em linguagem natural:

``` text
dados
↓
manter faltas observadas
↓
contar quantas vezes cada valor aparece
↓
ordenar do menor para o maior
↓
calcular proporções e percentuais
↓
calcular frequências acumuladas
```

Essa tradução do código para uma sequência lógica é importante. O pipe `|>` nos permite ler a transformação de cima para baixo.

### Respondendo perguntas com a tabela

Quantos estudantes tiveram exatamente 2 faltas?

```{r}
#| label: aula6-exatamente-2

tabela_faltas |>
  filter(faltas == 2) |>
  select(faltas, fi, fr, percentual)
```

Quantos tiveram no máximo 2 faltas?

```{r}
#| label: aula6-no-maximo-2

tabela_faltas |>
  filter(faltas == 2) |>
  select(faltas, Fi, Fr, percentual_acumulado)
```

Quantos tiveram pelo menos 2 faltas?

Podemos trabalhar diretamente com o banco:

```{r}
#| label: aula6-pelo-menos-2

dados |>
  filter(!is.na(faltas)) |>
  summarise(
    n_validos = n(),
    pelo_menos_2 = sum(faltas >= 2),
    percentual = 100 * mean(faltas >= 2)
  )
```

Observe que a comparação:

``` r
faltas >= 2
```

produz valores `TRUE` e `FALSE`.

No R:

``` text
TRUE  → 1
FALSE → 0
```

quando usados em `sum()` ou `mean()`.

Assim:

``` r
sum(faltas >= 2)
```

conta quantos atendem à condição e:

``` r
mean(faltas >= 2)
```

calcula a proporção que atende à condição.

Essa ideia será muito útil ao longo do curso.

## Formatando uma tabela para relatório

Uma tabela usada durante a análise pode manter nomes curtos como:

``` text
fi
fr
Fi
Fr
```

Mas uma tabela destinada ao leitor deve ser mais clara.

Primeiro, podemos arredondar apenas para **exibição**:

```{r}
#| label: aula6-formatar-faltas

tabela_faltas_apresentacao <- tabela_faltas |>
  transmute(
    `Número de faltas` = faltas,
    `Frequência` = fi,
    `Frequência relativa` = round(fr, 3),
    `Percentual (%)` = round(percentual, 1),
    `Frequência acumulada` = Fi,
    `Percentual acumulado (%)` = round(percentual_acumulado, 1)
  )

tabela_faltas_apresentacao
```

Note que mantivemos `tabela_faltas` com maior precisão e criamos outro objeto apenas para apresentação.

::: {.callout-note title="Arredonde a apresentação, não o cálculo intermediário"}
Se arredondarmos frequências relativas antes de calcular acumuladas ou totais, podemos propagar pequenos erros. Prefira calcular com precisão completa e arredondar apenas quando a tabela for exibida.
:::

No Quarto, podemos apresentar:

```{r}
#| label: aula6-kable-faltas

knitr::kable(
  tabela_faltas_apresentacao,
  caption = "Distribuição do número de faltas dos estudantes"
)
```

Se o documento principal for renderizado para HTML, PDF ou Word, a tabela será integrada ao relatório no formato correspondente.

### Inserindo uma linha de total

Na tabela de apresentação:

```{r}
#| label: aula6-total-faltas

tabela_faltas_com_total <- tabela_faltas_apresentacao |>
  bind_rows(
    tibble(
      `Número de faltas` = NA_real_,
      `Frequência` = sum(tabela_faltas$fi),
      `Frequência relativa` = round(sum(tabela_faltas$fr), 3),
      `Percentual (%)` = round(sum(tabela_faltas$percentual), 1),
      `Frequência acumulada` = NA_integer_,
      `Percentual acumulado (%)` = NA_real_
    )
  )

tabela_faltas_com_total
```

Para que a palavra `"Total"` apareça na primeira coluna, podemos convertê-la em texto:

```{r}
#| label: aula6-total-faltas-texto

tabela_faltas_com_total <- tabela_faltas_apresentacao |>
  mutate(
    `Número de faltas` = as.character(`Número de faltas`)
  ) |>
  bind_rows(
    tibble(
      `Número de faltas` = "Total",
      `Frequência` = sum(tabela_faltas$fi),
      `Frequência relativa` = round(sum(tabela_faltas$fr), 3),
      `Percentual (%)` = round(sum(tabela_faltas$percentual), 1),
      `Frequência acumulada` = NA_integer_,
      `Percentual acumulado (%)` = NA_real_
    )
  )

knitr::kable(
  tabela_faltas_com_total,
  caption = "Distribuição do número de faltas dos estudantes"
)
```

A ausência de total nas colunas acumuladas não é um problema: a última linha antes do total já representa o acumulado final.

### Escrevendo a interpretação

Depois da tabela, não escreva:

> A maior frequência é 3.

Prefira algo como:

> Entre os estudantes com informação disponível sobre faltas, o valor mais frequente foi 2 faltas, observado em X estudantes (Y% das respostas válidas).

O R pode calcular os valores; a interpretação continua sendo responsabilidade do analista.

## Construindo a tabela em uma planilha eletrônica

Vamos reproduzir a lógica sem usar uma função pronta.

Suponha que a coluna `A` contenha o número de faltas de 20 estudantes, da célula `A2` até `A21`.

Na coluna `C`, listamos os valores possíveis:

``` text
C2 = 0
C3 = 1
C4 = 2
C5 = 3
C6 = 4
C7 = 5
```

Na coluna `D`, calculamos a frequência absoluta.

No Excel em português, em `D2`:

``` text
=CONT.SE($A$2:$A$21;C2)
```

Copiamos a fórmula para baixo.

O símbolo `$` fixa o intervalo `A2:A21` enquanto a referência `C2` muda a cada linha.

### Frequência relativa

Se `D2:D7` contém as frequências absolutas, em `E2`:

``` text
=D2/SOMA($D$2:$D$7)
```

Copie para baixo.

Outra possibilidade, quando não existem células vazias indesejadas, é dividir pela quantidade de valores válidos:

``` text
=D2/CONT.NÚM($A$2:$A$21)
```

### Percentual

Se `E2` contém a frequência relativa:

``` text
=100*E2
```

ou simplesmente mantenha `=E2` e formate a célula como **Percentual**.

### Frequência acumulada

Na primeira linha:

``` text
=D2
```

Na linha seguinte:

``` text
=F2+D3
```

e copie para baixo.

Uma alternativa é utilizar:

``` text
=SOMA($D$2:D2)
```

em `F2` e arrastar a fórmula.

O primeiro extremo fica fixo:

``` text
$D$2
```

enquanto o segundo se expande:

``` text
D2
D3
D4
...
```

Para frequência relativa acumulada, a mesma ideia pode ser aplicada à coluna das frequências relativas.

::: {.callout-note title="Excel, LibreOffice e Google Sheets"}
Os nomes das funções e o separador de argumentos podem variar com o idioma e a configuração do programa. Em algumas instalações usa-se `;`; em outras, `,`. A lógica estatística da fórmula, contudo, é a mesma.
:::

### Ordenando categorias em planilha

Para uma variável nominal, a tabela pode ser ordenada alfabeticamente ou pela frequência.

Para uma variável ordinal, a ordem deve ser definida pela escala, por exemplo:

``` text
Muito insatisfeito
Insatisfeito
Indiferente
Satisfeito
Muito satisfeito
```

Não use ordenação alfabética se ela destruir a ordem substantiva.

### Totais

Ao final da coluna de frequências absolutas:

``` text
=SOMA(D2:D7)
```

Esse total deve corresponder ao número de observações válidas utilizadas na tabela.

Ao final da frequência relativa:

``` text
=SOMA(E2:E7)
```

esperamos aproximadamente:

``` text
1
```

ou:

``` text
100%
```

se a coluna estiver formatada como percentual.

## Exportando e documentando os resultados

Uma tabela calculada no R pode ser salva em CSV:

```{r}
#| label: aula6-exportar-csv

dir.create("resultados", showWarnings = FALSE)

write_csv(
  tabela_faltas,
  "resultados/tabela_frequencia_faltas.csv"
)
```

Esse arquivo pode ser aberto em uma planilha eletrônica.

Também podemos salvar as três tabelas:

```{r}
#| label: aula6-exportar-tabelas

write_csv(
  tabela_curso,
  "resultados/tabela_frequencia_curso.csv"
)

write_csv(
  tabela_satisfacao,
  "resultados/tabela_frequencia_satisfacao.csv"
)

write_csv(
  tabela_faltas,
  "resultados/tabela_frequencia_faltas.csv"
)
```

Para gerar um arquivo `.xlsx`, podemos utilizar o pacote `writexl`.

A instalação é necessária apenas uma vez:

```{r}
#| label: aula6-instalar-writexl
#| eval: false

install.packages("writexl")
```

Depois:

```{r}
#| label: aula6-exportar-xlsx
#| eval: false

library(writexl)

write_xlsx(
  list(
    Curso = tabela_curso,
    Satisfacao = tabela_satisfacao,
    Faltas = tabela_faltas
  ),
  "resultados/tabelas_frequencias.xlsx"
)
```

Cada objeto será gravado em uma aba.

### E para o editor de texto?

Como estamos escrevendo a apostila em Quarto, não precisamos copiar e colar manualmente a tabela no editor.

O fluxo pode ser:

``` text
dados
  ↓
código em R
  ↓
tabela calculada
  ↓
knitr::kable()
  ↓
documento Quarto
  ↓
HTML / PDF / Word
```

Se o documento principal estiver configurado para saída Word, a tabela produzida pelo código fará parte do arquivo `.docx` renderizado.

Essa abordagem reduz um problema muito comum: a tabela mudar no R, mas a cópia antiga continuar no relatório.

> **Uma fonte de dados + um código + uma tabela gerada automaticamente = maior reprodutibilidade.**

## Atividades práticas no R

### Exercício 1 — Número de irmãos

Crie:

```{r}
#| label: aula6-exercicio-irmaos

numero_irmaos <- c(
  1, 2, 0, 3, 1, 1, 2, 4, 0, 2,
  1, 3, 2, 2, 1, 0, 5, 1, 2, 3,
  1, 4, 2, 0, 1
)
```

Transforme em um `tibble`:

```{r}
dados_irmaos <- tibble(
  numero_irmaos = numero_irmaos
)
```

Faça:

1.  a frequência absoluta com `count()`;
2.  a frequência relativa;
3.  o percentual;
4.  a frequência absoluta acumulada;
5.  a frequência percentual acumulada;
6.  uma tabela formatada com `knitr::kable()`;
7.  o percentual com exatamente 2 irmãos;
8.  o percentual com no máximo 2 irmãos;
9.  o percentual com pelo menos 3 irmãos;
10. exporte a tabela para CSV;
11. escreva três interpretações completas.

### Exercício 2 — Variável nominal

Crie:

```{r}
#| label: aula6-exercicio-transporte

transporte <- c(
  "Ônibus", "Carro", "Ônibus", "Motocicleta", "Ônibus",
  "Aplicativo", "Ônibus", "Carro", "Ônibus", "A pé",
  "Ônibus", "Motocicleta", "Carro", "Ônibus", "Aplicativo",
  "Ônibus", "A pé", "Carro", "Ônibus", "Motocicleta",
  "Ônibus", "Carro", "Ônibus", "Ônibus", "Aplicativo"
)

dados_transporte <- tibble(
  transporte = transporte
)
```

Faça:

1.  tabela de frequências absolutas;
2.  frequências relativas e percentuais;
3.  ordenação alfabética;
4.  ordenação decrescente pela frequência;
5.  linha de total;
6.  tabela pronta para relatório;
7.  duas interpretações;
8.  explique por que você **não** calculou frequência acumulada.

### Exercício 3 — Variável ordinal e valores ausentes

Crie:

```{r}
#| label: aula6-exercicio-satisfacao

avaliacao <- factor(
  c(
    "Ruim", "Bom", "Regular", "Bom", "Excelente",
    "Regular", "Bom", NA, "Ruim", "Bom",
    "Excelente", "Regular", "Bom", "Bom", NA,
    "Regular", "Excelente", "Bom", "Ruim", "Regular"
  ),
  levels = c("Ruim", "Regular", "Bom", "Excelente"),
  ordered = TRUE
)

dados_avaliacao <- tibble(
  avaliacao = avaliacao
)
```

Faça:

1.  conte o número total de registros;
2.  conte as respostas válidas;
3.  conte as respostas ausentes;
4.  construa a distribuição entre respostas válidas;
5.  calcule frequências acumuladas;
6.  determine o percentual até `Regular`;
7.  determine o percentual em `Bom` ou `Excelente`;
8.  escreva uma nota abaixo da tabela informando o número de respostas ausentes.

::: {.callout-note collapse="true" title="Uma possível solução do Exercício 1"}
```{r}
solucao_irmaos <- dados_irmaos |>
  count(numero_irmaos, name = "fi") |>
  arrange(numero_irmaos) |>
  mutate(
    fr = fi / sum(fi),
    percentual = 100 * fr,
    Fi = cumsum(fi),
    Fr = cumsum(fr),
    percentual_acumulado = 100 * Fr
  )

solucao_irmaos
```

Exatamente 2 irmãos:

```{r}
solucao_irmaos |>
  filter(numero_irmaos == 2)
```

No máximo 2 irmãos:

```{r}
solucao_irmaos |>
  filter(numero_irmaos == 2) |>
  select(Fi, Fr, percentual_acumulado)
```

Pelo menos 3 irmãos:

```{r}
dados_irmaos |>
  summarise(
    n = n(),
    quantidade = sum(numero_irmaos >= 3),
    percentual = 100 * mean(numero_irmaos >= 3)
  )
```
:::

## Síntese da Aula 6

Ao concluir esta prática, retenha:

1.  `table()` e `prop.table()` são úteis para contagens rápidas;
2.  `count()` e `mutate()` oferecem maior flexibilidade para construir tabelas destinadas à análise e ao relatório;
3.  `cumsum()` produz frequências acumuladas;
4.  categorias nominais podem ser ordenadas para apresentação, mas não devem ser acumuladas;
5.  fatores ordinais precisam manter seus níveis na ordem correta;
6.  valores ausentes devem ser contabilizados e seu tratamento precisa ser explícito;
7.  percentuais dependem do denominador escolhido;
8.  cálculos devem ser feitos com precisão e arredondados apenas para apresentação;
9.  `knitr::kable()` permite integrar a tabela ao documento Quarto;
10. tabelas podem ser exportadas para CSV ou XLSX sem perder o processo reprodutível;
11. a planilha eletrônica realiza os mesmos cálculos por fórmulas, mas as relações entre frequência absoluta, relativa e acumulada permanecem as mesmas;
12. o computador calcula; o estudante precisa interpretar.

> **Ideia-chave:** uma tabela de frequência bem construída não nasce de um comando isolado. Ela resulta de uma sequência de decisões: qual variável resumir, quais observações são válidas, como ordenar as categorias, qual denominador utilizar, quais frequências calcular e como comunicar o resultado.

------------------------------------------------------------------------

## Exercícios de consolidação das Aulas 5 e 6

### Exercício 1 — Diagnóstico de uma tabela

Um relatório apresenta:

| Categoria | Frequência | Percentual |
|:----------|-----------:|-----------:|
| A         |         12 |        30% |
| B         |         18 |        45% |
| C         |         11 |      27,5% |
| **Total** |     **41** | **102,5%** |

1.  Existe algum problema aparente?
2.  Que verificações você faria antes de concluir que a tabela está errada?
3.  O erro pode estar na frequência absoluta ou no percentual?
4.  Qual informação adicional seria necessária para refazer os percentuais?

### Exercício 2 — Ausências e denominador

Uma pesquisa teve 100 participantes. Para a variável `satisfação`, 8 pessoas não responderam. Entre as 92 respostas válidas:

- 15 foram "Baixa";
- 27 foram "Média";
- 50 foram "Alta".

Calcule:

1.  os percentuais sobre as 92 respostas válidas;
2.  os percentuais sobre os 100 participantes;
3.  o percentual de ausência;
4.  explique por que os dois conjuntos de percentuais respondem a perguntas diferentes.

### Exercício 3 — Leitura crítica do código

Explique, linha por linha, o que faz:

```{r}
tabela <- dados |>
  filter(!is.na(faltas)) |>
  count(faltas, name = "fi") |>
  arrange(faltas) |>
  mutate(
    fr = fi / sum(fi),
    percentual = 100 * fr,
    Fi = cumsum(fi),
    Fr = cumsum(fr)
  )
```

Depois responda:

1.  qual é o denominador de `fr`?
2.  por que `arrange(faltas)` aparece antes de `cumsum()`?
3.  o que poderia acontecer com a interpretação de `Fi` se a tabela fosse ordenada de modo decrescente antes da acumulação?
