# Medidas de tendência central

As tabelas e os gráficos estudados anteriormente ajudam a organizar e visualizar a distribuição de uma variável. Entretanto, muitas situações exigem também um **valor representativo** capaz de resumir, de maneira simples, a região em torno da qual os dados se concentram.

Neste capítulo, estudaremos as principais **medidas de tendência central**: média, mediana e moda. Veremos como calculá-las e interpretá-las, quando cada uma é mais adequada, como os valores extremos podem afetá-las e como sua relação ajuda a compreender a forma de uma distribuição.

A abordagem será sempre integrada: após a apresentação de cada conceito e de exemplos de cálculo, o **Laboratório no R** mostrará como reproduzir o procedimento computacionalmente.

```{r}
#| label: setup-medidas-centrais
#| include: false
#| warning: false
#| message: false

library(tidyverse)
library(dplyr)

dados <- read_csv(
  "dados/estudantes80n.csv",
  show_col_types = FALSE
)

moda <- function(x, na.rm = TRUE) {
  if (na.rm) {
    x <- x[!is.na(x)]
  }

  frequencias <- table(x)

  if (length(frequencias) == 0) {
    return(NA)
  }

  maior_frequencia <- max(frequencias)

  if (maior_frequencia == 1) {
    return(NA)
  }

  valores_modais <- names(frequencias)[
    frequencias == maior_frequencia
  ]

  if (is.numeric(x)) {
    as.numeric(valores_modais)
  } else {
    valores_modais
  }
}
```

## Medidas resumo

Uma **medida resumo** é um valor numérico utilizado para sintetizar alguma característica importante de um conjunto de dados. Em vez de examinar todas as observações individualmente, podemos utilizar alguns números para descrever aspectos como:

- a região central da distribuição;
- a dispersão dos valores;
- a posição relativa de uma observação;
- a forma da distribuição.

Neste capítulo, nosso interesse está na **região central**. Uma medida de tendência central procura indicar um valor em torno do qual os dados tendem a se concentrar.

As três medidas mais utilizadas são:

- **média aritmética**;
- **mediana**;
- **moda**.

Essas medidas não são intercambiáveis. Cada uma resume os dados segundo um princípio diferente e pode responder melhor a determinadas situações.

::: {.callout-note title="Uma medida resumo não substitui os dados"}
Nenhuma medida central deve ser analisada isoladamente. Dois conjuntos de dados podem apresentar a mesma média e, ainda assim, possuir distribuições muito diferentes. Por isso, medidas resumo devem ser interpretadas em conjunto com tabelas, gráficos e outras características da distribuição.
:::

## Notação de somatório

Antes de definir a média aritmética, é útil conhecer a **notação de somatório**, representada pela letra grega sigma maiúscula:

$$\sum.$$

Considere uma variável quantitativa com $n$ observações:

$$x_1,x_2,\ldots,x_n.$$

A expressão

$$\sum_{i=1}^{n}x_i$$

significa

$$x_1+x_2+\cdots+x_n.$$

O índice $i$ identifica cada observação, começando em $i=1$ e terminando em $i=n$.

Por exemplo, para os valores

$$4,\ 6,\ 8,\ 7,\ 5,$$

temos

$$\sum_{i=1}^{5}x_i
=
4+6+8+7+5
=
30.$$

A notação de somatório permite escrever fórmulas de maneira compacta e será utilizada ao longo deste e dos próximos capítulos.

::: {.callout-tip title="Laboratório no R"}
No R, a função `sum()` calcula a soma dos valores de um vetor:

```{r}
valores <- c(4, 6, 8, 7, 5)

sum(valores)
```

O comando acima reproduz computacionalmente a operação

$$\sum_{i=1}^{5}x_i.$$

Se houver valores ausentes (`NA`), é necessário decidir se eles devem ser removidos do cálculo:

```{r}
valores_com_na <- c(4, 6, NA, 7, 5)

sum(
  valores_com_na,
  na.rm = TRUE
)
```

O argumento `na.rm = TRUE` informa ao R que os valores ausentes devem ser desconsiderados no cálculo.
:::

## Média aritmética simples

A **média aritmética** é obtida somando todas as observações e dividindo o resultado pelo número de observações.

Para $n$ valores $x_1,x_2,\ldots,x_n$, a média amostral é dada por

$$\bar{x}
=
\frac{x_1+x_2+\cdots+x_n}{n}
=
\frac{1}{n}\sum_{i=1}^{n}x_i.$$

O símbolo $\bar{x}$ lê-se **x barra** e representa a média das observações de uma amostra. Quando estamos descrevendo uma população inteira, é comum representar a média populacional por $\mu$:

$$\mu
=
\frac{1}{N}\sum_{i=1}^{N}x_i,$$

em que $N$ é o tamanho da população.

### Exemplo

Considere o número de faltas de 20 estudantes:

$$0,\ 2,\ 1,\ 3,\ 2,\ 0,\ 4,\ 1,\ 2,\ 2,\ 5,\ 0,\ 1,\ 3,\ 2,\ 4,\ 1,\ 2,\ 0,\ 3.$$

A soma das observações é

$$\sum_{i=1}^{20}x_i=38.$$

Logo,

$$\bar{x}
=
\frac{38}{20}
=
1{,}9.$$

Assim, o número médio de faltas foi de **1,9 falta por estudante**.

Observe que a média não precisa coincidir com um valor efetivamente observado. Nesse exemplo, nenhum estudante possui exatamente 1,9 falta. A média funciona como um **ponto de equilíbrio numérico** da distribuição.

::: {.callout-tip title="Laboratório no R"}
No R, a média é obtida pela função `mean()`:

```{r}
faltas_exemplo <- c(
  0, 2, 1, 3, 2,
  0, 4, 1, 2, 2,
  5, 0, 1, 3, 2,
  4, 1, 2, 0, 3
)

mean(faltas_exemplo)
```

Também podemos conferir o cálculo utilizando diretamente a definição:

```{r}
sum(faltas_exemplo) /
  length(faltas_exemplo)
```

Para o banco `dados`, a média do número de faltas é:

```{r}
mean(dados$faltas)
```

Quando a variável contém valores ausentes, devemos decidir explicitamente como tratá-los:

```{r}
mean(
  dados$faltas,
  na.rm = TRUE
)
```
:::

### Propriedades da média aritmética

Além de representar o centro de um conjunto de valores, a média aritmética possui propriedades matemáticas importantes. Elas ajudam a compreender seu comportamento e explicam por que essa medida aparece com tanta frequência em Estatística.

Considere uma amostra formada pelos valores

$$
x_1,x_2,\ldots,x_n,
$$

cuja média aritmética é

$$
\bar{x}=\frac{1}{n}\sum_{i=1}^{n}x_i.
$$

#### A média é única

Para um conjunto de valores numéricos, a média aritmética é determinada de forma única.

Por exemplo, para os valores

$$
4,\ 6,\ 8,\ 10,
$$

temos

$$
\bar{x}
=
\frac{4+6+8+10}{4}
=
7.
$$

Portanto, a média desse conjunto é unicamente igual a **7**.

#### A média está entre o menor e o maior valor

A média aritmética não pode ser menor que a menor observação nem maior que a maior observação:

$$
\min(x_i)\leq \bar{x}\leq \max(x_i).
$$

No exemplo anterior,

$$
4\leq 7\leq 10.
$$

Essa propriedade também pode ser utilizada como uma verificação simples de um cálculo. Se a média calculada estiver fora do intervalo dos dados, certamente ocorreu algum erro.

#### A soma dos valores pode ser recuperada a partir da média

Da definição da média,

$$
\bar{x}
=
\frac{\sum_{i=1}^{n}x_i}{n},
$$

segue que

$$
\sum_{i=1}^{n}x_i=n\bar{x}.
$$

Assim, conhecendo a média e o número de observações, podemos determinar a soma dos valores.

Por exemplo, se 30 estudantes apresentaram média de 7,2 pontos, então a soma das notas é

$$
30\times7,2=216.
$$

#### A soma dos desvios em relação à média é igual a zero

Uma das propriedades mais importantes da média é

$$
\sum_{i=1}^{n}(x_i-\bar{x})=0.
$$

Isso significa que os desvios positivos e negativos em relação à média se compensam.

Considere novamente

$$
4,\ 6,\ 8,\ 10,
$$

cuja média é 7. Os desvios em relação à média são

$$
4-7=-3,
$$

$$
6-7=-1,
$$

$$
8-7=1,
$$

e

$$
10-7=3.
$$

Portanto,

$$
(-3)+(-1)+1+3=0.
$$

::: {.callout-note title="Interpretação"}
A média pode ser vista como um **ponto de equilíbrio** dos dados: os desvios situados abaixo e acima dela se compensam quando considerados com seus respectivos sinais.
:::

#### A média minimiza a soma dos quadrados dos desvios

Entre todos os possíveis valores utilizados como referência, a média aritmética é aquele que produz a menor soma dos quadrados das distâncias em relação às observações.

Em outras palavras,

$$
\sum_{i=1}^{n}(x_i-\bar{x})^2
\leq
\sum_{i=1}^{n}(x_i-c)^2,
$$

para qualquer constante $c$.

Essa propriedade será importante posteriormente em diversos métodos estatísticos.

Considere novamente os valores

$$
4,\ 6,\ 8,\ 10.
$$

Utilizando a média $\bar{x}=7$ como referência,

$$
(4-7)^2+(6-7)^2+(8-7)^2+(10-7)^2
=
9+1+1+9
=
20.
$$

Se utilizarmos, por exemplo, $c=6$,

$$
(4-6)^2+(6-6)^2+(8-6)^2+(10-6)^2
=
4+0+4+16
=
24.
$$

A soma dos quadrados é menor quando utilizamos a média.

#### Efeito da adição de uma constante

Se adicionarmos uma mesma constante $a$ a todas as observações,

$$
y_i=x_i+a,
$$

a nova média será

$$
\bar{y}=\bar{x}+a.
$$

Por exemplo, considere as notas

$$
5,\ 6,\ 7,\ 8.
$$

A média é

$$
\bar{x}=6,5.
$$

Se acrescentarmos 1 ponto a todas as notas, teremos

$$
6,\ 7,\ 8,\ 9,
$$

e a nova média será

$$
\bar{y}=7,5.
$$

Portanto, acrescentar 1 a cada observação também acrescenta 1 à média.

#### Efeito da multiplicação por uma constante

Se todos os valores forem multiplicados por uma constante $b$,

$$
y_i=bx_i,
$$

a média também será multiplicada por essa constante:

$$
\bar{y}=b\bar{x}.
$$

Essa propriedade aparece frequentemente em mudanças de unidade.

Por exemplo, se a altura média de um grupo for

$$
1,72\text{ m},
$$

ao converter as alturas para centímetros teremos

$$
100\times1,72=172\text{ cm}.
$$

#### Transformação linear

As duas propriedades anteriores podem ser reunidas. Se

$$
y_i=a+bx_i,
$$

então

$$
\bar{y}=a+b\bar{x}.
$$

Assim, não é necessário recalcular toda a média quando todos os dados sofrem a mesma transformação linear.

#### Média de grupos

Quando um conjunto de dados é dividido em grupos de tamanhos diferentes, a média geral não é, em geral, a média simples das médias dos grupos.

Considere duas turmas:

| Turma | Número de estudantes | Média |
|:------|---------------------:|------:|
| A     | 10                   | 8,0   |
| B     | 40                   | 6,0   |

: Número de estudantes e média das notas em duas turmas. {#tbl-media-grupos}

Como mostra a @tbl-media-grupos, as turmas apresentam tamanhos diferentes. Portanto, não seria correto calcular simplesmente

$$
\frac{8+6}{2}=7.
$$

A média geral deve considerar o número de estudantes de cada grupo:

$$
\bar{x}
=
\frac{10(8)+40(6)}{10+40}
=
\frac{320}{50}
=
6,4.
$$

De modo geral, se existem $k$ grupos com tamanhos $n_1,n_2,\ldots,n_k$ e médias $\bar{x}_1,\bar{x}_2,\ldots,\bar{x}_k$, então

$$
\bar{x}
=
\frac{
n_1\bar{x}_1+n_2\bar{x}_2+\cdots+n_k\bar{x}_k
}{
n_1+n_2+\cdots+n_k
}.
$$

Observe que essa expressão corresponde a uma **média ponderada**, em que os tamanhos dos grupos funcionam como pesos.

#### Influência de valores extremos

A média utiliza todas as observações em seu cálculo. Por isso, alterações em qualquer valor provocam alterações na média.

Essa característica faz com que a média seja particularmente sensível a observações muito afastadas das demais.

Por exemplo, considere

$$
10,\ 11,\ 12,\ 13,\ 14.
$$

A média é

$$
\bar{x}=12.
$$

Agora substitua o maior valor por 50:

$$
10,\ 11,\ 12,\ 13,\ 50.
$$

A nova média será

$$
\bar{x}=19,2.
$$

Apesar de quatro das cinco observações continuarem entre 10 e 13, a média aumentou consideravelmente devido à presença do valor 50.

::: {.callout-important title="Para guardar"}
A média aritmética utiliza **todas as observações**, é matematicamente bem definida e possui importantes propriedades algébricas. Entretanto, justamente por utilizar todos os valores, pode ser fortemente influenciada por observações extremas.
:::

::: {.callout-tip title="Laboratório no R"}

Podemos verificar algumas dessas propriedades utilizando o R.

Considere os valores:

```{r}
x <- c(4, 6, 8, 10)

mean(x)
```

Vamos verificar a soma dos desvios em relação à média:

```{r}
x - mean(x)

sum(x - mean(x))
```

O resultado é zero, confirmando que

$$
\sum_{i=1}^{n}(x_i-\bar{x})=0.
$$

Também podemos verificar a propriedade da soma:

```{r}
sum(x)

length(x) * mean(x)
```

Os dois comandos produzem o mesmo resultado, pois

$$
\sum_{i=1}^{n}x_i=n\bar{x}.
$$

Agora, adicionaremos 5 a cada observação:

```{r}
y <- x + 5

mean(x)
mean(y)
```

A média também aumenta em 5.

Podemos verificar diretamente:

```{r}
mean(x) + 5
```

Agora multiplicaremos todos os valores por 10:

```{r}
z <- 10 * x

mean(z)
10 * mean(x)
```

Novamente, os resultados são iguais.

Por fim, podemos verificar numericamente a propriedade de minimização da soma dos quadrados dos desvios:

```{r}
sum((x - mean(x))^2)
```

Compare com outros possíveis centros:

```{r}
sum((x - 5)^2)
sum((x - 6)^2)
sum((x - 7)^2)
sum((x - 8)^2)
sum((x - 9)^2)
```

Como a média é

```{r}
mean(x)
```

a menor soma dos quadrados ocorre quando utilizamos **7** como centro.

:::

## Média aritmética ponderada

Nem sempre todas as observações possuem a mesma importância. Em algumas situações, cada valor $x_i$ está associado a um **peso** $w_i$.

A **média aritmética ponderada** é definida por

$$\bar{x}_p
=
\frac{\sum_{i=1}^{n}w_i x_i}
{\sum_{i=1}^{n}w_i}.$$

Valores com pesos maiores exercem maior influência sobre o resultado.

### Exemplo

Considere três avaliações com notas e pesos diferentes:

| Avaliação | Nota ($x_i$) | Peso ($w_i$) | $w_i x_i$ |
|:----------|-------------:|-------------:|----------:|
| 1         |          7,0 |            2 |      14,0 |
| 2         |          8,5 |            3 |      25,5 |
| 3         |          9,0 |            5 |      45,0 |
| **Total** |              |       **10** |  **84,5** |

: Notas, pesos e produtos utilizados no cálculo da média ponderada. {#tbl-media-ponderada-notas} 

Como mostra a @tbl-media-ponderada-notas, a terceira avaliação possui o maior peso e, portanto, maior participação no cálculo.

A média ponderada é

$$\bar{x}_p
=
\frac{2(7{,}0)+3(8{,}5)+5(9{,}0)}
{2+3+5}
=
\frac{84{,}5}{10}
=
8{,}45.$$

::: {.callout-tip title="Laboratório no R"}
Podemos reproduzir o cálculo diretamente:

```{r}
notas <- c(7.0, 8.5, 9.0)
pesos <- c(2, 3, 5)

sum(notas * pesos) /
  sum(pesos)
```

O R também possui a função `weighted.mean()`:

```{r}
weighted.mean(
  notas,
  pesos
)
```

Os pesos não precisam necessariamente representar a importância de avaliações. Em uma tabela de frequências, por exemplo, as próprias frequências podem atuar como pesos.
:::

## Extensão: média aparada

A média aritmética utiliza todas as observações no cálculo e, por esse motivo, pode ser bastante influenciada por valores muito pequenos ou muito grandes. Em algumas situações, deseja-se manter a ideia de calcular uma média, mas reduzir a influência das observações localizadas nas extremidades da distribuição.

Uma possibilidade é utilizar a **média aparada** (*trimmed mean*).

Na média aparada, uma mesma proporção de observações é retirada de **cada extremidade** do conjunto de dados ordenado e, em seguida, calcula-se a média aritmética dos valores restantes.

Considere as observações ordenadas

$$
x_{(1)} \leq x_{(2)} \leq \cdots \leq x_{(n)}.
$$

Seja $\alpha$ a proporção que será retirada de cada extremidade e

$$
r = \lfloor n\alpha \rfloor
$$

o número de observações retiradas de cada lado. A média aparada é dada por

$$
\bar{x}_{\alpha}
=
\frac{1}{n-2r}
\sum_{i=r+1}^{n-r}x_{(i)}.
$$

Assim, uma média aparada em 10%, por exemplo, retira aproximadamente **10% das menores observações e 10% das maiores observações**, conservando aproximadamente 80% dos valores centrais.

::: {.callout-important title="Atenção"}
Uma média aparada de **10% não significa retirar 10% dos dados no total**. A retirada ocorre nas duas extremidades: 10% dos menores valores e 10% dos maiores valores.
:::

A média aparada procura combinar duas características:

- mantém a interpretação de uma média calculada a partir de várias observações;
- apresenta menor sensibilidade a valores extremos do que a média aritmética simples.

Ela não deve, entretanto, ser utilizada automaticamente sempre que houver valores elevados ou reduzidos. Antes de escolher uma medida resumo, é necessário compreender a natureza dos dados e verificar se as observações extremas são erros, valores legítimos ou características importantes da população estudada.

### Exemplo

Considere os salários, em reais, de dez trabalhadores:

$$
2500,\ 2600,\ 2700,\ 2800,\ 2900,\ 3000,\ 3100,\ 3200,\ 3300,\ 15000.
$$

O salário de R\$ 15.000 é muito superior aos demais e exerce forte influência sobre a média aritmética.

A média simples é

$$
\bar{x}
=
\frac{2500+2600+\cdots+3300+15000}{10}
=
4110.
$$

Portanto,

$$
\bar{x}=\text{R\$ }4.110,00.
$$

Agora considere uma **média aparada em 10%**. Como temos $n=10$ observações,

$$
r=\lfloor 10(0,10)\rfloor=1.
$$

Retiramos, portanto, uma observação de cada extremidade:

- menor valor: R\$ 2.500;
- maior valor: R\$ 15.000.

Permanecem os valores

$$
2600,\ 2700,\ 2800,\ 2900,\ 3000,\ 3100,\ 3200,\ 3300.
$$

A média desses oito valores é

$$
\bar{x}_{0,10}
=
\frac{2600+2700+\cdots+3300}{8}
=
2950.
$$

A @tbl-media-aparada-salarios compara as três medidas.

| Medida                    | Valor (R$) |
|:--------------------------|-----------:|
| Média aritmética simples  |   4.110,00 |
| Média aparada em 10%      |   2.950,00 |
| Mediana                   |   2.950,00 |

: Comparação entre média aritmética, média aparada em 10% e mediana para os salários. {#tbl-media-aparada-salarios}

A @tbl-media-aparada-salarios evidencia a influência do salário de R\$ 15.000 sobre a média aritmética simples. Enquanto a média é de R\$ 4.110,00, a média aparada em 10% é de R\$ 2.950,00. Neste exemplo particular, a média aparada coincide com a mediana.

Isso **não significa que a média aparada e a mediana sejam medidas equivalentes**. A coincidência ocorre apenas para esse conjunto específico de dados.

A média aparada ocupa uma posição interessante entre as duas medidas: utiliza vários dos valores observados, como a média aritmética, mas reduz a influência das extremidades da distribuição.

::: {.callout-tip title="Laboratório no R"}

No R, a média aparada pode ser calculada diretamente com a função `mean()`, utilizando o argumento `trim`.

Primeiramente, vamos reproduzir o exemplo dos salários.

```{r}
salarios <- c(
  2500, 2600, 2700, 2800, 2900,
  3000, 3100, 3200, 3300, 15000
)

mean(salarios)
```

A média aritmética simples é obtida normalmente com `mean()`.

Para calcular uma média aparada em 10%, usamos:

```{r}
mean(salarios, trim = 0.10)
```

O argumento

```r
trim = 0.10
```

informa ao R que deve retirar 10% das observações de **cada extremidade** antes de calcular a média.

Podemos comparar as três medidas:

```{r}
mean(salarios)
mean(salarios, trim = 0.10)
median(salarios)
```

Também podemos organizar os resultados em um objeto:

```{r}
comparacao <- tibble(
  medida = c(
    "Média aritmética",
    "Média aparada (10%)",
    "Mediana"
  ),
  valor = c(
    mean(salarios),
    mean(salarios, trim = 0.10),
    median(salarios)
  )
)

comparacao
```

Observe que `trim` representa a **proporção eliminada de cada extremidade**. Por exemplo:

```r
mean(x, trim = 0.05)
```

utiliza uma aparagem de 5% em cada extremidade, enquanto

```r
mean(x, trim = 0.20)
```

utiliza uma aparagem de 20% em cada extremidade.

Quanto maior o valor de `trim`, menor será a influência dos valores extremos, mas também menor será a quantidade de observações utilizada diretamente no cálculo da média.

#### Aplicação ao banco `estudantes`

Podemos aplicar a mesma ideia ao tempo de deslocamento dos 80 estudantes.

Primeiramente, compare a média e a mediana:

```{r}
mean(dados$tempo_deslocamento_min)
median(dados$tempo_deslocamento_min)
```

Agora calcule uma média aparada em 10%:

```{r}
mean(
  dados$tempo_deslocamento_min,
  trim = 0.10
)
```

Como existem 80 estudantes,

$$
80\times 0,10=8.
$$

Assim, o cálculo desconsidera os **8 menores e os 8 maiores tempos de deslocamento** e calcula a média utilizando as 64 observações centrais.

Podemos reunir as três medidas:

```{r}
tibble(
  medida = c(
    "Média aritmética",
    "Média aparada (10%)",
    "Mediana"
  ),
  tempo_min = c(
    mean(dados$tempo_deslocamento_min),
    mean(dados$tempo_deslocamento_min, trim = 0.10),
    median(dados$tempo_deslocamento_min)
  )
)
```

Compare os resultados obtidos. Se a média aparada estiver consideravelmente mais próxima da mediana do que da média aritmética simples, isso pode ser um indício de que os valores localizados nas extremidades estão exercendo influência sobre a média.

:::

### Quando considerar a média aparada?

A média aparada pode ser útil quando a variável é quantitativa e existem observações extremas legítimas que exercem grande influência sobre a média. Ela aparece, por exemplo, em situações envolvendo tempos de espera, rendimentos, preços, tempos de execução e outras variáveis que podem apresentar valores muito afastados da maior parte das observações.

Entretanto, a escolha da proporção de aparagem deve ser **justificada**. Não existe um percentual universalmente adequado para todos os conjuntos de dados.

::: {.callout-note title="Para guardar"}
A média aritmética utiliza todas as observações e é sensível a valores extremos. A mediana é mais resistente a esses valores. A **média aparada** constitui uma alternativa intermediária: remove simetricamente uma proporção das observações das duas extremidades e calcula a média dos valores restantes.
:::

## Mediana

A **mediana** é o valor que ocupa a posição central de um conjunto de dados depois que as observações são ordenadas.

Sua interpretação é posicional: aproximadamente metade das observações fica abaixo da mediana e metade fica acima dela.

Para calcular a mediana, é indispensável construir mental ou explicitamente o **rol**.

### Número ímpar de observações

Considere

$$2,\ 4,\ 5,\ 7,\ 9.$$

Como $n=5$, existe uma única posição central:

$$\frac{n+1}{2}
=
\frac{6}{2}
=
3.$$

O terceiro valor é 5. Portanto,

$$Md=5.$$

### Número par de observações

Considere agora

$$2,\ 4,\ 5,\ 7,\ 9,\ 12.$$

Como $n=6$, existem duas posições centrais: a terceira e a quarta. A mediana é a média desses dois valores:

$$Md
=
\frac{5+7}{2}
=
6.$$

Observe novamente que a mediana não precisa ser um valor observado no conjunto.

::: {.callout-tip title="Laboratório no R"}
No R, utilizamos `median()`:

```{r}
x_impar <- c(2, 4, 5, 7, 9)

median(x_impar)
```

Para um número par de observações:

```{r}
x_par <- c(2, 4, 5, 7, 9, 12)

median(x_par)
```

No banco dos 80 estudantes, podemos calcular a mediana do tempo de deslocamento:

```{r}
median(
  dados$tempo_deslocamento_min
)
```

Como existem 80 observações, a mediana é determinada pelos valores que ocupam as posições 40 e 41 no rol. Podemos verificá-los:

```{r}
sort(dados$tempo_deslocamento_min)[
  c(40, 41)
]
```

A média desses dois valores resulta na mediana:

```{r}
mean(
  sort(dados$tempo_deslocamento_min)[
    c(40, 41)
  ]
)
```
:::

## Moda

A **moda** é o valor ou categoria que ocorre com maior frequência.

Diferentemente da média e da mediana, a moda pode ser utilizada tanto para variáveis quantitativas quanto para variáveis qualitativas.

Considere novamente as faltas de 20 estudantes:

$$0,\ 2,\ 1,\ 3,\ 2,\ 0,\ 4,\ 1,\ 2,\ 2,\ 5,\ 0,\ 1,\ 3,\ 2,\ 4,\ 1,\ 2,\ 0,\ 3.$$

O valor 2 ocorre seis vezes, mais do que qualquer outro valor. Portanto,

$$Mo=2.$$

Uma distribuição pode ser:

- **unimodal**, quando possui uma única moda;
- **bimodal**, quando dois valores compartilham a maior frequência;
- **multimodal**, quando mais de dois valores compartilham a maior frequência;
- **amodal**, quando não existe um valor que se destaque por maior frequência, conforme a convenção adotada.

::: {.callout-note title="A moda não é apenas numérica"}
Para uma variável como `meio_transporte`, a categoria mais frequente também é a moda. Assim, a moda é a única das três medidas estudadas nesta seção que pode ser utilizada diretamente com variáveis qualitativas nominais.
:::

::: {.callout-tip title="Laboratório no R"}
O R base não possui uma função chamada `mode()` para calcular a moda estatística. A função `mode()` existente no R tem outra finalidade: informar o modo de armazenamento de um objeto.

Uma forma simples de identificar a moda é construir e ordenar uma tabela de frequências:

```{r}
#| label: tbl-lab-moda-faltas
#| tbl-cap: "Frequências do número de faltas, em ordem decrescente."

dados |>
  count(faltas, name = "fi") |>
  arrange(desc(fi)) |>
  knitr::kable(
    col.names = c(
      "Número de faltas",
      "Frequência"
    ),
    align = c("r", "r")
  )
```

A @tbl-lab-moda-faltas permite identificar diretamente o valor ou os valores associados à maior frequência.

Para tornar o procedimento reutilizável, podemos criar uma função:

```{r}
moda <- function(x, na.rm = TRUE) {
  if (na.rm) {
    x <- x[!is.na(x)]
  }

  frequencias <- table(x)
  maior_frequencia <- max(frequencias)

  if (maior_frequencia == 1) {
    return(NA)
  }

  valores_modais <- names(frequencias)[
    frequencias == maior_frequencia
  ]

  if (is.numeric(x)) {
    as.numeric(valores_modais)
  } else {
    valores_modais
  }
}
```

Agora podemos calcular:

```{r}
moda(dados$faltas)
```

No banco dos 80 estudantes, o resultado mostra que a variável `faltas` possui **duas modas**.

Para uma variável qualitativa:

```{r}
moda(dados$meio_transporte)
```
:::

## Medidas de tendência central para dados agrupados

Quando os dados são apresentados em uma **distribuição de frequências**, as medidas de tendência central podem ser obtidas diretamente da tabela. É importante distinguir dois casos:

1.  valores individuais agrupados por frequência, como ocorre com uma variável quantitativa discreta;
2.  valores agrupados em classes, como ocorre frequentemente com uma variável quantitativa contínua.

### Dados agrupados por valores

Considere a distribuição de faltas dos 20 estudantes:

| Número de faltas ($x_i$) |  $f_i$ | $x_i f_i$ | $F_i$ |
|-------------------------:|-------:|----------:|------:|
|                        0 |      4 |         0 |     4 |
|                        1 |      4 |         4 |     8 |
|                        2 |      6 |        12 |    14 |
|                        3 |      3 |         9 |    17 |
|                        4 |      2 |         8 |    19 |
|                        5 |      1 |         5 |    20 |
|                **Total** | **20** |    **38** |       |

: Distribuição de frequências utilizada para calcular média, mediana e moda do número de faltas. {#tbl-centro-faltas-agrupadas}

A @tbl-centro-faltas-agrupadas contém toda a informação necessária para obter as três medidas.

#### Média

Como cada valor $x_i$ ocorre $f_i$ vezes, a frequência atua como um peso:

$$\bar{x}
=
\frac{\sum x_i f_i}
{\sum f_i}.$$

Logo,

$$\bar{x}
=
\frac{38}{20}
=
1{,}9.$$

O resultado é exatamente o mesmo obtido a partir dos 20 dados individuais.

::: {.callout-tip title="Laboratório no R"}
Primeiro construímos a tabela:

```{r}
#| label: tbl-lab-faltas20
#| tbl-cap: "Distribuição de frequências das faltas reconstruída no R."

tab_faltas_20 <- tibble(
  xi = 0:5,
  fi = c(4, 4, 6, 3, 2, 1)
) |>
  mutate(
    produto = xi * fi,
    Fi = cumsum(fi)
  )

tab_faltas_20 |>
  knitr::kable(
    col.names = c(
      "Número de faltas",
      "Frequência",
      "xi × fi",
      "Frequência acumulada"
    ),
    align = c("r", "r", "r", "r")
  )
```

A @tbl-lab-faltas20 reproduz no R a distribuição utilizada no cálculo manual. A média agrupada é:

```{r}
with(
  tab_faltas_20,
  sum(xi * fi) / sum(fi)
)
```

Também podemos usar `weighted.mean()`:

```{r}
with(
  tab_faltas_20,
  weighted.mean(xi, fi)
)
```
:::

#### Mediana

Como $n=20$, precisamos identificar as posições 10 e 11 do rol.

Pela frequência acumulada da @tbl-centro-faltas-agrupadas:

- até $x=1$, existem 8 observações;
- até $x=2$, existem 14 observações.

Portanto, as posições 10 e 11 pertencem ao valor 2:

$$Md=2.$$

::: {.callout-tip title="Laboratório no R"}
Podemos reconstruir os dados individuais utilizando as frequências:

```{r}
faltas_reconstruidas <- tab_faltas_20 |>
  tidyr::uncount(fi) |>
  pull(xi)

faltas_reconstruidas
```

Agora calculamos:

```{r}
median(faltas_reconstruidas)
```

A reconstrução é possível porque a tabela contém os **valores exatos** e suas frequências.
:::

#### Moda

A maior frequência da @tbl-centro-faltas-agrupadas é 6, correspondente a $x=2$. Portanto,

$$Mo=2.$$

::: {.callout-tip title="Laboratório no R"}
A linha de maior frequência pode ser identificada por:

```{r}
tab_faltas_20 |>
  slice_max(
    fi,
    with_ties = TRUE
  ) |>
  pull(xi)
```

O valor retornado corresponde ao valor de `xi` associado à maior frequência. Ou, diretamente:

```{r}
moda(faltas_reconstruidas)
```
:::

### Dados agrupados em classes

Quando uma variável contínua é agrupada em classes, os valores individuais deixam de estar disponíveis na tabela. Nesse caso, as medidas calculadas a partir da distribuição agrupada são, em geral, **aproximações**.

Considere novamente a distribuição do tempo de deslocamento dos 80 estudantes:

| Classe (min) | Ponto médio ($m_i$) |  $f_i$ | $F_i$ |
|:-------------|--------------------:|-------:|------:|
| $[10;25)$    |                17,5 |     21 |    21 |
| $[25;40)$    |                32,5 |     26 |    47 |
| $[40;55)$    |                47,5 |     16 |    63 |
| $[55;70)$    |                62,5 |     10 |    73 |
| $[70;85)$    |                77,5 |      3 |    76 |
| $[85;100)$   |                92,5 |      3 |    79 |
| $[100;115)$  |               107,5 |      1 |    80 |
| **Total**    |                     | **80** |       |

: Distribuição do tempo de deslocamento agrupada em classes. {#tbl-tempo-centro-classes}

A @tbl-tempo-centro-classes será utilizada para aproximar a média, a mediana e a moda.

#### Média aproximada para dados em classes

Como não conhecemos os valores individuais dentro de cada classe, representamos cada classe por seu ponto médio $m_i$:

$$\bar{x}_{g}
\approx
\frac{\sum m_i f_i}
{\sum f_i}.$$

Aplicando à @tbl-tempo-centro-classes,

$$\bar{x}_{g}
\approx
40{,}19\text{ minutos}.$$

A média calculada a partir dos 80 dados originais é aproximadamente 40,76 minutos. A pequena diferença ocorre porque, no cálculo agrupado, todos os valores de uma classe são representados pelo mesmo ponto médio.

::: {.callout-tip title="Laboratório no R"}
Criamos a tabela de classes:

```{r}
#| label: tbl-lab-tempo-classes
#| tbl-cap: "Distribuição do tempo de deslocamento por classes construída no R."

tab_tempo_classes <- tibble(
  limite_inferior = c(
    10, 25, 40, 55, 70, 85, 100
  ),
  limite_superior = c(
    25, 40, 55, 70, 85, 100, 115
  ),
  ponto_medio = c(
    17.5, 32.5, 47.5, 62.5,
    77.5, 92.5, 107.5
  ),
  fi = c(21, 26, 16, 10, 3, 3, 1)
) |>
  mutate(
    Fi = cumsum(fi),
    classe = paste0(
      "[",
      limite_inferior,
      "; ",
      limite_superior,
      ")"
    )
  )

tab_tempo_classes |>
  select(
    classe,
    ponto_medio,
    fi,
    Fi
  ) |>
  knitr::kable(
    col.names = c(
      "Classe (min)",
      "Ponto médio",
      "Frequência",
      "Frequência acumulada"
    ),
    align = c("l", "r", "r", "r")
  )
```

A @tbl-lab-tempo-classes reproduz computacionalmente a distribuição utilizada no exemplo teórico. A média aproximada é:

```{r}
media_agrupada <- with(
  tab_tempo_classes,
  sum(ponto_medio * fi) / sum(fi)
)

media_agrupada
```

Podemos compará-la à média dos dados originais:

```{r}
mean(
  dados$tempo_deslocamento_min
)
```
:::

#### Mediana aproximada para dados em classes

Como $n=80$,

$$\frac{n}{2}=40.$$

Pela frequência acumulada da @tbl-tempo-centro-classes, a 40ª observação encontra-se na classe

$$[25;40),$$

pois a frequência acumulada passa de 21 para 47 nessa classe.

Uma aproximação para a mediana agrupada é

$$Md_g
\approx
L
+
\left(
\frac{\frac{n}{2}-F_{\text{ant}}}
{f_{\text{med}}}
\right)h,$$

em que:

- $L$ é o limite inferior da classe mediana;
- $F_{\text{ant}}$ é a frequência acumulada anterior à classe mediana;
- $f_{\text{med}}$ é a frequência da classe mediana;
- $h$ é a amplitude da classe.

Neste exemplo,

$$L=25,\qquad
F_{\text{ant}}=21,\qquad
f_{\text{med}}=26,\qquad
h=15.$$

Logo,

$$Md_g
\approx
25
+
\left(
\frac{40-21}{26}
\right)15
\approx
35{,}96\text{ minutos}.$$

A mediana dos dados originais é 36 minutos, mostrando que a aproximação foi bastante próxima.

::: {.callout-tip title="Laboratório no R"}
No R:

```{r}
n <- sum(tab_tempo_classes$fi)

L <- 25
F_anterior <- 21
f_mediana <- 26
h <- 15

mediana_agrupada <-
  L +
  ((n / 2 - F_anterior) / f_mediana) * h

mediana_agrupada
```

Agora compare com os dados originais:

```{r}
median(
  dados$tempo_deslocamento_min
)
```
:::

#### Moda e classe modal

A **classe modal** é a classe que possui a maior frequência. Na @tbl-tempo-centro-classes, a maior frequência é 26. Portanto, a classe modal é

$$[25;40).$$

Em muitas análises exploratórias, identificar a classe modal já é suficiente.

Quando se deseja um valor aproximado para a moda dentro da classe, uma possibilidade é utilizar a interpolação

$$Mo_g
\approx
L
+
\frac{d_1}{d_1+d_2}h,$$

em que

$$d_1=f_m-f_{\text{ant}}$$

e

$$d_2=f_m-f_{\text{post}}.$$

Neste exemplo,

$$d_1=26-21=5$$

e

$$d_2=26-16=10.$$

Assim,

$$Mo_g
\approx
25+
\frac{5}{5+10}(15)
=
30\text{ minutos}.$$

::: {.callout-warning title="Interpretação"}
A média, a mediana e a moda obtidas de dados agrupados em classes dependem da estrutura das classes e envolvem aproximações. Sempre que os dados individuais estiverem disponíveis, os cálculos realizados diretamente sobre eles preservam mais informação.
:::

::: {.callout-tip title="Laboratório no R"}
Primeiro identificamos a classe modal:

```{r}
classe_modal <- tab_tempo_classes |>
  slice_max(
    fi,
    with_ties = TRUE
  )

classe_modal$classe
```

O resultado identifica o intervalo modal. Para calcular a aproximação da moda:

```{r}
L <- 25
f_modal <- 26
f_anterior <- 21
f_posterior <- 16
h <- 15

d1 <- f_modal - f_anterior
d2 <- f_modal - f_posterior

moda_agrupada <-
  L +
  (d1 / (d1 + d2)) * h

moda_agrupada
```
:::

## Propriedades das medidas de tendência central

Média, mediana e moda descrevem o centro da distribuição de maneiras diferentes. A @tbl-propriedades-centrais resume algumas características importantes.

| Característica | Média | Mediana | Moda |
|:---|:--:|:--:|:--:|
| Utiliza todos os valores numéricos | Sim | Não diretamente | Não |
| Depende da posição no rol | Não | Sim | Não |
| É sensível a valores extremos | Sim | Pouco | Geralmente pouco |
| Pode ser usada para variável qualitativa nominal | Não | Não | Sim |
| Pode não coincidir com valor observado | Sim | Sim | Não |
| Pode haver mais de um resultado | Não | Não, em geral | Sim |

: Comparação entre média, mediana e moda. {#tbl-propriedades-centrais}

Como mostra a @tbl-propriedades-centrais, não existe uma medida universalmente superior. A escolha depende do tipo de variável, da forma da distribuição e do objetivo da análise.

### Algumas propriedades da média

Uma propriedade importante da média é que a soma dos desvios em relação a ela é igual a zero:

$$\sum_{i=1}^{n}(x_i-\bar{x})=0.$$

Isso ajuda a interpretar a média como um **ponto de equilíbrio** dos valores.

Além disso, se adicionarmos uma constante $c$ a todas as observações, a média também aumenta em $c$:

$$\overline{x+c}
=
\bar{x}+c.$$

Se multiplicarmos todas as observações por uma constante $a$, então

$$\overline{ax}
=
a\bar{x}.$$

::: {.callout-tip title="Laboratório no R"}
Vamos verificar a soma dos desvios para os tempos de deslocamento:

```{r}
media_tempo <- mean(
  dados$tempo_deslocamento_min
)

sum(
  dados$tempo_deslocamento_min -
    media_tempo
)
```

Devido à precisão numérica do computador, o resultado pode aparecer como um número extremamente próximo de zero, em vez de zero exatamente.

Agora adicionamos 10 minutos a todos os tempos:

```{r}
mean(
  dados$tempo_deslocamento_min + 10
)
```

Compare com:

```{r}
mean(
  dados$tempo_deslocamento_min
) + 10
```
:::

## Influência de valores extremos

A média utiliza todos os valores do conjunto e, por isso, pode ser fortemente influenciada por observações muito altas ou muito baixas.

Considere inicialmente cinco salários, em reais:

$$2500,\ 2700,\ 2800,\ 2900,\ 3100.$$

Agora suponha que um sexto trabalhador, com salário de R\$ 15.000, seja incluído.

| Cenário             | Média (R$) | Mediana (R$) |          |
|:--------------------|--------------------------:|---------:|
| Sem o valor extremo |                  2.800,00 | 2.800,00 |
| Com R\$ 15.000      |                  4.833,33 | 2.850,00 |

: Efeito de um valor extremo sobre a média e a mediana dos salários. {#tbl-extremo-media-mediana }

A @tbl-extremo-media-mediana mostra uma diferença importante: a inclusão do salário de R\$ 15.000 elevou a média de R\$ 2.800,00 para aproximadamente R\$ 4.833,33, enquanto a mediana passou apenas de R\$ 2.800,00 para R\$ 2.850,00.

Isso ocorre porque a mediana depende principalmente da **posição** das observações ordenadas, enquanto a média utiliza a magnitude de todos os valores.

::: {.callout-tip title="Laboratório no R"}
Criamos os dois cenários:

```{r}
salarios_sem_extremo <- c(
  2500, 2700, 2800, 2900, 3100
)

salarios_com_extremo <- c(
  salarios_sem_extremo,
  15000
)
```

Calculamos média e mediana:

```{r}
mean(salarios_sem_extremo)
median(salarios_sem_extremo)

mean(salarios_com_extremo)
median(salarios_com_extremo)
```

A comparação evidencia que a média é muito mais sensível à presença do valor extremo.
:::

## Média, mediana, moda e forma da distribuição

A relação entre média, mediana e moda pode fornecer pistas sobre a forma de uma distribuição, especialmente quando ela é unimodal.

| Forma da distribuição | Relação típica |
|:-----------------------------------|:-----------------------------------|
| Aproximadamente simétrica e unimodal | média $\approx$ mediana $\approx$ moda |
| Assimétrica à direita | moda $<$ mediana $<$ média |
| Assimétrica à esquerda | média $<$ mediana $<$ moda |

: Relações típicas entre média, mediana e moda segundo a forma da distribuição. {#tbl-centro-forma}

A @tbl-centro-forma deve ser interpretada como uma **regra descritiva aproximada**, e não como uma identidade matemática válida para qualquer conjunto de dados.

Em distribuições assimétricas à direita, valores elevados na cauda tendem a deslocar a média para cima. Em distribuições assimétricas à esquerda, valores baixos na cauda tendem a deslocar a média para baixo.

No banco dos estudantes, a média do tempo de deslocamento é aproximadamente 40,76 minutos, enquanto a mediana é 36 minutos. Essa diferença é compatível com a presença de uma cauda mais longa para valores elevados.

```{r}
#| label: fig-media-mediana-tempo
#| fig-cap: "Histograma do tempo de deslocamento com indicação da média e da mediana."
#| echo: false
#| warning: false

media_tempo <- mean(
  dados$tempo_deslocamento_min
)

mediana_tempo <- median(
  dados$tempo_deslocamento_min
)

dados |>
  ggplot(
    aes(x = tempo_deslocamento_min)
  ) +
  geom_histogram(
    binwidth = 15,
    boundary = 10,
    closed = "left",
    color = "white",
    linewidth = 0.8
  ) +
  geom_vline(
    xintercept = media_tempo,
    linetype = "solid",
    linewidth = 1
  ) +
  geom_vline(
    xintercept = mediana_tempo,
    linetype = "dashed",
    linewidth = 1
  ) +
  annotate(
    "text",
    x = media_tempo,
    y = Inf,
    label = "Média",
    vjust = 1.5,
    hjust = -0.1
  ) +
  annotate(
    "text",
    x = mediana_tempo,
    y = Inf,
    label = "Mediana",
    vjust = 3,
    hjust = 1.1
  ) +
  scale_x_continuous(
    breaks = seq(10, 115, by = 15)
  ) +
  labs(
    x = "Tempo de deslocamento (min)",
    y = "Frequência"
  ) +
  theme_minimal()
```

Na @fig-media-mediana-tempo, a média aparece à direita da mediana. Os tempos muito elevados exercem influência sobre a média e ajudam a explicar essa diferença.

::: {.callout-tip title="Laboratório no R"}
Podemos calcular média e mediana separadamente:

```{r}
media_tempo <- mean(
  dados$tempo_deslocamento_min
)

mediana_tempo <- median(
  dados$tempo_deslocamento_min
)

media_tempo
mediana_tempo
```

Agora reproduzimos no R a @fig-media-mediana-tempo:

```{r}
#| label: fig-lab-media-mediana-tempo
#| fig-cap: "Histograma do tempo de deslocamento produzido no Laboratório no R, com média e mediana."
#| warning: false

dados |>
  ggplot(
    aes(x = tempo_deslocamento_min)
  ) +
  geom_histogram(
    binwidth = 15,
    boundary = 10,
    closed = "left",
    color = "white",
    linewidth = 0.8
  ) +
  geom_vline(
    xintercept = media_tempo,
    linetype = "solid",
    linewidth = 1
  ) +
  geom_vline(
    xintercept = mediana_tempo,
    linetype = "dashed",
    linewidth = 1
  ) +
  annotate(
    "text",
    x = media_tempo,
    y = Inf,
    label = "Média",
    vjust = 1.5,
    hjust = -0.1
  ) +
  annotate(
    "text",
    x = mediana_tempo,
    y = Inf,
    label = "Mediana",
    vjust = 3,
    hjust = 1.1
  ) +
  scale_x_continuous(
    breaks = seq(10, 115, by = 15)
  ) +
  labs(
    x = "Tempo de deslocamento (min)",
    y = "Frequência"
  ) +
  theme_minimal()
```

A @fig-lab-media-mediana-tempo mostra o resultado produzido pelo código apresentado no laboratório.

Para verificar a moda dos tempos exatamente como foram registrados:

```{r}
moda(
  dados$tempo_deslocamento_min
)
```

Em uma variável contínua, entretanto, a moda dos valores individuais pode ser pouco informativa quando existem muitas observações diferentes. Nesses casos, pode ser mais útil observar a **classe modal**, o histograma ou uma curva de densidade.
:::

## Escolha da medida mais representativa

A medida mais adequada depende do contexto e da pergunta de interesse.

| Situação | Medida frequentemente útil | Justificativa |
|:-----------------------|:-----------------------|:-----------------------|
| Distribuição aproximadamente simétrica, sem valores extremos importantes | Média | Utiliza todos os valores e representa bem o centro |
| Distribuição muito assimétrica ou com valores extremos | Mediana | É menos sensível a valores extremos |
| Interesse no valor ou categoria mais frequente | Moda | Identifica a ocorrência mais comum |
| Variável qualitativa nominal | Moda | Média e mediana não são apropriadas |
| Dados agrupados em classes | Média/mediana/moda aproximadas | A escolha depende do objetivo e da informação disponível |

: Orientações gerais para a escolha de uma medida de tendência central. {#tbl-escolha-medida-central}

A @tbl-escolha-medida-central fornece orientações gerais, mas a escolha não deve ser automática. É necessário considerar a natureza da variável, a forma da distribuição e a finalidade da análise.

Por exemplo, dizer que a **renda média** de um grupo é alta pode produzir uma impressão inadequada quando poucas pessoas possuem rendas muito elevadas. Nesse contexto, a mediana pode representar melhor a situação de uma pessoa típica do grupo.

Da mesma forma, para descrever o meio de transporte mais utilizado pelos estudantes, a média não possui significado. A medida apropriada é a moda.

::: {.callout-important title="Interpretação contextual"}
Uma medida de tendência central deve sempre ser apresentada com:

- o nome da variável;
- a unidade de medida, quando houver;
- o grupo ou população a que se refere;
- uma interpretação compatível com o contexto.

Evite escrever apenas “a média é 40,76”. Prefira: “o tempo médio de deslocamento dos 80 estudantes foi de aproximadamente 40,76 minutos”.
:::

## Média geométrica

A **média geométrica** é útil quando os valores se combinam de forma **multiplicativa**, como ocorre em fatores de crescimento, taxas sucessivas e índices relativos.

Para valores positivos $x_1,x_2,\ldots,x_n$, é definida por

$$G
=
\sqrt[n]{x_1x_2\cdots x_n}
=
\left(
\prod_{i=1}^{n}x_i
\right)^{1/n}.$$

### Exemplo: taxas sucessivas de crescimento

Suponha que uma quantidade varie, em três períodos consecutivos, segundo as taxas:

$$10\%,\quad -5\%,\quad 20\%.$$

As taxas devem ser convertidas em **fatores multiplicativos**:

$$1{,}10,\quad 0{,}95,\quad 1{,}20.$$

A média geométrica dos fatores é

$$G
=
(1{,}10\times0{,}95\times1{,}20)^{1/3}
\approx
1{,}0784.$$

O fator médio equivalente corresponde, portanto, a uma taxa de aproximadamente

$$(1{,}0784-1)\times100
\approx
7{,}84\%.$$

Essa taxa, aplicada sucessivamente durante os três períodos, produz o mesmo fator acumulado que as três taxas originais.

::: {.callout-warning title="Não use diretamente os percentuais"}
Para taxas sucessivas, não devemos simplesmente calcular a média geométrica de `10`, `-5` e `20`. Primeiro, cada taxa deve ser convertida em fator multiplicativo.
:::

::: {.callout-tip title="Laboratório no R"}
No R:

```{r}
taxas <- c(
  0.10,
  -0.05,
  0.20
)

fatores <- 1 + taxas

media_geometrica_fator <-
  prod(fatores)^(1 / length(fatores))

media_geometrica_fator
```

A taxa média equivalente é:

```{r}
taxa_media_equivalente <-
  (media_geometrica_fator - 1) * 100

taxa_media_equivalente
```

Também podemos conferir que o fator acumulado é preservado:

```{r}
prod(fatores)

media_geometrica_fator^length(fatores)
```
:::

## Média harmônica

A **média harmônica** é particularmente útil para médias de **taxas ou razões** quando a quantidade no numerador é mantida constante entre as situações.

Para valores positivos $x_1,x_2,\ldots,x_n$, é definida por

$$H
=
\frac{n}
{\displaystyle\sum_{i=1}^{n}\frac{1}{x_i}}.$$

### Exemplo: velocidade média em distâncias iguais

Um veículo percorre uma mesma distância duas vezes:

- na primeira, a 60 km/h;
- na segunda, a 90 km/h.

Não é adequado usar simplesmente

$$\frac{60+90}{2}=75\text{ km/h},$$

porque o tempo gasto em cada trecho é diferente.

Como as distâncias são iguais, a velocidade média é a média harmônica:

$$H
=
\frac{2}
{\frac{1}{60}+\frac{1}{90}}
=
72\text{ km/h}.$$

::: {.callout-tip title="Laboratório no R"}
Podemos calcular a média harmônica diretamente a partir da definição:

```{r}
velocidades <- c(
  60,
  90
)

media_harmonica <-
  length(velocidades) /
  sum(1 / velocidades)

media_harmonica
```

Para comparar:

```{r}
mean(velocidades)
```

A média aritmética é 75 km/h, enquanto a média harmônica é 72 km/h. Para **distâncias iguais**, a média harmônica fornece a velocidade média correta.
:::

::: {.callout-note title="Quando usar essas médias?"}
A média aritmética continua sendo a referência para situações aditivas comuns. A média geométrica é especialmente útil em processos multiplicativos e taxas sucessivas, enquanto a média harmônica aparece naturalmente em determinados problemas envolvendo taxas, razões e denominadores.
:::


## Síntese

Neste capítulo, vimos que uma medida de tendência central procura representar a região central de uma distribuição, mas cada medida faz isso segundo um princípio diferente.

A **média aritmética** utiliza todos os valores e pode ser interpretada como um ponto de equilíbrio, porém é sensível a valores extremos. A **mediana** depende da posição das observações ordenadas e tende a ser mais resistente à presença de valores extremos. A **moda** identifica o valor ou categoria mais frequente e pode ser utilizada inclusive para variáveis qualitativas.

Também vimos que as frequências podem atuar como pesos no cálculo da média e que, quando os dados contínuos são agrupados em classes, as medidas obtidas a partir da tabela são aproximações. A comparação entre média, mediana e moda pode fornecer informações sobre a forma da distribuição, mas deve ser interpretada em conjunto com gráficos e com o contexto.

Por fim, introduzimos a **média geométrica** e a **média harmônica**, que são apropriadas para situações específicas envolvendo processos multiplicativos e determinadas taxas ou razões.

A escolha de uma medida central não deve ser feita apenas porque uma função está disponível no software. É necessário compreender **o que a medida representa, como os dados estão distribuídos e qual pergunta está sendo respondida**.

## Exercícios

### Exercícios teóricos

1.  Explique, com suas palavras, o que é uma medida resumo e qual é a finalidade de uma medida de tendência central.

2.  Considere os valores

    $$3,\ 5,\ 6,\ 6,\ 8,\ 12.$$

    Calcule manualmente:

    a.  a média aritmética;\
    b.  a mediana;\
    c.  a moda.

3.  Considere as notas 6,0; 7,5; 8,0 e 9,0, com pesos 1, 2, 3 e 4, respectivamente. Calcule a média ponderada.

4.  Dois grupos possuem a mesma média igual a 20. É possível concluir que os grupos apresentam distribuições semelhantes? Justifique.

5.  Explique por que a mediana costuma ser preferida à média para resumir uma distribuição de renda fortemente assimétrica.

6.  Construa dois pequenos conjuntos de dados:

    a.  um em que média, mediana e moda sejam iguais;\
    b.  outro em que a média seja maior que a mediana.

7.  Uma variável possui duas categorias com a mesma maior frequência. Como deve ser classificada sua distribuição em relação à moda?

8.  Explique por que a média não é uma medida apropriada para a variável `meio_transporte`, mas a moda pode ser utilizada.

9.  Considere a distribuição:

    | $x_i$ | $f_i$ |
    |------:|------:|
    |     1 |     2 |
    |     2 |     5 |
    |     3 |     7 |
    |     4 |     4 |
    |     5 |     2 |

    : Distribuição de frequências para o Exercício 9. {#tbl-exercicio9-centro}

    Utilizando a @tbl-exercicio9-centro, determine:

    a.  a média;\
    b.  a mediana;\
    c.  a moda.

10. Considere a distribuição agrupada:

    | Classe    | $m_i$ | $f_i$ | $F_i$ |
    |:----------|------:|------:|------:|
    | $[0;10)$  |     5 |     4 |     4 |
    | $[10;20)$ |    15 |     8 |    12 |
    | $[20;30)$ |    25 |    12 |    24 |
    | $[30;40)$ |    35 |     6 |    30 |

    : Distribuição agrupada para o Exercício 10. {#tbl-exercicio10-centro}

    Com base na @tbl-exercicio10-centro:

    a.  calcule a média aproximada utilizando os pontos médios;\
    b.  identifique a classe mediana;\
    c.  identifique a classe modal;\
    d.  explique por que essas medidas não contêm exatamente a mesma informação que os dados individuais.

11. Uma aplicação financeira apresenta retornos de 8%, -4% e 12% em três períodos consecutivos. Explique por que a média geométrica deve ser aplicada aos fatores de crescimento, e calcule a taxa média equivalente.

12. Um veículo percorre 100 km a 50 km/h e outros 100 km a 100 km/h. Calcule a velocidade média correta e explique por que a média aritmética simples das velocidades não é adequada.

### Exercícios no R

1.  Utilize a variável `idade_anos` do banco `dados` e calcule:

    a.  média;\
    b.  mediana;\
    c.  moda.

    Escreva uma frase interpretando cada resultado.

2.  Para a variável `faltas`:

    a.  construa uma tabela de frequências;\
    b.  identifique a moda;\
    c.  calcule média e mediana;\
    d.  explique o que chama atenção na comparação entre as três medidas.

3.  Para `tempo_deslocamento_min`:

    a.  calcule a média e a mediana;\
    b.  produza um histograma;\
    c.  indique graficamente a média e a mediana;\
    d.  explique por que as duas medidas são diferentes.

4.  Crie uma cópia da variável `tempo_deslocamento_min` e substitua uma observação por 300 minutos. Compare média e mediana antes e depois da alteração. Qual medida sofreu maior mudança?

5.  A partir de `dados$faltas`, construa uma tabela com `xi`, `fi`, `Fi` e `xi * fi`. Em seguida:

    a.  calcule a média utilizando a tabela;\
    b.  obtenha a mediana a partir das frequências acumuladas;\
    c.  determine a moda;\
    d.  compare com `mean()`, `median()` e a função `moda()` aplicadas aos dados individuais.

6.  Utilize a tabela de classes do tempo de deslocamento apresentada neste capítulo e calcule no R:

    a.  a média agrupada;\
    b.  a mediana agrupada;\
    c.  a classe modal;\
    d.  a moda aproximada.

    Compare os resultados agrupados com as medidas calculadas diretamente a partir dos 80 dados originais.

7.  Crie três conjuntos de dados que representem, de maneira aproximada:

    a.  uma distribuição simétrica;\
    b.  uma distribuição assimétrica à direita;\
    c.  uma distribuição assimétrica à esquerda.

    Para cada conjunto, calcule média, mediana e moda e produza uma representação gráfica adequada.

8.  Considere taxas anuais de crescimento de 5%, 10%, -2%, 8% e 4%. No R:

    a.  converta as taxas em fatores de crescimento;\
    b.  calcule a média geométrica dos fatores;\
    c.  obtenha a taxa média equivalente;\
    d.  compare o resultado com a média aritmética simples das taxas.

9.  Considere velocidades de 40, 60 e 80 km/h em três trechos de mesma distância. Calcule:

    a.  a média aritmética;\
    b.  a média harmônica;\
    c.  explique qual delas representa corretamente a velocidade média nesse contexto.

10. Produza um pequeno relatório em Quarto utilizando uma variável quantitativa do banco `dados`. O relatório deve conter:

    a.  uma tabela de frequências ou uma apresentação adequada dos dados;\
    b.  média, mediana e moda, quando aplicáveis;\
    c.  pelo menos um gráfico numerado e referenciado no texto;\
    d.  uma discussão sobre possíveis valores extremos;\
    e.  uma justificativa para a medida de tendência central que você considera mais representativa.
