# Medidas de dispersão

No capítulo anterior, estudamos medidas de posição e vimos como quartis, percentis, amplitude interquartílica e boxplots ajudam a localizar as observações ao longo de uma distribuição. Neste capítulo, avançaremos para outra pergunta fundamental da Análise Exploratória de Dados:

> **Quanto os valores variam entre si?**

Duas distribuições podem apresentar a mesma média e, ainda assim, serem muito diferentes quanto à sua dispersão. Por isso, uma análise estatística não deve descrever apenas o centro dos dados; é necessário também avaliar **o grau de variabilidade das observações**.

Neste capítulo, estudaremos a **amplitude total**, a **amplitude interquartílica**, o **desvio médio**, a **variância**, o **desvio padrão**, o **coeficiente de variação** e o **desvio absoluto mediano**. Também discutiremos quais medidas são mais sensíveis a valores extremos, quais são mais resistentes e como escolher uma medida de dispersão adequada ao contexto.

Ao final deste capítulo, você deverá ser capaz de calcular e interpretar medidas de dispersão para populações e amostras, comparar a variabilidade entre conjuntos de dados, avaliar a influência de valores extremos e utilizar o R para realizar essas análises de forma reprodutível.

```{r}
#| label: setup-dispersao
#| include: false

library(tidyverse)

dados <- read_csv(
  "dados/estudantes80n.csv",
  show_col_types = FALSE
)

conjunto_a <- c(8, 9, 10, 11, 12)
conjunto_b <- c(2, 6, 10, 14, 18)

x_exemplo <- c(2, 4, 6, 8, 10)

x_sem_extremo <- c(10, 11, 12, 13, 14)
x_com_extremo <- c(10, 11, 12, 13, 50)
```

## Por que medir a dispersão?

Considere os dois conjuntos:

$$A=(8,\ 9,\ 10,\ 11,\ 12)$$

e

$$B=(2,\ 6,\ 10,\ 14,\ 18).$$

Em ambos os casos,

$$\bar{x}=10.$$

Entretanto, os valores do conjunto $A$ estão próximos de 10, enquanto os valores do conjunto $B$ estão muito mais espalhados.

A @tbl-mesma-media-dispersao apresenta essa comparação.

| Conjunto | Valores          | Média |
|:---------|:-----------------|------:|
| A        | 8, 9, 10, 11, 12 |    10 |
| B        | 2, 6, 10, 14, 18 |    10 |

: Dois conjuntos com a mesma média e diferentes graus de dispersão. {#tbl-mesma-media-dispersao,}

Como mostra a @tbl-mesma-media-dispersao, conhecer apenas a média não é suficiente para descrever completamente os dados.

A @fig-mesma-media-dispersao torna essa diferença visualmente evidente.

```{r}
#| label: fig-mesma-media-dispersao
#| fig-cap: "Dois conjuntos com a mesma média e diferentes graus de dispersão."
#| fig-alt: "Gráfico de pontos de dois conjuntos de dados com média igual a 10, sendo o conjunto B mais espalhado."
#| echo: false

tibble(
  valor = c(conjunto_a, conjunto_b),
  conjunto = rep(c("A", "B"), each = 5)
) |>
  ggplot(
    aes(x = valor, y = conjunto)
  ) +
  geom_point(size = 3) +
  geom_vline(
    xintercept = 10,
    linetype = "dashed"
  ) +
  scale_x_continuous(
    breaks = seq(2, 18, by = 2)
  ) +
  labs(
    x = "Valor",
    y = "Conjunto"
  ) +
  theme_minimal()
```

Na @fig-mesma-media-dispersao, a linha tracejada indica a média comum aos dois conjuntos. Embora o centro seja o mesmo, o conjunto $B$ ocupa uma faixa muito maior de valores.

Chamamos de **dispersão** ou **variabilidade** o grau de afastamento ou espalhamento das observações em uma distribuição.

::: {.callout-note title="Centro e dispersão devem ser analisados em conjunto"}
Uma medida de tendência central indica onde a distribuição se concentra. Uma medida de dispersão indica o quanto as observações se afastam umas das outras ou de uma referência central.

Uma descrição estatística adequada costuma considerar **as duas dimensões**.
:::

::: {.callout-tip title="Laboratório no R — mesma média, dispersões diferentes"}
Vamos reproduzir o exemplo no R.

```{r}
conjunto_a <- c(8, 9, 10, 11, 12)
conjunto_b <- c(2, 6, 10, 14, 18)

mean(conjunto_a)
mean(conjunto_b)
```

As médias são iguais. Agora observe a amplitude total:

```{r}
diff(range(conjunto_a))
diff(range(conjunto_b))
```

E compare os desvios padrão amostrais:

```{r}
sd(conjunto_a)
sd(conjunto_b)
```

Mesmo com a mesma média, o conjunto $B$ apresenta maior amplitude e maior desvio padrão.

Também podemos visualizar os dois conjuntos:

```{r}
#| label: fig-mesma-media-dispersao-r
#| fig-cap: "Comparação da dispersão dos conjuntos A e B no R."
#| fig-alt: "Gráfico de pontos mostrando o conjunto B mais espalhado do que o conjunto A."

tibble(
  valor = c(conjunto_a, conjunto_b),
  conjunto = rep(c("A", "B"), each = 5)
) |>
  ggplot(
    aes(x = valor, y = conjunto)
  ) +
  geom_point(size = 3) +
  geom_vline(
    xintercept = 10,
    linetype = "dashed"
  ) +
  scale_x_continuous(
    breaks = seq(2, 18, by = 2)
  ) +
  labs(
    x = "Valor",
    y = "Conjunto"
  ) +
  theme_minimal()
```

A @fig-mesma-media-dispersao-r confirma visualmente que a igualdade das médias não implica igualdade da variabilidade.
:::

## Notação para população e amostra

Antes de estudar cada medida, é importante distinguir a notação utilizada para **população** e **amostra**.

A @tbl-notacao-dispersao resume os símbolos que aparecerão ao longo do capítulo.

| Quantidade            | População  |     Amostra     |
|:----------------------|:----------:|:---------------:|
| Número de observações |    $N$     |       $n$       |
| Média                 |   $\mu$    |    $\bar{x}$    |
| Variância             | $\sigma^2$ |      $s^2$      |
| Desvio padrão         |  $\sigma$  |       $s$       |
| Mediana               |   $\eta$   | $\widetilde{x}$ |

: Notação utilizada para população e amostra neste capítulo. {#tbl-notacao-dispersao}

Como mostra a @tbl-notacao-dispersao, utilizaremos letras gregas principalmente para parâmetros populacionais e símbolos latinos para estatísticas amostrais.

::: {.callout-important title="Descrição dos dados e inferência são ideias diferentes"}
Quando possuímos todos os elementos de interesse, podemos calcular diretamente medidas populacionais. Quando observamos apenas uma amostra e desejamos estimar características da população, algumas fórmulas amostrais apresentam ajustes específicos, como ocorre com a variância e o desvio padrão.
:::

A @tbl-formulas-dispersao apresenta, de forma resumida, as expressões que serão desenvolvidas nas próximas seções.

| Medida | População | Amostra |
|:--------------------|:---------------------------|:----------------------|
| Amplitude total | $x_{\max}-x_{\min}$ | $x_{(n)}-x_{(1)}$ |
| Amplitude interquartílica | $Q_3-Q_1$ | $Q_3-Q_1$ |
| Desvio médio | $\displaystyle \frac{1}{N}\sum_{i=1}^{N}|x_i-\mu|$ | $\displaystyle \frac{1}{n}\sum_{i=1}^{n}|x_i-\bar{x}|$ |
| Variância | $\displaystyle \sigma^2=\frac{1}{N}\sum_{i=1}^{N}(x_i-\mu)^2$ | $\displaystyle s^2=\frac{1}{n-1}\sum_{i=1}^{n}(x_i-\bar{x})^2$ |
| Desvio padrão | $\sigma=\sqrt{\sigma^2}$ | $s=\sqrt{s^2}$ |
| Coeficiente de variação | $\displaystyle CV=\frac{\sigma}{\mu}\times100\%$ | $\displaystyle CV=\frac{s}{\bar{x}}\times100\%$ |
| Desvio absoluto mediano | $\operatorname{Med}(|X-\eta|)$ | $\operatorname{mediana}(|x_i-\widetilde{x}|)$ |

: Fórmulas das principais medidas de dispersão para população e amostra. {#tbl-formulas-dispersao}

Como mostra a @tbl-formulas-dispersao, a diferença mais marcante entre as expressões populacionais e amostrais ocorre na variância e, consequentemente, no desvio padrão. Nas próximas seções, cada medida será construída e interpretada separadamente.

## Amplitude total

A medida de dispersão mais simples é a **amplitude total**, definida como a diferença entre o maior e o menor valor observado.

Para uma população,

$$A=x_{\max}-x_{\min},$$

e, para uma amostra,

$$A=x_{(n)}-x_{(1)}.$$

A expressão é essencialmente a mesma nos dois casos: subtrair o menor valor do maior.

Para o conjunto

$$2,\ 4,\ 6,\ 8,\ 10,$$

temos

$$A=10-2=8.$$

Portanto, os dados ocupam uma faixa total de 8 unidades.

### Propriedades da amplitude total

A amplitude total possui algumas propriedades simples:

- $A\geq 0$;
- $A=0$ somente quando todos os valores são iguais;
- adicionar uma constante a todos os valores não altera a amplitude;
- multiplicar todos os valores por uma constante $b$ multiplica a amplitude por $|b|$;
- depende exclusivamente do menor e do maior valor;
- é, portanto, **muito sensível a valores extremos**.

Se

$$y_i=a+bx_i,$$

então

$$A_y=|b|A_x.$$

No conjunto

$$10,\ 11,\ 12,\ 13,\ 14,$$

a amplitude é

$$14-10=4.$$

Se substituirmos 14 por 50,

$$10,\ 11,\ 12,\ 13,\ 50,$$

a amplitude passa a ser

$$50-10=40.$$

A alteração de uma única observação fez a amplitude aumentar de 4 para 40.

::: {.callout-tip title="Laboratório no R — amplitude total"}
No R, podemos calcular a amplitude combinando `range()` e `diff()`.

```{r}
x <- c(2, 4, 6, 8, 10)

range(x)
```

A função `range()` retorna o menor e o maior valor.

Para obter a amplitude total:

```{r}
diff(range(x))
```

Aplicando ao tempo de deslocamento dos estudantes:

```{r}
range(
  dados$tempo_deslocamento_min,
  na.rm = TRUE
)

diff(
  range(
    dados$tempo_deslocamento_min,
    na.rm = TRUE
  )
)
```

Agora compare a influência de um valor extremo:

```{r}
x_sem_extremo <- c(10, 11, 12, 13, 14)
x_com_extremo <- c(10, 11, 12, 13, 50)

diff(range(x_sem_extremo))
diff(range(x_com_extremo))
```

A amplitude reage fortemente à presença do valor 50 porque utiliza diretamente os dois extremos do conjunto.
:::

## Amplitude interquartílica

A **amplitude interquartílica**, estudada no capítulo anterior, também é uma medida de dispersão.

Ela é definida por

$$AIQ=Q_3-Q_1.$$

A mesma expressão é utilizada para dados populacionais e amostrais; o que pode variar é o procedimento adotado para determinar os quartis.

A AIQ mede a extensão ocupada pelos **50% centrais da distribuição**.

Para o conjunto

$$2,\ 4,\ 6,\ 8,\ 10,$$

utilizando a convenção de quantis adotada anteriormente,

$$Q_1=4$$

e

$$Q_3=8.$$

Logo,

$$AIQ=8-4=4.$$

### Propriedades da amplitude interquartílica

A AIQ apresenta propriedades semelhantes às da amplitude total:

- $AIQ\geq0$;
- adicionar uma constante a todas as observações não altera a AIQ;
- multiplicar todos os valores por $b$ multiplica a AIQ por $|b|$;
- é expressa na mesma unidade dos dados;
- utiliza os quartis e, por isso, é **mais resistente a valores extremos** do que a amplitude total.

Se

$$y_i=a+bx_i,$$

então

$$AIQ_y=|b|AIQ_x.$$

Retomando os conjuntos

$$10,\ 11,\ 12,\ 13,\ 14$$

e

$$10,\ 11,\ 12,\ 13,\ 50,$$

temos, nos dois casos,

$$Q_1=11$$

e

$$Q_3=13.$$

Portanto,

$$AIQ=2.$$

Embora a amplitude total tenha aumentado de 4 para 40, a AIQ permaneceu igual a 2.

::: {.callout-tip title="Laboratório no R — amplitude interquartílica"}
A função `IQR()` calcula diretamente a amplitude interquartílica.

```{r}
IQR(x)
```

Também podemos reproduzir o cálculo:

```{r}
q1 <- quantile(x, 0.25)
q3 <- quantile(x, 0.75)

q3 - q1
```

Para o tempo de deslocamento:

```{r}
IQR(
  dados$tempo_deslocamento_min,
  na.rm = TRUE
)
```

Compare novamente os conjuntos com e sem valor extremo:

```{r}
IQR(x_sem_extremo)
IQR(x_com_extremo)
```

Nesse exemplo, a AIQ permanece inalterada, enquanto a amplitude total muda drasticamente.
:::

## Desvio médio absoluto em relação à média

A amplitude total e a AIQ medem distâncias entre pontos específicos da distribuição. Outra possibilidade é considerar **o afastamento de cada observação em relação a um centro**.

O **desvio médio absoluto em relação à média**, que neste capítulo chamaremos simplesmente de **desvio médio**, utiliza as distâncias absolutas entre cada observação e a média.

### Fórmula populacional

Para uma população com $N$ elementos e média $\mu$,

$$DM=
\frac{1}{N}
\sum_{i=1}^{N}
|x_i-\mu|.$$

### Fórmula amostral

Para uma amostra com $n$ observações e média $\bar{x}$,

$$dm=
\frac{1}{n}
\sum_{i=1}^{n}
|x_i-\bar{x}|.$$

Observe que, no uso descritivo, o divisor é $n$. O ajuste para $n-1$ utilizado na variância amostral **não é aplicado automaticamente ao desvio médio absoluto**.

### Exemplo

Considere novamente

$$2,\ 4,\ 6,\ 8,\ 10.$$

A média é

$$\bar{x}=6.$$

A @tbl-desvios-absolutos apresenta os desvios e seus valores absolutos.

|     $x_i$ | $x_i-\bar{x}$ | $|x_i-\bar{x}|$ |
|----------:|--------------:|----------------:|
|         2 |            -4 |               4 |
|         4 |            -2 |               2 |
|         6 |             0 |               0 |
|         8 |             2 |               2 |
|        10 |             4 |               4 |
| **Total** |         **0** |          **12** |

: Desvios em relação à média e desvios absolutos para o conjunto do exemplo. {#tbl-desvios-absolutos}

Como mostra a @tbl-desvios-absolutos, os desvios com sinal somam zero. Para evitar esse cancelamento, o desvio médio utiliza os valores absolutos:

$$dm=
\frac{4+2+0+2+4}{5}
=
\frac{12}{5}
=
2,4.$$

Portanto, o afastamento absoluto médio em relação à média é de 2,4 unidades.

### Propriedades do desvio médio

O desvio médio:

- é sempre não negativo;
- vale zero somente quando todas as observações são iguais;
- é expresso na mesma unidade da variável;
- não se altera quando adicionamos uma mesma constante a todos os valores;
- é multiplicado por $|b|$ quando todos os valores são multiplicados por $b$;
- utiliza todas as observações;
- pode ser influenciado por valores extremos, embora o uso de distâncias absolutas evite o efeito de elevar os desvios ao quadrado.

Se

$$y_i=a+bx_i,$$

então

$$dm_y=|b|dm_x.$$

::: {.callout-tip title="Laboratório no R — desvio médio"}
Não existe, na base do R, uma função chamada `mean_deviation()` para esse cálculo. Entretanto, a expressão pode ser escrita diretamente.

```{r}
x <- c(2, 4, 6, 8, 10)

mean(x)
```

Agora calculamos os desvios absolutos:

```{r}
abs(x - mean(x))
```

E sua média:

```{r}
mean(
  abs(
    x - mean(x)
  )
)
```

Para o tempo de deslocamento:

```{r}
mean(
  abs(
    dados$tempo_deslocamento_min -
      mean(
        dados$tempo_deslocamento_min,
        na.rm = TRUE
      )
  ),
  na.rm = TRUE
)
```

Podemos guardar esse procedimento em uma função simples:

```{r}
desvio_medio <- function(x, na.rm = FALSE) {
  media <- mean(x, na.rm = na.rm)
  mean(
    abs(x - media),
    na.rm = na.rm
  )
}

desvio_medio(
  dados$tempo_deslocamento_min,
  na.rm = TRUE
)
```

A função criada reproduz exatamente a definição estudada na teoria.
:::

## Variância

A **variância** é uma das medidas de dispersão mais importantes da Estatística.

Ela considera os desvios em relação à média, mas, em vez de utilizar valores absolutos, eleva esses desvios ao quadrado.

### Variância populacional

Para uma população de tamanho $N$ e média $\mu$, a variância populacional é

$$\sigma^2=
\frac{1}{N}
\sum_{i=1}^{N}
(x_i-\mu)^2.$$

### Variância amostral

Para uma amostra de tamanho $n$ e média $\bar{x}$, a variância amostral é

$$s^2=
\frac{1}{n-1}
\sum_{i=1}^{n}
(x_i-\bar{x})^2.$$

A diferença entre as fórmulas está no divisor:

- na variância populacional, utilizamos $N$;
- na variância amostral, utilizamos $n-1$.

::: {.callout-note title="Por que aparece n - 1?"}
Quando a média populacional $\mu$ é desconhecida e utilizamos a média amostral $\bar{x}$ calculada com os próprios dados, os desvios

$$x_i-\bar{x}$$

satisfazem

$$\sum_{i=1}^{n}(x_i-\bar{x})=0.$$

Isso significa que, conhecidos $n-1$ desvios, o último fica determinado. Dizemos que existem $n-1$ graus de liberdade para esses desvios.

Além disso, sob amostragem aleatória nas condições usuais, dividir a soma dos quadrados por $n-1$ produz um estimador não viesado da variância populacional $\sigma^2$.
:::

### Exemplo

Considere

$$2,\ 4,\ 6,\ 8,\ 10,$$

cuja média é

$$\bar{x}=6.$$

A @tbl-desvios-quadrados apresenta os desvios e seus quadrados.

|     $x_i$ | $x_i-\bar{x}$ | $(x_i-\bar{x})^2$ |
|----------:|--------------:|------------------:|
|         2 |            -4 |                16 |
|         4 |            -2 |                 4 |
|         6 |             0 |                 0 |
|         8 |             2 |                 4 |
|        10 |             4 |                16 |
| **Total** |         **0** |            **40** |

: Desvios em relação à média e quadrados dos desvios para o conjunto do exemplo. {#tbl-desvios-quadrados}

Se os cinco valores representarem **toda a população**, então

$$\sigma^2=
\frac{40}{5}
=
8.$$

Se os cinco valores constituírem uma **amostra** de uma população maior, então

$$s^2=
\frac{40}{5-1}
=
10.$$

A @tbl-variancia-pop-amostra compara os resultados.

| Situação  | Soma dos quadrados | Divisor | Variância |
|:----------|-------------------:|--------:|----------:|
| População |                 40 |       5 |         8 |
| Amostra   |                 40 |       4 |        10 |

: Comparação entre a variância populacional e a variância amostral para os mesmos cinco valores. {#tbl-variancia-pop-amostra}

A @tbl-variancia-pop-amostra mostra que os mesmos valores podem produzir variâncias numericamente diferentes dependendo do papel que exercem na análise.

### Propriedades da variância

A variância possui propriedades fundamentais.

#### Não negatividade

Como os desvios são elevados ao quadrado,

$$\sigma^2\geq0$$

e

$$s^2\geq0.$$

A variância é igual a zero somente quando todos os valores são iguais.

#### Invariância à translação

Adicionar uma constante $a$ a todas as observações não altera a variância.

Se

$$Y=X+a,$$

então

$$Var(Y)=Var(X).$$

Em termos amostrais,

$$s_Y^2=s_X^2.$$

#### Efeito da multiplicação por uma constante

Se

$$Y=bX,$$

então

$$Var(Y)=b^2Var(X).$$

Portanto,

$$s_Y^2=b^2s_X^2.$$

De forma mais geral, se

$$Y=a+bX,$$

então

$$Var(Y)=b^2Var(X).$$

A constante adicionada não altera a variabilidade; a multiplicação por $b$ altera a variância por um fator $b^2$.

#### Unidade ao quadrado

Se a variável é medida em minutos, a variância é expressa em

$$\text{minutos}^2.$$

Se a variável é medida em metros, a variância é expressa em

$$\text{metros}^2.$$

Essa característica é matematicamente útil, mas torna a interpretação direta da variância menos intuitiva.

#### Forma computacional

Para uma população,

$$\sigma^2=
\frac{\sum_{i=1}^{N}x_i^2}{N}
-\mu^2.$$

Para uma amostra,

$$s^2=
\frac{
\sum_{i=1}^{n}x_i^2-n\bar{x}^2
}{
n-1
}.$$

Essas expressões são algebraicamente equivalentes às fórmulas baseadas nos desvios em relação à média.

::: {.callout-important title="A variância é sensível a valores extremos"}
Como os desvios são elevados ao quadrado, observações muito afastadas da média recebem peso elevado no cálculo da variância. Essa propriedade pode ser útil em alguns métodos estatísticos, mas também torna a variância sensível a valores extremos.
:::

::: {.callout-tip title="Laboratório no R — variância populacional e amostral"}
A função `var()` do R calcula a **variância amostral**, utilizando o divisor $n-1$.

```{r}
x <- c(2, 4, 6, 8, 10)

var(x)
```

O resultado é 10, exatamente como obtivemos pela fórmula amostral.

Podemos reproduzir o cálculo:

```{r}
sum(
  (x - mean(x))^2
) / (length(x) - 1)
```

Se os valores constituírem a população completa e quisermos calcular a variância populacional, podemos utilizar:

```{r}
mean(
  (x - mean(x))^2
)
```

Ou:

```{r}
sum(
  (x - mean(x))^2
) / length(x)
```

Assim:

```{r}
variancia_amostral <- var(x)

variancia_populacional <- mean(
  (x - mean(x))^2
)

variancia_amostral
variancia_populacional
```

Para o tempo de deslocamento dos estudantes, tratando os 80 estudantes como uma amostra:

```{r}
var(
  dados$tempo_deslocamento_min,
  na.rm = TRUE
)
```

Se, em outro contexto, esses 80 estudantes constituíssem toda a população de interesse, a variância populacional seria calculada por:

```{r}
x_tempo <- dados$tempo_deslocamento_min
x_tempo <- x_tempo[!is.na(x_tempo)]

mean(
  (x_tempo - mean(x_tempo))^2
)
```

A distinção não depende do tamanho absoluto do banco, mas de **como os dados se relacionam com a população sobre a qual desejamos falar**.
:::

## Desvio padrão

A variância mede a dispersão dos dados a partir dos **quadrados dos desvios em relação à média**. Essa construção possui várias vantagens matemáticas, mas apresenta uma dificuldade de interpretação: sua unidade também fica elevada ao quadrado.

Por exemplo, se uma variável é medida em minutos, a variância é expressa em

$$
\text{minutos}^2.
$$

Se a variável é medida em metros, a variância é expressa em

$$
\text{metros}^2.
$$

Para retornar à unidade original dos dados, tomamos a raiz quadrada da variância. Surge, assim, o **desvio padrão**.

O desvio padrão pode ser entendido como uma medida da **magnitude da dispersão dos valores em torno da média**.

Em outras palavras:

> **O desvio padrão fornece uma escala para avaliar quão afastados os valores estão da média.**

### Desvio padrão populacional

Para uma população,

$$
\sigma=
\sqrt{
\frac{1}{N}
\sum_{i=1}^{N}
(x_i-\mu)^2
}.
$$

O procedimento envolvido nessa expressão pode ser entendido em etapas:

1. calculamos o afastamento de cada valor em relação à média;
2. elevamos esses afastamentos ao quadrado;
3. calculamos a média desses quadrados;
4. extraímos a raiz quadrada.

Assim, o desvio padrão populacional é literalmente a **raiz da média dos quadrados dos desvios em relação à média**.

### Desvio padrão amostral

Para uma amostra,

$$
s=
\sqrt{
\frac{1}{n-1}
\sum_{i=1}^{n}
(x_i-\bar{x})^2
}.
$$

Nesse caso, o desvio padrão amostral é a raiz quadrada da variância amostral.

No exemplo anterior, se os dados forem considerados uma população,

$$
\sigma
=
\sqrt{8}
\approx
2{,}83.
$$

Se forem considerados uma amostra,

$$
s
=
\sqrt{10}
\approx
3{,}16.
$$

A principal vantagem interpretativa do desvio padrão é que ele possui a **mesma unidade de medida da variável original**.

Se estamos analisando minutos, o desvio padrão é expresso em minutos. Se estamos analisando metros, é expresso em metros.

### Como interpretar o desvio padrão?

Um desvio padrão pequeno indica que os valores tendem a estar mais concentrados em torno da média.

Um desvio padrão grande indica que os valores estão mais espalhados em torno da média.

Portanto,

$$
\boxed{\text{média}
\longrightarrow
\text{centro da distribuição}}
$$

e

$$
\boxed{\text{desvio padrão}
\longrightarrow
\text{dispersão em torno desse centro}}.
$$

Considere, por exemplo, duas situações em que o tempo médio de deslocamento seja de 40 minutos.

Na primeira,

$$
\bar{x}=40
\qquad\text{e}\qquad
s=5.
$$

Na segunda,

$$
\bar{x}=40
\qquad\text{e}\qquad
s=25.
$$

Embora as duas distribuições possuam a mesma média, elas têm comportamentos muito diferentes.

Na primeira, os tempos tendem a estar relativamente concentrados em torno de 40 minutos. Na segunda, existe muito mais variabilidade nos tempos observados.

::: {.callout-note title="Uma interpretação importante"}
É comum dizer, de maneira intuitiva, que o desvio padrão representa um **afastamento típico em relação à média**.

Essa interpretação é útil, mas deve ser entendida com cuidado.

O desvio padrão **não é a média das distâncias dos valores até a média**. Seu cálculo é baseado nos **quadrados dos desvios**.

Por isso, é mais preciso dizer que o desvio padrão fornece uma **escala para medir os afastamentos em relação à média**.
:::

### O que significa $\bar{x}-s$ e $\bar{x}+s$?

Uma das maneiras mais úteis de interpretar o desvio padrão é utilizá-lo como uma espécie de **régua para medir afastamentos em relação à média**.

Suponha que

$$
\bar{x}=40\text{ minutos}
$$

e

$$
s=5\text{ minutos}.
$$

Então,

$$
\bar{x}-s
=
40-5
=
35
$$

e

$$
\bar{x}+s
=
40+5
=
45.
$$

O intervalo

$$
[35;45]
$$

corresponde aos valores que se encontram entre **um desvio padrão abaixo da média e um desvio padrão acima da média**.

Podemos representar essa ideia por

$$
\bar{x}-s
\qquad
\bar{x}
\qquad
\bar{x}+s,
$$

ou, neste exemplo,

$$
35
\qquad
40
\qquad
45.
$$

Um valor igual a 43 minutos está a

$$
43-40=3
$$

minutos da média.

Como

$$
3<5,
$$

esse valor encontra-se a **menos de um desvio padrão da média**.

Agora considere um valor de 52 minutos. Seu afastamento em relação à média é

$$
52-40=12.
$$

Como

$$
\frac{12}{5}=2{,}4,
$$

esse valor encontra-se a **2,4 desvios padrão acima da média**.

É nesse sentido que o desvio padrão funciona como uma unidade para avaliar a distância de uma observação em relação à média.

::: {.callout-important title="O intervalo média ± desvio padrão"}
O intervalo

$$
[\bar{x}-s;\bar{x}+s]
$$

não é um intervalo de confiança.

Ele apenas delimita a região compreendida entre **um desvio padrão abaixo e um desvio padrão acima da média**.

Da mesma forma,

$$
[\bar{x}-2s;\bar{x}+2s]
$$

corresponde à região situada a até dois desvios padrão da média.
:::

### Quantos valores ficam entre $\bar{x}-s$ e $\bar{x}+s$?

O desvio padrão, por si só, **não determina a porcentagem de observações** que estará entre

$$
\bar{x}-s
$$

e

$$
\bar{x}+s.
$$

Essa proporção depende da forma da distribuição.

Quando a distribuição é aproximadamente normal, temos a conhecida regra aproximada:

$$
\mu-\sigma
\quad\text{a}\quad
\mu+\sigma
$$

contém cerca de

$$
68\%
$$

dos valores;

$$
\mu-2\sigma
\quad\text{a}\quad
\mu+2\sigma
$$

contém cerca de

$$
95\%
$$

dos valores; e

$$
\mu-3\sigma
\quad\text{a}\quad
\mu+3\sigma
$$

contém aproximadamente

$$
99{,}7\%
$$

dos valores.

::: {.callout-warning title="A regra 68–95–99,7 não é universal"}
Os valores 68%, 95% e 99,7% estão associados à **distribuição normal**.

Não devemos afirmar automaticamente que 68% de qualquer conjunto de dados está entre a média menos um desvio padrão e a média mais um desvio padrão.

Em distribuições muito assimétricas, multimodais ou com valores extremos, essa porcentagem pode ser bastante diferente.
:::

### Um exemplo com a mesma média e dispersões diferentes

Considere os dois conjuntos:

$$
A:\quad9,\;10,\;10,\;10,\;11
$$

e

$$
B:\quad2,\;6,\;10,\;14,\;18.
$$

Nos dois casos,

$$
\bar{x}=10.
$$

Entretanto, os valores do conjunto A estão fortemente concentrados em torno de 10, enquanto os valores do conjunto B estão muito mais espalhados.

Os desvios padrão populacionais são aproximadamente

$$
\sigma_A=0{,}63
$$

e

$$
\sigma_B=5{,}66.
$$

| Conjunto | Média | Desvio padrão |
|:--------:|------:|--------------:|
| A | 10 | 0,63 |
| B | 10 | 5,66 |

: Dois conjuntos com a mesma média e diferentes dispersões. {#tbl-dp-mesma-media}

A @tbl-dp-mesma-media evidencia que conhecer apenas a média não é suficiente para descrever uma distribuição.

A média informa onde se encontra o centro, enquanto o desvio padrão fornece informação sobre o **grau de espalhamento dos valores em torno desse centro**.

### Propriedades do desvio padrão

O desvio padrão:

- é sempre não negativo;
- é igual a zero somente quando todos os valores são iguais;
- possui a mesma unidade de medida da variável;
- utiliza todas as observações no seu cálculo;
- é sensível a valores extremos;
- não se altera quando adicionamos uma mesma constante a todos os valores;
- é multiplicado por $|b|$ quando todos os valores são multiplicados por $b$.

Se

$$
Y=a+bX,
$$

então

$$
SD(Y)
=
|b|SD(X).
$$

Por exemplo, adicionar 10 a todas as observações desloca os dados e altera a média, mas não modifica a dispersão entre os valores.

Por outro lado, multiplicar todos os valores por 2 também duplica todos os afastamentos em relação à média. Consequentemente, o desvio padrão também é multiplicado por 2.

::: {.callout-tip title="Laboratório no R — desvio padrão"}

A função `sd()` calcula o desvio padrão **amostral**.

```{r}
x <- c(2, 4, 6, 8, 10)

sd(x)
```

Podemos verificar a relação

$$
s=\sqrt{s^2}
$$

por meio de:

```{r}
sqrt(
var(x)
)
```

Para calcular o desvio padrão populacional:

```{r}
sqrt(
mean(
  (x - mean(x))^2
)
)
```

Aplicando aos tempos de deslocamento dos estudantes:

```{r}
media_tempo <- mean(
dados$tempo_deslocamento_min,
na.rm = TRUE
)

desvio_tempo <- sd(
dados$tempo_deslocamento_min,
na.rm = TRUE
)

media_tempo
desvio_tempo
```

Podemos também obter os valores correspondentes a um desvio padrão abaixo e acima da média:

```{r}
media_tempo - desvio_tempo
media_tempo + desvio_tempo
```

Assim, o intervalo

```{r}
c(
media_tempo - desvio_tempo,
media_tempo + desvio_tempo
)
```

representa a região compreendida entre **um desvio padrão abaixo e um desvio padrão acima da média**.

Podemos ainda verificar qual proporção dos estudantes apresenta tempo de deslocamento dentro desse intervalo:

```{r}
mean(
dados$tempo_deslocamento_min >=
  media_tempo - desvio_tempo &
  dados$tempo_deslocamento_min <=
  media_tempo + desvio_tempo,
na.rm = TRUE
)
```

Multiplicando por 100, obtemos a porcentagem:

```{r}
100 *
mean(
  dados$tempo_deslocamento_min >=
    media_tempo - desvio_tempo &
    dados$tempo_deslocamento_min <=
    media_tempo + desvio_tempo,
  na.rm = TRUE
)
```

Observe que essa porcentagem é determinada pelos **dados observados** e não precisa ser igual a 68%, pois os tempos de deslocamento não precisam seguir uma distribuição normal.

Para comparar os conjuntos apresentados anteriormente:

```{r}
conjunto_a <- c(9, 10, 10, 10, 11)
conjunto_b <- c(2, 6, 10, 14, 18)

mean(conjunto_a)
mean(conjunto_b)

sd(conjunto_a)
sd(conjunto_b)
```

Embora as médias sejam iguais, o conjunto B apresenta maior desvio padrão, confirmando sua maior dispersão em torno da média.

:::

## Variância e desvio padrão para dados agrupados

Quando os dados são apresentados em uma **distribuição de frequências**, a variância e o desvio padrão podem ser calculados diretamente a partir da tabela.

Assim como ocorreu com a média, é importante distinguir dois casos:

1. valores individuais agrupados por frequência;
2. valores agrupados em classes.

No primeiro caso, os cálculos produzem exatamente os mesmos resultados que seriam obtidos a partir dos dados individuais. No segundo, como os valores originais dentro de cada classe não são conhecidos, utilizamos os pontos médios das classes e obtemos **aproximações**.

### Dados agrupados por valores

Considere novamente a distribuição de faltas dos 20 estudantes:

::: {.tabela-centralizada}

| Número de faltas ($x_i$) | $f_i$ |
|--------------------------:|------:|
| 0 | 4 |
| 1 | 4 |
| 2 | 6 |
| 3 | 3 |
| 4 | 2 |
| 5 | 1 |
| **Total** | **20** |

: Distribuição de frequências do número de faltas. {#tbl-dispersao-faltas-agrupadas}

:::

A média dessa distribuição, calculada anteriormente, é

$$
\bar{x}
=
\frac{\sum x_i f_i}{\sum f_i}
=
\frac{38}{20}
=
1{,}9.
$$

Como cada valor $x_i$ ocorre $f_i$ vezes, cada desvio quadrático também deve ser considerado $f_i$ vezes.

Assim, para uma amostra, a variância pode ser calculada por

$$
s^2
=
\frac{
\sum_{i=1}^{k}
f_i(x_i-\bar{x})^2
}{
n-1
},
$$

em que $k$ representa o número de valores distintos e

$$
n=\sum_{i=1}^{k}f_i.
$$

A @tbl-variancia-faltas-agrupadas apresenta os cálculos.

| $x_i$ | $f_i$ | $x_i-\bar{x}$ | $(x_i-\bar{x})^2$ | $f_i(x_i-\bar{x})^2$ |
|------:|------:|------------------:|----------------------:|--------------------------:|
| 0 | 4 | -1,9 | 3,61 | 14,44 |
| 1 | 4 | -0,9 | 0,81 | 3,24 |
| 2 | 6 | 0,1 | 0,01 | 0,06 |
| 3 | 3 | 1,1 | 1,21 | 3,63 |
| 4 | 2 | 2,1 | 4,41 | 8,82 |
| 5 | 1 | 3,1 | 9,61 | 9,61 |
| **Total** | **20** |  |  | **39,80** |

: Cálculo da soma ponderada dos quadrados dos desvios para o número de faltas. {#tbl-variancia-faltas-agrupadas}

Portanto,

$$
s^2
=
\frac{39{,}80}{20-1}
\approx
2{,}09.
$$

O desvio padrão é

$$
s
=
\sqrt{2{,}09}
\approx
1{,}45.
$$

Assim, o número de faltas apresenta desvio padrão amostral de aproximadamente **1,45 falta**.

Observe que a frequência atua como um **peso**: como o valor $2$, por exemplo, aparece seis vezes, seu desvio quadrático em relação à média é contabilizado seis vezes.

::: {.callout-tip title="Laboratório no R"}

Podemos reconstruir a distribuição utilizada anteriormente:

```{r}
tab_faltas_20 <- tibble(
  xi = 0:5,
  fi = c(4, 4, 6, 3, 2, 1)
)

tab_faltas_20
```

Primeiro calculamos a média ponderada:

```{r}
media_faltas <- with(
  tab_faltas_20,
  weighted.mean(xi, fi)
)

media_faltas
```

A variância amostral para os dados tabelados pode ser calculada diretamente por:

```{r}
n <- sum(tab_faltas_20$fi)

variancia_faltas <- with(
  tab_faltas_20,
  sum(
    fi * (xi - media_faltas)^2
  ) / (n - 1)
)

variancia_faltas
```

O desvio padrão é:

```{r}
sqrt(variancia_faltas)
```

Como a tabela contém os valores exatos e suas frequências, também podemos reconstruir os dados individuais:

```{r}
faltas_reconstruidas <- tab_faltas_20 |>
  tidyr::uncount(fi) |>
  pull(xi)

var(faltas_reconstruidas)
sd(faltas_reconstruidas)
```

Os resultados são os mesmos, pois nenhum valor foi perdido ao organizar os dados em uma tabela de frequências.

:::

### Dados agrupados em classes

Quando uma variável quantitativa contínua é agrupada em classes, os valores individuais deixam de estar disponíveis na tabela.

Nesse caso, representamos cada classe por seu **ponto médio** $x_i$.

Considere novamente a distribuição do tempo de deslocamento dos 80 estudantes:

| Classe (min) | Ponto médio ($x_i$) | $f_i$ |
|:-------------|--------------------:|------:|
| $[10;25)$    | 17,5  | 21 |
| $[25;40)$    | 32,5  | 26 |
| $[40;55)$    | 47,5  | 16 |
| $[55;70)$    | 62,5  | 10 |
| $[70;85)$    | 77,5  | 3 |
| $[85;100)$   | 92,5  | 3 |
| $[100;115)$  | 107,5 | 1 |
| **Total**    |       | **80** |

: Distribuição do tempo de deslocamento agrupada em classes. {#tbl-dispersao-tempo-classes}

A média aproximada, calculada anteriormente a partir dos pontos médios, é

$$
\bar{x}_g
\approx
\frac{\sum x_i f_i}{\sum f_i}
=
40{,}19\text{ minutos}.
$$

Para calcular a variância a partir da distribuição agrupada, utilizamos novamente as frequências como pesos:

$$
s_g^2
\approx
\frac{
\sum_{i=1}^{k}
f_i(x_i-\bar{x}_g)^2
}{
n-1
}.
$$

O desvio padrão aproximado é

$$
s_g
\approx
\sqrt{s_g^2}.
$$

A @tbl-variancia-tempo-classes apresenta os cálculos.

| $x_i$ | $f_i$ | $x_i-\bar{x}_g$ | $(x_i-\bar{x}_g)^2$ | $f_i(x_i-\bar{x}_g)^2$ |
|------:|------:|--------------------:|------------------------:|----------------------------:|
| 17,5  | 21 | -22,6875 | 514,7227  | 10.809,1758 |
| 32,5  | 26 | -7,6875  | 59,0977   | 1.536,5391 |
| 47,5  | 16 | 7,3125   | 53,4727   | 855,5625 |
| 62,5  | 10 | 22,3125  | 497,8477  | 4.978,4766 |
| 77,5  | 3  | 37,3125  | 1.392,2227 | 4.176,6680 |
| 92,5  | 3  | 52,3125  | 2.736,5977 | 8.209,7930 |
| 107,5 | 1  | 67,3125  | 4.530,9727 | 4.530,9727 |
| **Total** | **80** |  |  | **35.097,1875** |

: Cálculo aproximado da variância do tempo de deslocamento a partir dos dados agrupados em classes. {#tbl-variancia-tempo-classes}

Assim,

$$
s_g^2
\approx
\frac{35.097{,}1875}{80-1}
\approx
444{,}27\text{ minutos}^2.
$$

Consequentemente,

$$
s_g
\approx
\sqrt{444{,}27}
\approx
21{,}08\text{ minutos}.
$$

Portanto, utilizando os pontos médios das classes, estimamos que o desvio padrão do tempo de deslocamento seja de aproximadamente **21,08 minutos**.

::: {.callout-important title="Por que usamos o símbolo de aproximação?"}

Nos dados agrupados em classes, não sabemos onde cada observação realmente se encontra dentro do intervalo.

Ao utilizar o ponto médio $x_i$, estamos tratando todas as observações daquela classe como se assumissem esse mesmo valor.

Por isso,

$$
\bar{x}_g,\qquad
s_g^2
\qquad\text{e}\qquad
s_g
$$

são aproximações das medidas calculadas a partir dos dados originais.

Quanto mais informação for perdida pelo agrupamento, maior poderá ser a diferença entre os valores aproximados e os valores obtidos a partir dos dados individuais.

:::

No conjunto original dos 80 estudantes, calculado antes do agrupamento, obtemos aproximadamente

$$
s^2=465{,}24
$$

e

$$
s=21{,}57\text{ minutos}.
$$

A partir das classes, obtivemos

$$
s_g^2\approx444{,}27
$$

e

$$
s_g\approx21{,}08\text{ minutos}.
$$

Os resultados são próximos, mas não exatamente iguais, porque o agrupamento substituiu todos os valores de cada classe pelo respectivo ponto médio.

::: {.callout-tip title="Laboratório no R"}

Construímos novamente a distribuição em classes:

```{r}
tab_tempo_classes <- tibble(
  classe = c(
    "[10;25)",
    "[25;40)",
    "[40;55)",
    "[55;70)",
    "[70;85)",
    "[85;100)",
    "[100;115)"
  ),
  xi = c(
    17.5, 32.5, 47.5, 62.5,
    77.5, 92.5, 107.5
  ),
  fi = c(
    21, 26, 16, 10, 3, 3, 1
  )
)

tab_tempo_classes
```

A média aproximada é:

```{r}
media_agrupada <- with(
  tab_tempo_classes,
  weighted.mean(xi, fi)
)

media_agrupada
```

Agora calculamos a variância amostral aproximada:

```{r}
n <- sum(tab_tempo_classes$fi)

variancia_agrupada <- with(
  tab_tempo_classes,
  sum(
    fi * (xi - media_agrupada)^2
  ) / (n - 1)
)

variancia_agrupada
```

E o desvio padrão:

```{r}
desvio_agrupado <- sqrt(
  variancia_agrupada
)

desvio_agrupado
```

Como os dados individuais estão disponíveis no banco original, podemos comparar:

```{r}
var(
  dados$tempo_deslocamento_min,
  na.rm = TRUE
)

sd(
  dados$tempo_deslocamento_min,
  na.rm = TRUE
)
```

A comparação evidencia a perda de informação decorrente do agrupamento em classes.

:::

::: {.callout-note title="E se os dados representarem toda a população?"}

As expressões anteriores utilizaram a variância **amostral**.

Se a distribuição representar toda a população, substituímos o divisor $n-1$ por $N$.

Para valores agrupados por frequência,

$$
\sigma^2
=
\frac{
\sum f_i(x_i-\mu)^2
}{
N
},
$$

e, para dados agrupados em classes,

$$
\sigma_g^2
\approx
\frac{
\sum f_i(x_i-\mu_g)^2
}{
N
}.
$$

Em ambos os casos,

$$
\sigma=\sqrt{\sigma^2}.
$$

:::





## Coeficiente de variação

O desvio padrão é uma medida **absoluta de dispersão**, pois mede a magnitude da variabilidade dos dados na mesma unidade da variável.

Entretanto, o tamanho do desvio padrão deve ser interpretado levando em consideração também o tamanho da média. Um desvio padrão de 5 unidades pode representar pouca variabilidade para uma variável cuja média é 500, mas uma variabilidade considerável para uma variável cuja média é 10.

Quando desejamos avaliar o tamanho da dispersão **em relação à própria média**, podemos utilizar o **coeficiente de variação de Pearson**, geralmente representado por $CV$.

O coeficiente de variação é, portanto, uma medida **relativa de dispersão**.

> O coeficiente de variação informa quanto o desvio padrão representa em relação ao tamanho da média.

Enquanto o desvio padrão responde à pergunta

> **Qual é o tamanho da dispersão na unidade original da variável?**

o coeficiente de variação procura responder

> **Quão grande é essa dispersão quando comparada com o nível médio da variável?**

### Coeficiente de variação populacional

Para uma população com média positiva, o coeficiente de variação é definido por

$$
CV
=
\frac{\sigma}{\mu}\times100\%,
$$

em que $\mu$ representa a média populacional e $\sigma$ o desvio padrão populacional.

### Coeficiente de variação amostral

Para uma amostra com média positiva,

$$
CV
=
\frac{s}{\bar{x}}\times100\%,
$$

em que $\bar{x}$ representa a média amostral e $s$ o desvio padrão amostral.

Como a média e o desvio padrão possuem a mesma unidade de medida, essas unidades se cancelam. O coeficiente de variação é, portanto, uma medida **adimensional**, normalmente expressa em porcentagem.

Por exemplo, se uma variável é medida em quilogramas,

$$
\frac{\text{kg}}{\text{kg}}=1.
$$

Se

$$
CV=20\%,
$$

isso significa que o desvio padrão corresponde a aproximadamente **20% do valor da média**.

Isso não significa que cada observação esteja exatamente 20% afastada da média. O CV é uma medida global da **dispersão relativa** do conjunto de dados.

### Dispersão absoluta e dispersão relativa

Considere duas variáveis hipotéticas:

| Variável | Média | Desvio padrão | CV |
|:---------|------:|--------------:|---:|
| A | 100 | 10 | 10% |
| B | 20 | 5 | 25% |

: Comparação entre dispersão absoluta e relativa. {#tbl-exemplo-cv}

Na @tbl-exemplo-cv, a variável A apresenta maior dispersão absoluta, pois

$$
10>5.
$$

Entretanto, para a variável A,

$$
\frac{10}{100}=0{,}10,
$$

enquanto, para a variável B,

$$
\frac{5}{20}=0{,}25.
$$

Portanto, embora o desvio padrão da variável B seja menor, ele representa uma parcela maior da respectiva média.

Assim,

$$
CV_A=10\%
$$

e

$$
CV_B=25\%.
$$

A variável B apresenta, portanto, **maior variabilidade relativa**.

Podemos resumir a diferença da seguinte forma:

$$
\boxed{\text{desvio padrão}
\longrightarrow
\text{dispersão absoluta}}
$$

e

$$
\boxed{\text{coeficiente de variação}
\longrightarrow
\text{dispersão relativa}}.
$$

### O coeficiente de variação e a ordem de grandeza

Uma das utilidades do coeficiente de variação é permitir que a dispersão seja analisada levando em consideração a **ordem de grandeza dos valores**.

Isso ocorre porque o CV relaciona o desvio padrão com a própria média, permitindo avaliar a dispersão em termos proporcionais.

Em outras palavras,

> **o coeficiente de variação relativiza o desvio padrão pela média, reduzindo a influência da ordem de grandeza dos valores na comparação da dispersão.**

Considere, por exemplo, duas unidades industriais que produzem o mesmo tipo de componente, mas possuem capacidades de produção muito diferentes.

| Unidade | Produção média diária | Desvio padrão | CV |
|:--------|---------------------:|--------------:|---:|
| A | 100 unidades | 10 unidades | 10% |
| B | 5.000 unidades | 500 unidades | 10% |

: Comparação da variabilidade de produções com diferentes ordens de grandeza. {#tbl-cv-ordem-grandeza}

Observando apenas o desvio padrão, poderíamos concluir que a Unidade B apresenta uma variabilidade muito maior, pois

$$
500>10.
$$

Entretanto, também existe uma grande diferença entre suas médias:

$$
100
\qquad\text{e}\qquad
5.000.
$$

Para a Unidade A,

$$
CV_A
=
\frac{10}{100}\times100
=
10\%.
$$

Para a Unidade B,

$$
CV_B
=
\frac{500}{5.000}\times100
=
10\%.
$$

Portanto, embora a dispersão absoluta da Unidade B seja muito maior, **as duas unidades apresentam a mesma dispersão relativa**.

Em ambas, o desvio padrão corresponde a 10% da respectiva média.

Esse exemplo mostra por que comparar somente os desvios padrão pode ser inadequado quando os conjuntos de dados possuem médias de ordens de grandeza muito diferentes.

### Mesmo desvio padrão, diferentes dispersões relativas

Outra forma de compreender o CV é considerar dois grupos com o mesmo desvio padrão, mas médias muito diferentes.

Considere:

$$
A:\quad1,\;3,\;5
$$

e

$$
B:\quad53,\;55,\;57.
$$

Nos dois grupos,

$$
s=2\text{ anos}.
$$

Entretanto,

$$
\bar{x}_A=3
\qquad\text{e}\qquad
\bar{x}_B=55.
$$

Assim,

$$
CV_A
=
\frac{2}{3}\times100
\approx
66{,}67\%
$$

e

$$
CV_B
=
\frac{2}{55}\times100
\approx
3{,}64\%.
$$

| Grupo | Média (anos) | Desvio padrão (anos) | CV |
|:-----:|-------------:|----------------------:|---:|
| A | 3 | 2 | 66,67% |
| B | 55 | 2 | 3,64% |

: Mesmo desvio padrão e diferentes dispersões relativas. {#tbl-cv-mesmo-desvio}

Embora os dois grupos possuam o mesmo desvio padrão, uma diferença de 2 anos é muito grande quando comparada com uma média de apenas 3 anos e relativamente pequena quando comparada com uma média de 55 anos.

No primeiro grupo, o desvio padrão corresponde a aproximadamente 66,7% da média. No segundo, corresponde a apenas 3,6%.

Esse é exatamente o significado de avaliar a dispersão **relativamente à média**.

### Exemplo: comparação da variabilidade das rendas

Um pesquisador deseja comparar a variabilidade relativa da renda mensal dos moradores de duas cidades.

As amostras observadas foram:

$$
\text{Cidade A: }
1500,\;1600,\;1700,\;1800,\;1900
$$

e

$$
\text{Cidade B: }
1000,\;1500,\;2000,\;2500,\;3000.
$$

Para a Cidade A,

$$
\bar{x}_A=1700
$$

e

$$
s_A\approx158{,}11.
$$

Logo,

$$
CV_A
=
\frac{158{,}11}{1700}\times100
\approx
9{,}30\%.
$$

Para a Cidade B,

$$
\bar{x}_B=2000
$$

e

$$
s_B\approx790{,}57.
$$

Assim,

$$
CV_B
=
\frac{790{,}57}{2000}\times100
\approx
39{,}53\%.
$$

| Cidade | Média (R\$) | Desvio padrão (R\$) | CV |
|:-------|-----------:|--------------------:|---:|
| A | 1.700,00 | 158,11 | 9,30% |
| B | 2.000,00 | 790,57 | 39,53% |

: Comparação da dispersão relativa das rendas em duas cidades. {#tbl-cv-rendas}

Na Cidade A, o desvio padrão corresponde a aproximadamente 9,3% da renda média. Na Cidade B, corresponde a aproximadamente 39,5%.

Portanto, as rendas observadas na Cidade B apresentam **maior variabilidade relativa em torno da média**.

Observe que essa conclusão se refere à dispersão das rendas. O coeficiente de variação, isoladamente, não deve ser interpretado como uma medida completa de desigualdade econômica.

### Comparação entre variáveis com unidades diferentes

Como o coeficiente de variação é adimensional, ele também pode ser útil para comparar a dispersão relativa de variáveis expressas em unidades diferentes, desde que essa comparação tenha significado no contexto do problema.

Considere as seguintes características de um grupo de estudantes:

| Variável | Média | Desvio padrão | CV |
|:---------|------:|--------------:|---:|
| Massa corporal | 70 kg | 10,5 kg | 15% |
| Altura | 170 cm | 8,5 cm | 5% |

: Comparação da dispersão relativa entre variáveis com unidades diferentes. {#tbl-cv-unidades}

Não faria sentido comparar diretamente

$$
10{,}5\text{ kg}
\qquad\text{e}\qquad
8{,}5\text{ cm},
$$

pois os desvios padrão estão expressos em unidades diferentes.

Entretanto,

$$
CV_{\text{massa}}
=
\frac{10{,}5}{70}\times100
=
15\%
$$

e

$$
CV_{\text{altura}}
=
\frac{8{,}5}{170}\times100
=
5\%.
$$

Nesse grupo, a massa corporal apresenta maior **variabilidade relativa** que a altura.

O desvio padrão da massa corresponde a 15% de sua média, enquanto o desvio padrão da altura corresponde a apenas 5% da respectiva média.

### O CV permite classificar a dispersão como baixa ou alta?

Em alguns materiais são apresentadas classificações como:

| Coeficiente de variação | Classificação |
|:------------------------|:--------------|
| $CV\leq15\%$ | baixa dispersão |
| $15\%<CV<30\%$ | dispersão moderada |
| $CV\geq30\%$ | alta dispersão |

Essas faixas podem ser utilizadas como **referências convencionais em determinadas áreas**, mas não constituem uma regra estatística universal.

Um CV de 20%, por exemplo, pode ser considerado elevado em um processo industrial que exige grande precisão e perfeitamente aceitável em um fenômeno que naturalmente apresenta grande heterogeneidade.

Portanto, a interpretação do CV deve considerar o **contexto da aplicação**, a natureza da variável e o conhecimento sobre o fenômeno estudado.

::: {.callout-warning title="Cuidado com classificações automáticas"}
Não existe uma regra universal segundo a qual determinado valor de CV seja sempre baixo, moderado ou alto.

Os limites utilizados para essa classificação dependem da área de aplicação e do fenômeno estudado.
:::

### Propriedades e cuidados no uso do CV

O coeficiente de variação:

- é uma medida **relativa de dispersão**;
- é adimensional;
- expressa o desvio padrão em relação ao tamanho da média;
- reduz a influência da ordem de grandeza dos valores na comparação da dispersão;
- permite comparar conjuntos com médias bastante diferentes;
- pode permitir a comparação de variáveis com unidades diferentes, quando essa comparação possui significado;
- não se altera quando todos os valores são multiplicados por uma mesma constante positiva;
- **não é invariável à adição de uma constante**;
- torna-se instável quando a média está muito próxima de zero;
- não deve ser interpretado mecanicamente quando a média é zero ou negativa;
- é particularmente adequado para variáveis em **escala de razão**, nas quais o zero possui significado substantivo.

::: {.callout-warning title="Cuidado com o coeficiente de variação"}
O coeficiente de variação não deve ser utilizado indiscriminadamente.

Considere, por exemplo, temperaturas medidas em graus Celsius. O valor $0^\circ$C não representa ausência de temperatura. Além disso, a transformação de Celsius para Fahrenheit envolve uma multiplicação e a adição de uma constante.

Consequentemente, o CV seria alterado simplesmente pela mudança da escala utilizada.

Por essa razão, o coeficiente de variação não é apropriado para comparar a dispersão relativa de temperaturas medidas em graus Celsius ou Fahrenheit.

Também é necessário cuidado quando a média está muito próxima de zero. Nesse caso, o denominador torna-se muito pequeno e o CV pode assumir valores extremamente elevados e instáveis.
:::

::: {.callout-tip title="Laboratório no R — coeficiente de variação"}

O R não possui, na base, uma função específica `cv()` para calcular o coeficiente de variação. Podemos obtê-lo diretamente.

```{r}
x <- c(2, 4, 6, 8, 10)

100 * sd(x) / mean(x)
```

Também podemos criar uma função:

```{r}
coef_variacao <- function(x, na.rm = FALSE) {

  media <- mean(
    x,
    na.rm = na.rm
  )

  desvio <- sd(
    x,
    na.rm = na.rm
  )

  100 * desvio / media
}
```

Para o tempo de deslocamento dos estudantes:

```{r}
coef_variacao(
  dados$tempo_deslocamento_min,
  na.rm = TRUE
)
```

Podemos ainda comparar a variabilidade relativa do tempo de deslocamento entre os diferentes meios de transporte:

```{r}
comparacao_transporte <- dados |>
  group_by(meio_transporte) |>
  summarise(
    n = sum(
      !is.na(tempo_deslocamento_min)
    ),
    media = mean(
      tempo_deslocamento_min,
      na.rm = TRUE
    ),
    desvio_padrao = sd(
      tempo_deslocamento_min,
      na.rm = TRUE
    ),
    cv = 100 *
      desvio_padrao /
      media,
    .groups = "drop"
  ) |>
  arrange(cv)

comparacao_transporte
```

O desvio padrão permite comparar o tamanho **absoluto** da dispersão entre os grupos. O coeficiente de variação acrescenta outra perspectiva: mostra o tamanho dessa dispersão **em relação ao tempo médio de deslocamento de cada grupo**.

Assim, um grupo pode apresentar desvio padrão numericamente menor e, ainda assim, possuir maior variabilidade relativa se sua média também for consideravelmente menor.

:::

## Desvio absoluto mediano

Até agora, várias medidas estudadas utilizam diretamente valores extremos ou a média. Existe, porém, uma medida de dispersão construída a partir da **mediana**, que é resistente a observações extremas.

Ela é chamada de **desvio absoluto mediano**, abreviado neste capítulo por **DAM**.

### Definição populacional

Se $\eta$ representa a mediana populacional, então

$$DAM=
\operatorname{Med}
\left(
|X-\eta|
\right).$$

Em uma população finita, calculamos a mediana das distâncias absolutas entre cada valor e a mediana populacional.

### Definição amostral

Se $\widetilde{x}$ representa a mediana da amostra,

$$DAM=
\operatorname{mediana}
\left(
|x_i-\widetilde{x}|
\right).$$

### Exemplo

Considere novamente

$$2,\ 4,\ 6,\ 8,\ 10.$$

A mediana é

$$\widetilde{x}=6.$$

Os desvios absolutos em relação à mediana são

$$4,\ 2,\ 0,\ 2,\ 4.$$

Em ordem crescente,

$$0,\ 2,\ 2,\ 4,\ 4.$$

A mediana desses desvios é

$$DAM=2.$$

A @tbl-comparacao-desvios apresenta uma comparação entre duas medidas baseadas em distâncias absolutas.

| Medida | Centro utilizado | Operação final | Resultado |
|:-----------------|:-------------------|:-----------------|-----------------:|
| Desvio médio | média | média dos desvios absolutos | 2,4 |
| Desvio absoluto mediano | mediana | mediana dos desvios absolutos | 2,0 |

: Comparação entre o desvio médio e o desvio absoluto mediano no conjunto do exemplo. {#tbl-comparacao-desvios}

A @tbl-comparacao-desvios mostra que as duas medidas utilizam desvios absolutos, mas diferem tanto no centro de referência quanto na operação utilizada para resumir as distâncias.

### Propriedades do DAM

O desvio absoluto mediano:

- é não negativo;
- é expresso na mesma unidade dos dados;
- não se altera quando adicionamos uma mesma constante a todas as observações;
- é multiplicado por $|b|$ quando os dados são multiplicados por $b$;
- utiliza a mediana como centro;
- é **resistente a valores extremos**.

Se

$$Y=a+bX,$$

então

$$DAM_Y=|b|DAM_X.$$

:::: {.callout-tip title="Laboratório no R — desvio absoluto mediano"}
Podemos calcular diretamente a definição:

```{r}
x <- c(2, 4, 6, 8, 10)

mediana_x <- median(x)

abs(x - mediana_x)
```

Agora tomamos a mediana dessas distâncias:

```{r}
median(
  abs(
    x - median(x)
  )
)
```

O R possui também a função `mad()`:

```{r}
mad(
  x,
  constant = 1
)
```

Utilizamos `constant = 1` porque queremos reproduzir exatamente o **desvio absoluto mediano** definido na teoria.

::: {.callout-important title="A função mad() do R possui uma particularidade"}
Por padrão, `mad()` utiliza um fator de escala aproximadamente igual a 1,4826:

```{r}
mad(x)
```

Esse fator é utilizado para produzir uma medida comparável ao desvio padrão em determinadas condições, especialmente sob normalidade.

Assim, para obter o DAM **não escalonado** estudado neste capítulo, utilizaremos:

``` r
mad(x, constant = 1)
```
:::

Aplicando ao tempo de deslocamento:

```{r}
mad(
  dados$tempo_deslocamento_min,
  constant = 1,
  na.rm = TRUE
)
```

Podemos confirmar pela definição:

```{r}
median(
  abs(
    dados$tempo_deslocamento_min -
      median(
        dados$tempo_deslocamento_min,
        na.rm = TRUE
      )
  ),
  na.rm = TRUE
)
```

Os resultados coincidem.
::::

## Comparando as medidas de dispersão

As medidas estudadas não respondem exatamente à mesma pergunta.

A @tbl-comparacao-medidas-dispersao resume suas principais características.

| Medida | Ideia principal | Unidade | Usa todos os valores? | Sensibilidade a extremos |
|:--------------|:--------------|:--------------|:-------------:|:-------------:|
| Amplitude total | distância entre máximo e mínimo | mesma dos dados | não | muito alta |
| AIQ | extensão dos 50% centrais | mesma dos dados | não diretamente | baixa |
| Desvio médio | média das distâncias absolutas à média | mesma dos dados | sim | moderada/alta |
| Variância | média ou média ajustada dos desvios quadráticos | unidade ao quadrado | sim | alta |
| Desvio padrão | raiz da variância | mesma dos dados | sim | alta |
| CV | desvio padrão relativo à média | percentual | sim | alta |
| DAM | mediana das distâncias à mediana | mesma dos dados | não da mesma forma | baixa |

: Comparação das principais medidas de dispersão estudadas no capítulo. {#tbl-comparacao-medidas-dispersao}

A @tbl-comparacao-medidas-dispersao mostra que não existe uma única medida universalmente superior. A escolha depende da forma da distribuição, da presença de valores extremos, da escala de medição e do objetivo da análise.

### Medidas sensíveis e medidas resistentes

Uma medida é considerada **sensível** quando uma pequena quantidade de observações extremas pode provocar grande alteração em seu valor.

Uma medida é **resistente** quando alterações em poucos valores extremos produzem efeito relativamente pequeno.

Entre as medidas estudadas:

- amplitude total, variância e desvio padrão são sensíveis;
- o coeficiente de variação também é sensível, pois depende da média e do desvio padrão;
- AIQ e DAM são medidas resistentes;
- o desvio médio ocupa uma posição intermediária, mas ainda pode ser afetado por extremos porque utiliza a média como centro.

### Exemplo: influência de um valor extremo

Compare os conjuntos:

$$A=(10,\ 11,\ 12,\ 13,\ 14)$$

e

$$B=(10,\ 11,\ 12,\ 13,\ 50).$$

A @tbl-extremo-dispersao apresenta algumas medidas.

| Medida                 | Sem valor extremo | Com valor extremo |
|:-----------------------|------------------:|------------------:|
| Amplitude total        |              4,00 |             40,00 |
| AIQ                    |              2,00 |              2,00 |
| Desvio médio           |              1,20 |             12,32 |
| Variância amostral     |              2,50 |            297,70 |
| Desvio padrão amostral |              1,58 |             17,25 |
| DAM                    |              1,00 |              1,00 |

: Efeito de um valor extremo sobre diferentes medidas de dispersão. {#tbl-extremo-dispersao}

Como mostra a @tbl-extremo-dispersao, amplitude, desvio médio, variância e desvio padrão aumentam fortemente após a substituição de 14 por 50. A AIQ e o DAM permanecem iguais nesse exemplo.

::: {.callout-tip title="Laboratório no R — influência de valores extremos"}
Vamos reproduzir a comparação.

```{r}
x_sem_extremo <- c(10, 11, 12, 13, 14)
x_com_extremo <- c(10, 11, 12, 13, 50)
```

Primeiro, a amplitude total:

```{r}
diff(range(x_sem_extremo))
diff(range(x_com_extremo))
```

Agora a AIQ:

```{r}
IQR(x_sem_extremo)
IQR(x_com_extremo)
```

O desvio padrão:

```{r}
sd(x_sem_extremo)
sd(x_com_extremo)
```

E o DAM:

```{r}
mad(
  x_sem_extremo,
  constant = 1
)

mad(
  x_com_extremo,
  constant = 1
)
```

Podemos reunir todas as medidas.

```{r}
medidas_dispersao <- function(x) {
  tibble(
    amplitude = diff(range(x)),
    AIQ = IQR(x),
    desvio_medio = mean(
      abs(x - mean(x))
    ),
    variancia = var(x),
    desvio_padrao = sd(x),
    DAM = mad(
      x,
      constant = 1
    )
  )
}

medidas_dispersao(x_sem_extremo)
medidas_dispersao(x_com_extremo)
```

A saída confirma que diferentes medidas reagem de maneiras muito distintas à mesma alteração nos dados.
:::

## Comparação da variabilidade entre conjuntos de dados

Comparar variabilidade exige cuidado. Antes de escolher uma medida, devemos perguntar:

- as variáveis estão na mesma unidade?
- suas médias estão em ordens de grandeza semelhantes?
- existem valores extremos?
- a distribuição é muito assimétrica?
- queremos uma medida absoluta ou relativa?

### Mesma variável e mesma unidade

Quando comparamos a mesma variável em diferentes grupos, o desvio padrão, a AIQ e o DAM podem ser comparados diretamente.

Por exemplo, podemos comparar o tempo de deslocamento entre os diferentes meios de transporte.

::: {.callout-tip title="Laboratório no R — comparação entre grupos"}
Vamos calcular várias medidas para `tempo_deslocamento_min`, separando os estudantes pelo meio de transporte.

```{r}
resumo_transporte <- dados |>
  group_by(meio_transporte) |>
  summarise(
    n = sum(
      !is.na(
        tempo_deslocamento_min
      )
    ),
    media = mean(
      tempo_deslocamento_min,
      na.rm = TRUE
    ),
    amplitude = diff(
      range(
        tempo_deslocamento_min,
        na.rm = TRUE
      )
    ),
    AIQ = IQR(
      tempo_deslocamento_min,
      na.rm = TRUE
    ),
    desvio_padrao = sd(
      tempo_deslocamento_min,
      na.rm = TRUE
    ),
    DAM = mad(
      tempo_deslocamento_min,
      constant = 1,
      na.rm = TRUE
    ),
    CV = 100 *
      desvio_padrao /
      media,
    .groups = "drop"
  )

resumo_transporte
```

Para apresentação, podemos organizar os resultados em uma tabela.

```{r}
#| label: tbl-dispersao-transporte-r
#| results: asis

tab_transporte_dispersao <- resumo_transporte |>
  mutate(
    across(
      c(
        media,
        amplitude,
        AIQ,
        desvio_padrao,
        DAM,
        CV
      ),
      ~ round(.x, 2)
    )
  )

cat(
  knitr::kable(
    tab_transporte_dispersao,
    format = "pipe",
    col.names = c(
      "Meio de transporte",
      "n",
      "Média",
      "Amplitude",
      "AIQ",
      "Desvio padrão",
      "DAM",
      "CV (%)"
    )
  ),
  sep = "\n"
)

cat(
  "\n\n: Medidas de dispersão do tempo de deslocamento segundo o meio de transporte. \n\n"
)
```

A @tbl-dispersao-transporte-r permite comparar simultaneamente medidas sensíveis e resistentes. Observe que a conclusão sobre "maior variabilidade" pode depender da medida adotada, especialmente quando os grupos apresentam médias e distribuições diferentes.

Também podemos utilizar boxplots para comparar visualmente os grupos.

```{r}
#| label: fig-boxplot-dispersao-transporte-r
#| fig-cap: "Distribuição do tempo de deslocamento segundo o meio de transporte."
#| fig-alt: "Boxplots do tempo de deslocamento separados por meio de transporte."

dados |>
  ggplot(
    aes(
      x = meio_transporte,
      y = tempo_deslocamento_min
    )
  ) +
  geom_boxplot() +
  labs(
    x = "Meio de transporte",
    y = "Tempo de deslocamento (min)"
  ) +
  theme_minimal() +
  theme(
    axis.text.x = element_text(
      angle = 35,
      hjust = 1
    )
  )
```

A @fig-boxplot-dispersao-transporte-r permite comparar medianas, AIQs, extensão dos bigodes e possíveis observações atípicas entre os grupos.
:::

## Comparando desvio padrão, AIQ e DAM

O **desvio padrão**, a **AIQ** e o **DAM** são particularmente úteis porque representam três perspectivas diferentes sobre a dispersão.

- O **desvio padrão** considera todas as observações e mede a dispersão em torno da média.
- A **AIQ** considera a distância entre $Q_1$ e $Q_3$ e resume a dispersão da metade central da distribuição.
- O **DAM** considera as distâncias absolutas em relação à mediana e utiliza a mediana dessas distâncias.

A @tbl-dp-aiq-dam destaca essas diferenças.

| Característica | Desvio padrão | AIQ | DAM |
|:-------------------|:------------------|:----------------|:----------------|
| Centro de referência | média | quartis | mediana |
| Usa todos os valores diretamente | sim | não | não |
| Unidade | mesma dos dados | mesma dos dados | mesma dos dados |
| Sensibilidade a extremos | alta | baixa | baixa |
| Adequado para distribuição aproximadamente simétrica sem extremos importantes | sim | sim | sim |
| Útil em distribuições assimétricas ou com extremos | com cautela | sim | sim |

: Comparação conceitual entre desvio padrão, amplitude interquartílica e desvio absoluto mediano. {#tbl-dp-aiq-dam}

A @tbl-dp-aiq-dam reforça que a escolha da medida não deve ser automática.

### Relação com a medida de centro

Uma combinação frequente é:

- **média e desvio padrão**, quando a distribuição é aproximadamente simétrica e não há valores extremos relevantes;
- **mediana e AIQ**, quando a distribuição apresenta assimetria ou valores extremos;
- **mediana e DAM**, quando se deseja uma combinação ainda mais diretamente baseada em medidas resistentes.

Essas são orientações gerais, e não regras rígidas.

::: {.callout-tip title="Laboratório no R — comparação no banco de estudantes"}
Vamos comparar três medidas para as variáveis quantitativas do banco.

```{r}
resumo_dispersao <- dados |>
  summarise(
    across(
      c(
        idade_anos,
        faltas,
        tempo_deslocamento_min,
        altura_m
      ),
      list(
        dp = ~ sd(.x, na.rm = TRUE),
        AIQ = ~ IQR(.x, na.rm = TRUE),
        DAM = ~ mad(
          .x,
          constant = 1,
          na.rm = TRUE
        )
      )
    )
  )

resumo_dispersao
```

Uma forma mais conveniente para comparação é colocar uma variável por linha.

```{r}
resumo_dispersao_longo <- dados |>
  summarise(
    across(
      c(
        idade_anos,
        faltas,
        tempo_deslocamento_min,
        altura_m
      ),
      list(
        media = ~ mean(.x, na.rm = TRUE),
        dp = ~ sd(.x, na.rm = TRUE),
        AIQ = ~ IQR(.x, na.rm = TRUE),
        DAM = ~ mad(
          .x,
          constant = 1,
          na.rm = TRUE
        )
      )
    )
  ) |>
  pivot_longer(
    everything(),
    names_to = c(
      "variavel",
      ".value"
    ),
    names_pattern =
      "(idade_anos|faltas|tempo_deslocamento_min|altura_m)_(media|dp|AIQ|DAM)"
  )

resumo_dispersao_longo
```

Como essas variáveis possuem unidades e escalas distintas, os valores numéricos do desvio padrão, da AIQ e do DAM **não devem ser comparados mecanicamente entre todas elas**. A interpretação deve respeitar o significado e a escala de cada variável.
:::

## Propriedades sob transformações lineares

As medidas de dispersão apresentam um padrão importante quando transformamos os dados.

Considere

$$Y=a+bX.$$

A @tbl-transformacoes-dispersao resume o comportamento das principais medidas.

| Medida          | Adição de $a$ | Multiplicação por $b$ |
|:----------------|:--------------|:----------------------|
| Amplitude total | não muda      | multiplica por $|b|$  |
| AIQ             | não muda      | multiplica por $|b|$  |
| Desvio médio    | não muda      | multiplica por $|b|$  |
| Variância       | não muda      | multiplica por $b^2$  |
| Desvio padrão   | não muda      | multiplica por $|b|$  |
| DAM             | não muda      | multiplica por $|b|$  |

: Efeito de transformações lineares sobre medidas de dispersão. {#tbl-transformacoes-dispersao}

Como mostra a @tbl-transformacoes-dispersao, adicionar uma constante desloca todos os valores igualmente e, portanto, não altera sua dispersão. A multiplicação altera a escala dos dados e, consequentemente, altera as medidas de dispersão.

A variância é a exceção quanto ao expoente: por trabalhar com desvios quadráticos, é multiplicada por $b^2$.

::: {.callout-tip title="Laboratório no R — verificando propriedades"}
Considere:

```{r}
x <- c(2, 4, 6, 8, 10)

y <- 100 + 3 * x
```

Compare as variâncias:

```{r}
var(x)
var(y)

9 * var(x)
```

Como $3^2=9$, a variância de `y` é nove vezes a variância de `x`.

Agora compare os desvios padrão:

```{r}
sd(x)
sd(y)

3 * sd(x)
```

O desvio padrão é multiplicado por 3.

Faça o mesmo para a AIQ:

```{r}
IQR(x)
IQR(y)

3 * IQR(x)
```

E para o DAM:

```{r}
mad(
  x,
  constant = 1
)

mad(
  y,
  constant = 1
)

3 *
  mad(
    x,
    constant = 1
  )
```

Os resultados confirmam as propriedades apresentadas na @tbl-transformacoes-dispersao.
:::

## Escolhendo uma medida de dispersão

A escolha de uma medida deve considerar o contexto e as características da distribuição.

A @tbl-escolha-dispersao apresenta orientações práticas.

| Situação | Medidas particularmente úteis | Observação |
|:-----------------|:--------------------------------|:-----------------|
| Descrição rápida da extensão total | amplitude | muito sensível aos extremos |
| Interesse na metade central dos dados | AIQ | resistente |
| Distribuição aproximadamente simétrica, sem extremos relevantes | variância e desvio padrão | utilizam todas as observações |
| Distribuição assimétrica ou com valores extremos | AIQ e DAM | medidas resistentes |
| Comparação relativa entre variáveis em escala de razão | CV | exige média adequada e zero significativo |
| Interesse em distância média absoluta à média | desvio médio | interpretação direta na unidade dos dados |

: Orientações para a escolha de medidas de dispersão em diferentes situações. {#tbl-escolha-dispersao}

A @tbl-escolha-dispersao não deve ser entendida como uma lista de regras automáticas. Em análise exploratória, é frequentemente útil calcular mais de uma medida e compará-las com representações gráficas.

## Um resumo numérico do banco de estudantes

Para consolidar os conceitos, a @tbl-resumo-dispersao-estudantes apresenta algumas medidas para as quatro variáveis quantitativas do banco.

| Variável | Amplitude | AIQ | Desvio médio | Variância amostral | Desvio padrão amostral | CV (%) | DAM |
|:--------|--------:|--------:|--------:|--------:|--------:|--------:|--------:|
| Idade (anos) | 13,00 | 5,00 | 2,71 | 10,20 | 3,19 | 14,90 | 2,00 |
| Faltas | 6,00 | 2,00 | 0,96 | 1,53 | 1,24 | 58,18 | 1,00 |
| Tempo de deslocamento (min) | 100,30 | 27,10 | 17,01 | 465,24 | 21,57 | 52,92 | 13,95 |
| Altura (m) | 0,44 | 0,11 | 0,07 | 0,0080 | 0,09 | 5,32 | 0,05 |

: Medidas de dispersão das variáveis quantitativas do banco de 80 estudantes. {#tbl-resumo-dispersao-estudantes}

A @tbl-resumo-dispersao-estudantes deve ser interpretada com cuidado. Os valores absolutos não podem ser comparados diretamente entre variáveis que possuem unidades e escalas diferentes. Por exemplo, 21,57 minutos de desvio padrão não pode ser comparado numericamente com 0,09 metro de desvio padrão para concluir qual variável é "mais variável".

O coeficiente de variação fornece uma medida relativa, mas sua interpretação também depende da adequação dessa medida à variável considerada.

::: {.callout-tip title="Laboratório no R — reproduzindo o resumo"}
Vamos reproduzir a @tbl-resumo-dispersao-estudantes diretamente no R.

```{r}
medidas_variaveis <- dados |>
  summarise(
    across(
      c(
        idade_anos,
        faltas,
        tempo_deslocamento_min,
        altura_m
      ),
      list(
        amplitude =
          ~ diff(
            range(
              .x,
              na.rm = TRUE
            )
          ),
        AIQ =
          ~ IQR(
            .x,
            na.rm = TRUE
          ),
        desvio_medio =
          ~ mean(
            abs(
              .x -
                mean(
                  .x,
                  na.rm = TRUE
                )
            ),
            na.rm = TRUE
          ),
        variancia =
          ~ var(
            .x,
            na.rm = TRUE
          ),
        desvio_padrao =
          ~ sd(
            .x,
            na.rm = TRUE
          ),
        CV =
          ~ 100 *
            sd(
              .x,
              na.rm = TRUE
            ) /
            mean(
              .x,
              na.rm = TRUE
            ),
        DAM =
          ~ mad(
            .x,
            constant = 1,
            na.rm = TRUE
          )
      )
    )
  )

medidas_variaveis
```

O código reúne, em uma única etapa, as principais medidas estudadas neste capítulo.
:::

## Síntese

Neste capítulo, estudamos diferentes formas de quantificar a dispersão de uma variável.

Os principais pontos são:

1.  uma medida de centro não é suficiente para descrever uma distribuição;
2.  a **amplitude total** considera apenas o mínimo e o máximo e é altamente sensível a valores extremos;
3.  a **amplitude interquartílica** é dada por $Q_3-Q_1$ e descreve a extensão dos 50% centrais;
4.  o **desvio médio** utiliza a média dos desvios absolutos em relação à média;
5.  a **variância populacional** utiliza divisor $N$, enquanto a **variância amostral** utiliza $n-1$;
6.  a função `var()` do R calcula a variância amostral;
7.  o **desvio padrão** é a raiz quadrada da variância e possui a mesma unidade dos dados;
8.  o **coeficiente de variação** expressa a dispersão em relação à média e deve ser utilizado com cuidado;
9.  o **desvio absoluto mediano** utiliza a mediana como centro e é resistente a valores extremos;
10. `mad(x, constant = 1)` reproduz o DAM não escalonado definido neste capítulo;
11. variância, desvio padrão, amplitude e CV são sensíveis a valores extremos;
12. AIQ e DAM são medidas resistentes;
13. adicionar uma constante aos dados não altera as medidas de dispersão estudadas;
14. ao multiplicar os dados por $b$, amplitude, AIQ, desvio médio, desvio padrão e DAM são multiplicados por $|b|$, enquanto a variância é multiplicada por $b^2$;
15. a escolha da medida deve considerar a forma da distribuição, a presença de valores extremos, a unidade e o objetivo da análise.

> **Ideia-chave:** dispersão não é uma característica única que possa ser resumida de maneira perfeita por uma única fórmula. Diferentes medidas enfatizam diferentes aspectos da variabilidade. Uma boa análise exploratória compara medidas, examina gráficos e interpreta os resultados no contexto dos dados.

## Exercícios teóricos

1.  Explique por que dois conjuntos de dados podem apresentar a mesma média e diferentes graus de dispersão.

2.  Considere os conjuntos

    $$A=(5,\ 6,\ 7,\ 8,\ 9)$$

    e

    $$B=(1,\ 4,\ 7,\ 10,\ 13).$$

    a.  Calcule a média de cada conjunto.\
    b.  Calcule a amplitude total.\
    c.  Qual conjunto apresenta maior dispersão segundo a amplitude?

3.  Para os dados

    $$3,\ 5,\ 7,\ 9,\ 11,$$

    calcule:

    a.  a amplitude total;\
    b.  $Q_1$ e $Q_3$;\
    c.  a AIQ;\
    d.  o desvio médio em relação à média.

4.  Considere os dados

    $$2,\ 4,\ 6,\ 8,\ 10.$$

    a.  Calcule a média.\
    b.  Construa uma tabela com $x_i-\bar{x}$ e $(x_i-\bar{x})^2$.\
    c.  Calcule a variância tratando os dados como população.\
    d.  Calcule a variância tratando os dados como amostra.\
    e.  Explique por que os resultados são diferentes.

5.  Explique, em linguagem estatística, por que a variância amostral utiliza $n-1$ em vez de $n$.

6.  Para o conjunto do exercício 4, calcule:

    a.  o desvio padrão populacional;\
    b.  o desvio padrão amostral;\
    c.  o coeficiente de variação amostral.

7.  Explique por que a variância possui unidade ao quadrado e o desvio padrão possui a mesma unidade da variável.

8.  Considere uma variável $X$ com variância igual a 16. Defina

    $$Y=5+3X.$$

    Determine:

    a.  $Var(Y)$;\
    b.  o desvio padrão de $Y$, sabendo que o desvio padrão de $X$ é 4.

9.  Explique o que acontece com:

    a.  a amplitude;\
    b.  a AIQ;\
    c.  a variância;\
    d.  o desvio padrão;\
    e.  o DAM

    quando adicionamos 10 a todas as observações.

10. Uma variável apresenta média 40 e desvio padrão 8. Calcule o coeficiente de variação e interprete-o.

11. Duas variáveis apresentam:

    - variável A: média 100 e desvio padrão 15;
    - variável B: média 20 e desvio padrão 5.

    a.  Qual apresenta maior dispersão absoluta?\
    b.  Calcule os CVs.\
    c.  Qual apresenta maior dispersão relativa?

12. Explique por que o coeficiente de variação pode ser inadequado quando a média está muito próxima de zero.

13. Por que não é recomendável utilizar o CV de forma automática para temperaturas expressas em graus Celsius?

14. Considere

    $$10,\ 11,\ 12,\ 13,\ 14$$

    e

    $$10,\ 11,\ 12,\ 13,\ 50.$$

    Sem realizar todos os cálculos, indique quais medidas você espera que sejam fortemente alteradas pela presença do valor 50 e quais devem ser mais resistentes. Justifique.

15. Defina o desvio absoluto mediano e explique por que ele é considerado resistente.

16. Diferencie:

    a.  desvio médio absoluto em relação à média;\
    b.  desvio absoluto mediano.

17. Uma distribuição é fortemente assimétrica e apresenta alguns valores extremos legítimos. Entre desvio padrão, AIQ e DAM, quais medidas você consideraria especialmente informativas? Justifique.

18. Explique por que comparar diretamente um desvio padrão de 20 minutos com um desvio padrão de 0,08 metro não permite afirmar qual variável apresenta maior variabilidade.

19. Uma pesquisa apresenta somente média e desvio padrão para uma distribuição fortemente assimétrica. Que informações adicionais você pediria antes de interpretar a variabilidade?

20. Explique a diferença entre uma medida de dispersão **absoluta** e uma medida de dispersão **relativa**.

## Exercícios práticos no R

Utilize o banco `dados` com os 80 estudantes.

1.  Para a variável `idade_anos`, calcule:

    a.  amplitude total;\
    b.  AIQ;\
    c.  desvio médio;\
    d.  variância amostral;\
    e.  desvio padrão amostral;\
    f.  coeficiente de variação;\
    g.  DAM não escalonado.

2.  Repita o exercício anterior para `tempo_deslocamento_min` e escreva um pequeno parágrafo interpretando as medidas obtidas.

3.  Para `altura_m`, calcule a variância:

    a.  tratando os 80 estudantes como uma amostra;\
    b.  tratando os 80 estudantes como toda a população de interesse.\
        Compare os dois resultados.

4.  Verifique numericamente, com `idade_anos`, que:

    $$sd(x)=\sqrt{var(x)}.$$

5.  Crie uma nova variável

    ``` r
    altura_cm = 100 * altura_m
    ```

    e verifique:

    a.  a relação entre os desvios padrão em metros e centímetros;\
    b.  a relação entre as variâncias nas duas unidades;\
    c.  o comportamento do coeficiente de variação.

6.  Para a variável `faltas`, calcule o DAM de duas maneiras:

    a.  com `median(abs(x - median(x)))`;\
    b.  com `mad(x, constant = 1)`.\
        Verifique se os resultados coincidem.

7.  Calcule `mad(dados$faltas)` sem definir `constant = 1`. Compare o resultado com o DAM não escalonado e explique a diferença.

8.  Escolha uma variável quantitativa e acrescente artificialmente uma observação muito extrema.

    a.  compare a amplitude antes e depois;\
    b.  compare o desvio padrão;\
    c.  compare a AIQ;\
    d.  compare o DAM;\
    e.  descreva quais medidas foram mais afetadas.

9.  Para `tempo_deslocamento_min`, produza uma tabela contendo:

    a.  média;\
    b.  mediana;\
    c.  desvio padrão;\
    d.  AIQ;\
    e.  DAM.

    A tabela deve possuir título, label após o título no formato `{#tbl-...}` e ser referenciada no texto.

10. Compare a variabilidade de `tempo_deslocamento_min` entre os cursos. Calcule, para cada curso:

    a.  número de estudantes;\
    b.  média;\
    c.  desvio padrão;\
    d.  AIQ;\
    e.  DAM;\
    f.  
        CV. 

11. A partir do exercício anterior, construa uma tabela com título e label e escreva um parágrafo discutindo se todos os indicadores produzem a mesma ordenação dos cursos quanto à variabilidade.

12. Construa boxplots do tempo de deslocamento por curso.

    a.  utilize `fig-cap`;\
    b.  atribua um label iniciado por `fig-`;\
    c.  faça referência ao gráfico no texto;\
    d.  compare visualmente as dispersões.

13. Repita a comparação do exercício 10 utilizando `meio_transporte` como variável de agrupamento.

14. Para cada meio de transporte, construa uma tabela contendo desvio padrão, AIQ e DAM. Identifique os grupos para os quais as medidas sensíveis e resistentes sugerem conclusões diferentes sobre a dispersão.

15. Crie dois vetores com a mesma média e diferentes dispersões. Verifique no R a média, a amplitude, a variância e o desvio padrão de cada um.

16. Verifique empiricamente a propriedade

    $$Var(a+bX)=b^2Var(X)$$

    utilizando uma variável quantitativa do banco e valores de $a$ e $b$ escolhidos por você.

17. Verifique empiricamente que a adição de uma constante não altera:

    a.  amplitude;\
    b.  AIQ;\
    c.  desvio padrão;\
    d.  DAM.

18. Escolha uma variável quantitativa e produza:

    a.  um histograma;\
    b.  um boxplot;\
    c.  média e desvio padrão;\
    d.  mediana e AIQ;\
    e.  mediana e DAM.

    Compare as três formas de resumir centro e dispersão.

19. Crie uma função em R chamada `resumo_dispersao()` que receba um vetor numérico e retorne amplitude, AIQ, desvio médio, variância amostral, desvio padrão, CV e DAM.

20. Elabore um pequeno relatório exploratório para `tempo_deslocamento_min` contendo:

    a.  medidas de tendência central;\
    b.  medidas de dispersão sensíveis;\
    c.  medidas de dispersão resistentes;\
    d.  histograma;\
    e.  boxplot;\
    f.  investigação dos valores extremos;\
    g.  uma conclusão justificando quais medidas representam melhor a distribuição.
